ACORDAO-COMPLETO-2496512

ACÓRDÃO 2449/2021 ATA 39/2021 - PLENÁRIO

VISTOS, relatados e discutidos estes autos de auditoria realizada na Empresa Brasileira de Infraestrutura Aeroportuária (Infraero) , no período de agosto a setembro de 2014, com objetivo de fiscalizar obras de infraestrutura no Aeroporto Internacional de Florianópolis/SC - Hercílio Luz (SBFL) .
ACORDAM os ministros do Tribunal de Contas da União, reunidos em sessão do Plenário, diante das razões expostas pelo relator, em:
9.1. converter o processo em tomada de contas especial, com fundamento no art. 47 da Lei 8.443/1992 c/c art. 252 do RI/TCU;
9.2. cientificar o Ministro de Estado da Infraestrutura;
9.3. ordenar a unidade instrutiva que encaminhe proposta de citação a este relator, conforme itens 82 e 83 da proposta de deliberação;
9.4. informar os responsáveis de que, caso venham a ser condenados pelo Tribunal, os débitos ora apurados serão acrescidos de juros de mora, nos termos do art. 202, § 1º, do RI/TCU;
9.5. informar aos interessados que o inteiro teor da presente deliberação estará disponível, no dia seguinte ao de sua oficialização, para a consulta no endereço www.tcu.gov.br/acordaos.

Auditoria realizada com objetivo de fiscalizar obras de infraestrutura, relacionados ao Aeroporto Internacional de Florianópolis/SC  Hercílio Luz (SBFL).

Empresa Brasileira de Infraestrutura Aeroportuária.

3. Interessados/Responsáveis:
3.1. Interessados: Conenge-SC Construções e Engenharia Ltda. (75.554.030/0001-49); Congresso Nacional; Produman Engenharia S.A - Em Recuperação Judicial (00.860.705/0001-89).
3.2. Responsável: Alexandre Jablonski Philippi (XXX.738.099-XX).

13.1. Ministros presentes: Ana Arraes (Presidente), Walton Alencar Rodrigues, Benjamin Zymler, Augusto Nardes, Aroldo Cedraz, Raimundo Carreiro, Bruno Dantas, Vital do Rêgo e Jorge Oliveira.
13.2. Ministros-Substitutos presentes: Augusto Sherman Cavalcanti, Marcos Bemquerer Costa, André Luís de Carvalho e Weder de Oliveira (Relator).

WEDER DE OLIVEIRA

Reproduzo, a seguir, com os ajustes de forma, o relatório da equipe de auditoria de então Secretaria de Fiscalização de Obras de Infraestrutura Urbana, exarado em 29/10/2014[footnoteRef:2]: [2:  Peça 22.] 
"1 - APRESENTAÇÃO 
A fiscalização a seguir relatada é fruto de determinação constante do Acórdão 3143/2013-TCU-Plenário. O objeto do trabalho foi a execução das obras de infraestrutura e terminal de passageiros do Aeroporto Internacional de Florianópolis/SC - Hercílio Luz. Para tanto, a equipe de auditoria composta por servidores da Secob - Infraurbana realizou fiscalização in loco nos dias 7 e 8 de agosto/2014.
Importância socioeconômica
A economia da região apoia-se na prestação de serviços, com ênfase para o turismo. Ainda, a cidade de Florianópolis/SC ocupa destaque entre as cidades brasileiras mais visitadas por estrangeiros. De acordo com dados da secretaria de turismo local, o movimento de turistas nacionais cresceu 50,80% entre 1986 e 2001, e o de turistas estrangeiros cresceu 70,94% no mesmo período.?
Nesse contexto, o Aeroporto Internacional Hercílio Luz em Florianópolis/SC mostra-se como um ente de importância no atendimento às demandas crescentes de fluxo turístico e de serviços entre a capital catarinense e outras localidades. Notoriamente, a atividade do transporte aéreo na região sempre esteve direta e intimamente ligada ao desempenho da economia local que desfruta de uma estabilidade econômica desde 1994 e é a responsável pelas variações acentuadas da demanda desse meio de transporte, justificando revisões de todo o planejamento da infraestrutura aeroportuária. ?
2 - INTRODUÇÃO 
2.1 - Deliberação que originou o trabalho 
Em cumprimento ao Acórdão 3143/2013-TCU-Plenário, realizou-se auditoria na Empresa Brasileira de Infraestrutura Aeroportuária entre os dias 7/8/2014 e 8/8/2014.
As razões que motivaram esta auditoria foram: (i) a materialidade dos valores envolvidos; (ii) a relevância social e econômica do empreendimento; e (iii) o risco de que impropriedades prejudiquem o interesse público.
2.2 - Visão geral do objeto 
Os serviços de infraestrutura (TC 0043-EG/2012/0008) inicialmente previstos para o empreendimento eram, principalmente: terraplanagem e drenagem superficial e profunda das pistas de táxi, do pátio de aeronaves, das vias de serviço, do sistema viário, do estacionamento de veículos e do terminal de passageiros; pavimentação das pistas de táxi, do pátio de aeronaves, do sistema viário e do estacionamento de veículos (incluindo sinalização horizontal e vertical) ; e balizamento luminoso.
Para promover um melhor tratamento dos solos moles encontrados na região, bem como do nível de água que interferia na qualidade dos serviços previstos, a Infraero realizou aditivo contratual para acréscimo em especial de serviços de rachão/areia (nas pistas de taxi, no pátio de aeronaves, no TPS, na CUT e nas vias de serviço) e optou por suprimir as obras que seriam realizadas no estacionamento e em alguns trechos das pistas de táxi que não impedissem a operação do aeroporto.
Mais adiante (2º termo aditivo) , houve prorrogação do prazo contratual e ajustes nos itens de manutenção do canteiro de obras e administração local.
O valor inicial do contrato era de R$ 117.139.181,91. O total acrescido foi de R$ 21.987.290,69 e o valor suprimido foi de R$ 14.954.402,32. Desse modo, o valor atual do contrato passou a ser R$ 124.172.070,25.
No que tange aos limites previstos no art. 65, § 1º, da Lei 8.666/93, convém salientar que o valor das supressões corresponde a 12,77%, enquanto os acréscimos perfazem 18,77%. 
Segundo tem se consolidado na jurisprudência do TCU, o limite de 25% (ou 50% para reformas de edifícios ou equipamentos) refere-se individualmente aos acréscimos e às supressões, vedada a possibilidade de compensação entre um e outro percentual (ressalvada a hipótese expressamente prevista no art. 65, §2º, II, da norma mencionada) .
Ainda no se refere aos serviços de infraestrutura, a Infraero optou por excluir do escopo do contrato TC 0043-EG/2012/0008 e, então, realizar novo processo licitatório (TC 0111-EG/2013/0001) para executar a complementação de serviços da obra de terraplanagem, drenagem, pavimentação e balizamento luminoso do novo complexo terminal do aeroporto de Florianópolis/SC. O contrato tem valor de R$ 24.990.000,00.
Por fim, o TC 0126-EG/2012/0001, cujo montante previsto no contrato é de R$ 188.000.000,00, refere-se à execução dos serviços de engenharia e obras de construção do novo terminal de passageiros, edifícios de apoio, central de utilidades, estação de produção de água de reuso, automação predial e sistemas eletrônicos desse mesmo aeroporto.
2.3 - Objetivo e questões de auditoria 
A presente auditoria teve por objetivo fiscalizar os seguintes objetos, relacionados ao aeroporto de Florianópolis/SC: (i) as obras de construção da infraestrutura do novo TPS, pátio de aeronaves, pista de táxi, estacionamento e acesso viário do Aeroporto de Florianópolis/SC (TC 0043-EG/2012/0008) ; (ii) obras para execução de complementação de serviços  de terraplanagem, drenagem, pavimentação e balizamento luminoso do novo complexo terminal do Aeroporto de Florianópolis/SC (TC 0111-EG/2013/0001) ; e (iii) execução dos serviços de engenharia e obras de construção do novo terminal de passageiros, edifícios de apoio, central de utilidades, estação de produção de água de reuso, automação predial e sistemas eletrônicos desse mesmo aeroporto (TC 0126-EG/2012/0001) .
Para o contrato TC 0043-EG/2012/0008, as questões de auditoria relacionadas a preços restringiram-se à análise de serviços que tiverem seu quantitativo modificado, seja por inclusão ou exclusão. Em relação ao Contrato TC 0111-EG/2013/0001, foi verificada em especial a sobreposição de serviços em relação ao TC 043-EG/2012/0008. Já para o Contrato TC 0126-EG/2012/0001, o foco recaiu nos motivos de sua baixa execução e nas ações tomadas pela Infraero em relação a esse problema. 
A partir do objetivo do trabalho e a fim de avaliar em que medida os recursos estão sendo aplicados de acordo com a legislação pertinente, formularam-se as questões adiante indicadas:
1) A administração está tomando providências com vistas a regularizar a situação da obra?
2) A formalização do contrato atendeu aos preceitos legais e sua execução foi adequada?
3) O orçamento da obra encontra-se devidamente detalhado (planilha de quantitativos e preços unitários) e acompanhado das composições de todos os custos unitários de seus serviços?
4) Os preços dos serviços definidos no orçamento da obra são compatíveis com os valores de mercado?
2.4 - Metodologia utilizada 
Os trabalhos foram realizados em conformidade com as Normas de Auditoria do Tribunal de Contas da União e com observância aos Padrões de Auditoria de Conformidade estabelecidos pelo TCU. Nenhuma restrição foi imposta aos exames.
2.5 - Volume de recursos fiscalizados 
O volume de recursos fiscalizados alcançou o montante de R$ 337.162.010,25. Esse valor corresponde somatório dos valores dos seguintes TCs: (i) 0043-EG/2012/0008 (obras de infraestrutura) - que após o 2º termo aditivo totaliza 124.172.070,25; (ii) 0111-EG/2013/0001 (obras de complementação) - cujo montante é de 24.990.000,00; e (iii) TC 0126-EG/2012/0001 (obras do terminal de passageiros) - no valor de R$ 188.000.000,00.
2.6 - Benefícios estimados da fiscalização 
Entre os benefícios estimados desta fiscalização, podem-se mencionar o reforço da expectativa de controle por parte da entidade auditada, bem como a obtenção de informações atualizadas acerca do andamento do presente Programa de Trabalho.
3 - ACHADOS DE AUDITORIA 
3.1 - Superfaturamento por pagamento indevido de despesas relativas a atraso na execução da obra.
3.1.1 - Tipificação do achado: 
Classificação - grave com recomendação de continuidade (IG-C) 
Justificativa de enquadramento (ou não) no conceito de IG-P da LDO - Tendo por base os critérios estabelecidos na LDO 2014, em seu art. 98, § 1º, inciso IV, entende-se que o achado em análise não pode ser enquadrado como IG-P, já que os fatos não detêm relevância suficiente em relação ao valor total contratado (menos de 1%) .
3.1.2 - Situação encontrada: 
A Infraero contratou, por meio do TC 0043-EG/2012/0008, obras de infraestrutura para o Aeroporto de Florianópolis/SC. Posteriormente, quando da celebração do segundo termo aditivo, houve prorrogação do prazo contratual em 94 (noventa e quatro dias) e, em consequência, ocorreu também acréscimo no valor dos itens contratuais "Administração Local" e "Manutenção do Canteiro de Obras". Todavia, a jurisprudência do TCU afirma que é recomendável que os critérios de medição dos custos da administração local estejam atrelados ao andamento da obra e os seus itens medidos de forma proporcional à execução financeira, de forma a resguardar o ritmo programado da obra que não será beneficiada com aditivos de prorrogação de prazo. Desse modo, percebe-se que a empresa vencedora do certame licitatório foi beneficiada indevidamente com o acréscimo do montante do contrato.
O valor inicial do TC 0043-EG/2012/0008 (obras de infraestrutura) era de R$ 117.139.181,91. Posteriormente, houve a assinatura de um primeiro termo aditivo com acréscimos e supressões, respectivamente, de R$ 20.814.377,92 e R$ 14.954.402,35. E, por fim, ocorreu novo aditivo no valor de R$ 1.172.912,77.
Todavia, da análise desse segundo termo aditivo, observou-se que o seu objeto foi exclusivamente a prorrogação do prazo de execução em 94 (noventa e quatro) dias consecutivos, alterando-se os prazos de execução e vigência para 05/06/2014 e 03/09/2014, respectivamente. Derivado dessa prorrogação, realizou-se alteração no montante do contrato, conforme antes descrito. Como se observa na documentação disponibilizada pela unidade jurisdicionada, os únicos itens contratuais que sofreram acréscimos foram os seguintes: i) 01.06 - Manutenção do Canteiro de Obras; e ii) 01.07 Administração Local.
No que tange à "Administração Local", a jurisprudência do TCU afirma que, além da discriminação desses custos administrativos como "diretos", a remuneração deste item seja efetuada com valor proporcional ao verificado na execução financeira realizada da obra, de forma a manter inalterado o valor total previsto a ser pago para remuneração da "Administração Local" no decorrer da execução do objeto contratado (Acórdão 3103/2010-TCU-Plenário) . A previsão do pagamento pelo item "Administração Local" proporcionalmente ao andamento das obras civis traz um incentivo para que a contratada realize o serviço dentro do prazo inicialmente previsto.
Nesse mesmo sentido, foi prolatado recentemente o Acórdão 2622/2013-TCU-Plenário, conforme detalhado abaixo:
"220. Sobre isso, é recomendável que os critérios de medição dos custos da administração local estejam atrelados ao andamento da obra e os seus itens medidos de forma proporcional à execução financeira, de forma a resguardar o ritmo programado da obra que não será beneficiada com aditivos de prorrogação de prazo em decorrência de atrasos injustificáveis e a garantir que a obra chegue ao fim juntamente com a medição e o pagamento de 100% da parcela de administração local, conforme entendimento contido no relatório que antecede o Acórdão 2369/2011-TCU-Plenário   (grifo nosso) ."
Entende-se que esse mesmo entendimento é válido para o item "Manutenção do Canteiro de Obras. Caso não existam justificativas plausíveis para a prorrogação do contrato, a empresa estaria sendo beneficiada pelos atrasos por ventura existentes na execução do cronograma de uma obra. 
No caso concreto, considera-se, também, que, conforme documentação disponibilizada pela Infraero, a contratada executou com atraso os itens do contrato. A título de exemplo, segue trecho retirado do Memorando n° 1184/GTFL/2014, que trata de novo pedido da contratada para celebração de um terceiro termo aditivo:
"Os serviços com rachão se deram em julho de 2012, com a liberação dos acessos e caminhos de serviços para obra. A partir de setembro de 2012, constata-se o início efetivo do rachão na infraestrutura da obra (...) .
    
Os serviços de compactação com solo nas áreas do acesso viário principal, pátio de aeronaves e táxi ECHO poderiam ter sido iniciados em dezembro de 2012, visto que já haviam frentes liberadas, porém o início das atividades ocorreu somente em janeiro de 2013.
    
Nos meses de abril e maio de 2013, verifica-se a redução das atividades de aterro com solo em prol da execução de rachão. Consequentemente houve o retardo dos trabalhos com solo e sua execução se deu em períodos com maiores índices de dias impraticáveis, com base em médias históricas."
    
Ademais, ao tratar da execução dos serviços de aterro compactado no período de janeiro a setembro de 2013, a Infraero afirma que "a estrutura disponibilizada para a execução dos serviços de terraplanagem (aterro compactado) foi deficiente."
Nesse mesmo sentido, observa-se inclusive que a contratada apresentou novo pleito de aditamento contratual (terceiro termo aditivo) que continha acréscimos nos mesmos itens ora discutidos, contudo a Infraero negou o pedido, afirmando que o consórcio vem apresentando pouco empenho na execução dos serviços de terraplanagem em solo, mesmo em período de tempo seco.
3.1.3 - Objetos nos quais o achado foi constatado: 
 (IG-C) - Contrato 0043-EG/2012/0008, 11/6/2012, Contratação de empresa para execução de serviços de engenharia e obras de terraplenagem, drenagem, pavimentação e balizamento luminoso do novo complexo terminal do Aeroporto Internacional de Florianópolis - Hercílio Luz, Aeroportos do Brasil.
Estimativa do valor potencial de prejuízo ao erário: 1.172.912,77
3.1.4 - Causas da ocorrência do achado: 
Uso inadequado de critério de medição.
3.1.5 - Efeitos/Conseqüências do achado: 
Prejuízos gerados por pagamentos indevidos (efeito real) 
3.1.6 - Critérios: 
Acórdão 2622/2013, item 220, Tribunal de Contas da União
Lei 8666/1993, art. 65, § 6º;  art. 65, inciso I, alínea b;  art. 65, inciso II, alínea d
3.1.7 - Evidências: 
2ºTA0006-EG_2014_0008, folha 2.
Memorando 1184_GTFL_2014 - Posição acerca pedido de aditamento - COns Aeroportos Brasil) , folhas 1/14.
3.1.8 - Conclusão da equipe: 
Tendo em vista que a Infraero adotou critério de medição para os itens em análise que permite que a contratada seja beneficiada com aditivos de prorrogação de prazo em decorrência de atrasos injustificáveis, entende-se que deve haver o estorno desses valores indevidamente creditados à contratada.
Dessa forma, com base no art. 43, inciso II, da Lei 8.443/1992 c/c art. 250, inciso IV do Regimento Interno do TCU, entende-se cabível promover a audiência do gestor do Contrato TC 043-EG/2012/0008.
Também se julga necessário promover, com amparo no art. 250, inciso V, do Regimento Interno do TCU, a oitiva da Infraero e do consórcio responsável pelo Contrato TC 043-EG/2012/0008, dando-lhes a oportunidade de se manifestarem nos autos, haja vista a possibilidade de decisão do Tribunal no sentido de intervir na execução dos contratos em seu desfavor, a exemplo de determinar a restituição de valores relativos ao segundo termo aditivo do contrato.
Conforme preconizam as NAT em seus itens 144 a 148, o relatório preliminar foi encaminhado para manifestação dos gestores, cuja analise encontra-se no item 8.6 deste relatório e foi considerada no encaminhamento alvitrado para esta irregularidade.
3.1.9 - Responsáveis: 
Nome: Alexandre Jablonski Philipi - CPF: XXX.738.099-XX - Cargo: Gestor do Contrato TC 043 - EG/2012/0008 (desde 11/6/2012) 
Conduta: Autorizar o acréscimo do valor contratual para os itens relativos à Administração Local e Manutenção do Canteiro de Obras em desconformidade com a jurisprudência deste Tribunal de Contas, que estabelece a necessidade de que os custos destes itens estejam atrelados ao andamento da obra e os seus itens medidos de forma proporcional à execução financeira, de forma a resguardar o ritmo programado da obra que não será beneficiada com aditivos de prorrogação de prazo em decorrência de atrasos injustificáveis.
Nexo de causalidade: O critério de medição adotado pelo gestou no contrato em análise, no que se refere aos itens Administração Local e Manutenção do Canteiro de Obras, incentiva a contratada a atrasar o andamento da obra e, ainda assim, ser beneficiada com acréscimo no montante contratual.
Culpabilidade: É razoável afirmar que era possível ao responsável ter consciência dos indícios de irregularidades apontados pela equipe de fiscalização, tendo em vista que o próprio gestor encaminhou à própria contratada, em 11/07/2014, Ofício informando que os itens de Administração Local e Manutenção do Canteiro de Obras passariam a ser medidos em conformidade com o critério definido no item 9.4 do Acórdão 1978/2013-TCU-Plenário.
3.2 - Adiantamento de pagamentos.
3.2.1 - Tipificação do achado: 
Classificação - grave com recomendação de continuidade (IG-C) 
Justificativa de enquadramento (ou não) no conceito de IG-P da LDO - Entende-se que o achado não atende ao critério de "relevância em relação ao valor total contratado", necessário ao enquadramento como IG-P.
3.2.2 - Situação encontrada: 
No que se refere ao TC 0043-EG/2012/0008, o ofício de requisição nº . 1-473/2014, de 28 de julho de 2014, solicitou, no item "b.8", os cronogramas físico-financeiros desse ajuste. Em resposta ao referido documento, foram encaminhadas as planilhas eletrônicas de medição desde junho de 2012 (mês 1) até junho de 2014 (mês 25) .
De posse dos dados disponibilizados, constatou-se que as rubricas "Administração Local" e "Manutenção do Canteiro de Obras", que totalizavam, em junho/2014, R$ 7.426.000,15 e R$ 1.287.670,80, respectivamente, já se encontravam integralmente pagas, apesar de até o referido mês terem sido desembolsados apenas 68,19% do montante do contrato. Adicionalmente, verificou-se que o valor pago mensalmente para essas rubricas permaneceu fixo (R$ 319.532,54 e R$ 58.336,39, respectivamente) de janeiro/2013 até maio/2014. Por fim, não houve qualquer pagamento nessas contas no mês de junho/2014, visto que os valores previstos como custos diretos já haviam sido completamente pagos.
Acerca do tema, o relatório que fundamentou o Acórdão 2622/2013-TCU-Plenário indica o seguinte:
220. Sobre isso, é recomendável que os critérios de medição dos custos da administração local estejam atrelados ao andamento da obra e os seus itens medidos de forma proporcional à execução financeira, de forma a resguardar o ritmo programado da obra que não será beneficiada com aditivos de prorrogação de prazo em decorrência de atrasos injustificáveis e a garantir que a obra chegue ao fim juntamente com a medição e o pagamento de 100% da parcela de administração local, conforme entendimento contido no relatório que antecede o Acórdão 2369/2011-TCU-Plenário. (grifo nosso) 
Nota-se que o TCU posiciona-se no sentido de que a medição proporcional ao andamento da obra é uma forma de evitar o pagamento indevido da Administração Local, assegurando a proporcionalidade entre o andamento da obra e o pagamento da parcela de "Administração Local".
Entende-se, também, que esse mesmo entendimento é válido para a rubrica "Manutenção do Canteiro de Obras", de forma que o pagamento deva ser efetuado também de maneira proporcional ao desembolso financeiro realizado.
Ademais, é forçoso lembrar que sobre o tema a própria Infraero já recebeu recomendação para realizar o pagamento das citadas rubricas de maneira proporcional ao andamento da obra. O Acórdão 1978/2013-TCU-Plenário, ao deliberar sobre fiscalização no aeroporto do Galeão, assim se posicionou:
"9.4 recomendar à Infraero, com base no art. 250, inciso III, do Regimento Interno do TCU, que institua, como regra contratual, o pagamento dos serviços relacionados à "administração local" e à "manutenção do canteiro de obras" vinculado e proporcional ao andamento físico da obra, tal qual julgado no Acórdão 3103/2010-TCU-Plenário, de modo a tanto estimular a eficiência da contratada como reduzir o risco de pagamentos a maior dessas rubricas, em comparação com os encargos efetivamente incorridos pelo particular."
De maneira complementar, caso esse entendimento não prosperasse, a empresa seria incentivada a prorrogar o prazo de execução do contrato, já que haveria entrada no fluxo de caixa da empresa sem a respectiva prestação do serviço.
3.2.3 - Objetos nos quais o achado foi constatado: 
 (IG-C) - Contrato 0043-EG/2012/0008, 11/6/2012, Contratação de empresa para execução de serviços de engenharia e obras de terraplenagem, drenagem, pavimentação e balizamento luminoso do novo complexo terminal do Aeroporto Internacional de Florianópolis - Hercílio Luz, Aeroportos do Brasil.
Estimativa do valor potencial de prejuízo ao erário: 2.771.818,73
3.2.4 - Causas da ocorrência do achado: 
Utilização de critério de medição inadequado.
3.2.5 - Efeitos/Conseqüências do achado: 
Antecipação de pagamento. (efeito real) 
3.2.6 - Critérios: 
Acórdão 2622/2013, item 220, Tribunal de Contas da União
3.2.7 - Evidências: 
25ªMed_CFF_TC0043-EG_2012_0008, folha 1.
3.2.8 - Conclusão da equipe: 
Logo, entende-se que são necessários ajustes nos valores pagos nos itens 'Administração Local' e 'Manutenção do Canteiro de Obras', de maneira que o percentual pago para as duas rubricas ora mencionadas seja proporcional ao andamento financeiro da obra.
Dessa forma, com base no art. 43, inciso II, da Lei 8.443/1992 c/c art. 250, inciso IV do Regimento Interno do TCU, entendeu-se cabível, em um primeiro momento, promover a audiência do gestor dos Contratos TC 043-EG/2012/0008. Entretanto, conforme a análise da manifestação preliminar da Infraero, realizada no item 8.6 deste relatório, considerou-se desnecessária tal medida. 
Todavia, julga-se necessário promover, com amparo no art. 250, inciso V, do Regimento Interno do TCU, a oitiva da Infraero e do consórcio responsável pelo Contrato TC 043-EG/2012/0008, dando-lhes a oportunidade de se manifestarem nos autos, haja vista a possibilidade de decisão do Tribunal no sentido de intervir na execução dos contratos em seu desfavor, a exemplo de determinar a restituição de valores pagos em descompasso com o andamento financeiro da obra, mormente quando se considera a situação de suspensão contratual, podendo redundar em rescisão, agravando o problema.
3.2.9 - Responsáveis: 
Nome: Alexandre Jablonski Philipi - CPF: XXX.738.099-XX - Cargo: Gestor do Contrato TC 043 - EG/2012/0008 (desde 11/6/2012) 
Conduta: Autorizar o pagamento dos itens relativos à Administração Local e Manutenção do Canteiro de Obras em descompasso com o cronograma financeiro da obra.
Nexo de causalidade: O critério de medição adotado pelo gestou no contrato em análise, no que se refere aos itens Administração Local e Manutenção do Canteiro de Obras, permitiu que o pagamento fosse feito de forma antecipada.
Culpabilidade: É razoável afirmar que era possível ao responsável ter consciência dos indícios de irregularidades apontados pela equipe de fiscalização, tendo em vista que o próprio gestor encaminhou à própria contratada, em 11/07/2014, Ofício informando que os itens de Administração Local e Manutenção do Canteiro de Obras passariam a ser medidos em conformidade com o critério definido no item 9.4 do Acórdão 1978/2013-TCU-Plenário.
3.3 - Escolha de proposta diferente da mais vantajosa para a Administração em decorrência da existência de jogo de planilha.
3.3.1 - Tipificação do achado: 
Classificação - grave com recomendação de continuidade (IG-C) 
Justificativa de enquadramento (ou não) no conceito de IG-P da LDO - A irregularidade não foi enquadrada como IG-P tendo em vista que o possível prejuízo advindo representa aproximadamente 2% do valor total contratado, não se configurando como materialmente relevante.
3.3.2 - Situação encontrada: 
Em resumo, o confronto dos serviços contratados por meio dos ajustes assinados para a construção das pistas de táxi e pátio de aeronaves, respectivamente TC 043-EG/2012/0008 e TC 111-EG/2013/0001, aponta para a constatação de que a maior parte dos itens do segundo contrato, formada por serviços existentes na planilha do primeiro contrato, poderia ter sido objeto de aditivação a este último, levando em conta que os dois contratos têm como contratado o mesmo consórcio de empresas e que têm vigências sobrepostas, e considerando ainda o respeito aos limites legais da Lei 8.666/93. A citada aditivação representaria economia em torno de R$ 3 milhões de reais.
O contrato TC 043-EG/2012/0008 - Contratação de empresa para execução de serviços de engenharia e obras de terraplenagem, drenagem, pavimentação e balizamento luminoso do novo complexo terminal do Aeroporto Internacional de Florianópolis - Hercílio Luz - foi firmado em 17/5/2012 pelo valor global de R$ 117.139.181,91, com data-base de novembro de 2011, no regime de empreitada por preços unitários. Como contratado figurou o Consórcio Aeroportos do Brasil, formado pela Produman Engenharia S/A, Conenge Construções e Engenharia Ltda. e Alves Ribeiro S.A.
Foi alterado por meio de dois termos aditivos. O primeiro, de 21/3/2013, realizou supressões de serviços no montante de R$ 14.954.402,35 e acréscimos de R$ 20.814.377,92, alterando o valor global da avença para R$ 122.999.157,48. Justificou-se à época pela "necessidade de revisar os serviços e as quantidades do Contrato, motivados pela revisão dos Projetos de Geotécnica e de Terraplenagem, uma vez que o projeto de terraplenagem licitado se tornou inexequível e a solução técnica definida em projeto apresentou-se incompatível, e pela adequação dos serviços e quantidades da execução de um caminho de serviço e infraestrutura básica através do loteamento Santos Dumont, atendendo ao pedido da comunidade vizinha ao sítio aeroportuário e solicitado pela Prefeitura Municipal de Florianópolis para minimizar o impacto e riscos do fluxo de veículos, conforme informado por meio dos pareceres do fiscal operacional e do gestor, Parecer Técnico do Gestor e da Fiscalização de 23/01/2013.
Já a segunda modificação ocorreu em 5/3/2014, operando acréscimos de serviços, exclusivamente "Manutenção do Canteiro de Obras" e "Administração Local", com impacto de R$ 1.172.912,77. Assim, o valor global contratual passou para R$ 124.172.070,25. Foi acrescido também prazo complementar de 94 dias, alterando os prazos de término de execução e vigência para 5/6/2014 e 3/9/2014
Em termos quantitativos, percebe-se então que as supressões realizadas no TC 043-EG/2012/0008 atingiram o percentual de 12,77% de seu valor inicial, enquanto os acréscimos, no montante total de R$ 21.987.290,69, representaram 18,77% do valor inicial contratado. Assim, as alterações realizadas mantiveram-se dentro dos limites do art. 65, § 1º, da Lei 8.666/93 e consentâneas com a jurisprudência do TCU - Acórdão 749/2010-TCU-Plenário.
As alterações também não alteraram significativamente o equilíbrio econômico-financeiro do contrato. O desconto inicial oferecido em relação ao orçamento de referência da Infraero atingiu o expressivo valor de 27,48%. Após as alterações, e considerando como preços de referência para os três novos únicos serviços incluídos no contrato os respectivos valores contratados, por serem itens de baixíssima relevância, houve decréscimo de 0,9% no desconto, passando para 26,58%.
Em termos qualitativos, as supressões concentraram-se em serviços de fornecimento e transporte de material de 1ª categoria, execução de aterros, fornecimento e transporte de brita, execução de base em brita, execução de concreto betuminoso usinado a quente e alguns serviços de instalações elétricas. Já os acréscimos ocorreram, em sua maioria, em serviços de fornecimento e transporte de rachão, execução de fundação de aterro em rachão e escavação, carga e transporte de solo compressível.
O contrato posterior, TC 111-EG/2013/0001 - Contratação de empresa para execução de complementação de serviços da obra de terraplenagem, drenagem, pavimentação e balizamento luminoso do no complexo terminal do Aeroporto Internacional de Florianópolis - Hercílio Luz - foi firmado em 30/9/2013 pelo valor global de R$ 24.990.000,00, com data-base de agosto de 2013, também no regime de empreitada por preços unitários. Como contratado figurou o Consórcio Produman/Alves Ribeiro/Conenge-SC, formado pelas empresas Produman Engenharia S/A, Alves Ribeiro S.A. e Conenge-SC Construções e Engenharia Ltda, mesmas integrantes do Consórcio Aeroportos do Brasil, responsável pelo contrato TC 043-EG/2012/0008. Observa-se que a vigência dessa nova avença, foi iniciada ainda com o contrato anterior em execução.
A planilha orçamentária desse novo contrato contemplou 183 serviços. Desse conjunto, pode-se identificar 23 serviços que foram considerados como não existentes no contrato anterior. Figuram nesse rol algumas rubricas que, ainda que presentes na planilha do TC 043, podem ser avaliadas como exclusivas do novo contrato, tais como mobilização e desmobilização de pessoal e equipamentos, algumas construções do canteiro de obras, sua manutenção e administração local. A planilha 1, à próxima página, apresenta o resultado de tal avaliação. Esses 23 serviços representam R$ 2.561.821,42 do TC 111, ou 10,25% do total contratado. Assim, verifica-se que os outros 160 serviços, ou 87% da planilha, já existiam no contrato pregresso.
A citada planilha também mostra que boa parte dos serviços recontratados foram suprimidos do contrato TC 043 por meio de seu 1º termo aditivo. Em valores totais, considerando os quantitativos desses serviços no novo contrato, obtém-se R$ 12.235.928,24. Ocorre que, tais quantitativos de serviços, no TC 043, importavam o valor de R$ 8.824.679,70, como pode ser visto adiante, ao final da planilha 2. Assim, ainda que haja lapso temporal de um ano e nove meses entre as duas datas-bases, caso tais serviços não tivessem sido suprimidos da planilha original do TC 043, sendo executados nesse contrato, que frise-se, ainda estava vigente, representariam economia em torno de R$ 3 milhões.
Há que se comentar também que alguns serviços foram suprimidos do TC 043 e recontratados no TC 111 com quantidades superiores. O valor monetário da diferença desses quantitativos de serviços, somado ao valor dos demais serviços do TC 111 que já existiam no TC 043, atingem o montante de R$ 10.193.239,49.
Como já citado, os acréscimos ao TC 043 representaram 18,77% do valor inicial contratado. Haveria então margem para 6,23% de acréscimos, até o limite de 25% da Lei 8.666/93, o que representa R$ 7.297.504,79. Dessa maneira, boa parte dos serviços que atingiram o montante de R$ 10.193.239,49 no contrato TC 111 poderia ter sido executada por meio do contrato TC 043.
3.3.3 - Objetos nos quais o achado foi constatado: 
 (IG-C) - Contrato 0111-EG/2013/0001, 17/10/2013, Contração de empresa para a execução de complementação de serviços da obra de terraplenagem, drenagem, pavimentação e balizamento luminoso do novo complexo terminal do aeroporto internacional de Florianópolis/SC, Consórcio Produman/Alves Ribeiro/Conenge-SC.
Estimativa do valor potencial de prejuízo ao erário: 3.000.000,00
 (IG-C) - Contrato 0043-EG/2012/0008, 11/6/2012, Contratação de empresa para execução de serviços de engenharia e obras de terraplenagem, drenagem, pavimentação e balizamento luminoso do novo complexo terminal do Aeroporto Internacional de Florianópolis - Hercílio Luz, Aeroportos do Brasil.
3.3.4 - Causas da ocorrência do achado: 
deficiência de controles internos
3.3.5 - Efeitos/Conseqüências do achado: 
Prejuízos gerados por aquisição ou contratação sem escolha da proposta mais vantajosa (efeito real) 
3.3.6 - Critérios: 
Acórdão 267/2003-TCU-Plenário
Lei 8666/1993, art. 3º, caput ;  art. 65, § 1º
Lei 11514/2007, art. 115
3.3.7 - Evidências: 
1ºTA0028-EG_2013_0008  - TA 0028-EG/2013/0008 - 1º Termo Aditivo ao Contrato 043, folhas 1/10.
2ºTA0006-EG_2014_0008  - TA 0006-EG/2014/0008 - 2º Termo Aditivo ao Contrato 043, folha 2.
TC 0111-EG_2013_0001  - Contrato TC 0111-EG/2013/0001, folhas 1/30.
ANEXO_XI_PSQ_PRODUMAN_ALVES_CONENGE_SC_Rev03.
3.3.8 - Conclusão da equipe: 
O Contrato TC 111-EG/2013/0001 promoveu a recontratação de serviços existentes no Contrato TC 043-EG/2012/0008, que haviam sido suprimidos deste último por força de seu 1º Termo Aditivo. Considerando que os contratos tiveram vigências sobrepostas e que foram assinados com as mesmas empresas consorciadas, e mesmo levando em conta a diferença entre datas-bases, tais serviços, se executados no âmbito do TC 043, levariam a economia em torno de R$ 3 milhões.
Dessa forma, com base no art. 43, inciso II, da Lei 8.443/1992 c/c art. 250, inciso IV do Regimento Interno do TCU, entende-se cabível promover a audiência do gestor dos Contratos TC 043-EG/2012/0008 e TC 111-EG/2013/0001.
Também se julga necessário promover, com amparo no art. 250, inciso V, do Regimento Interno do TCU, a oitiva da Infraero e do consórcio responsável pelo Contrato TC 111-EG/2013/0001, formado pelas mesmas empresas responsáveis pelo Contrato TC 043-EG/2012/0008, dando-lhes a oportunidade de se manifestarem nos autos, haja vista a possibilidade de decisão do Tribunal no sentido de intervir na execução dos contratos em seu desfavor, a exemplo de determinar repactuação de valores do TC 111-EG/2013/0001.
Conforme preconizam as NAT em seus itens 144 a 148, o relatório preliminar foi encaminhado para manifestação dos gestores, cuja análise encontra-se no item 8.6 deste relatório e foi considerada no encaminhamento alvitrado para esta irregularidade.
3.3.9 - Responsáveis: 
Nome: Alexandre Jablonski Philipi - CPF: XXX.738.099-XX - Cargo: Gestor do Contrato TC 043 - EG/2012/0008 (desde 11/6/2012) 
Conduta: Permitir, como gestor dos Contratos TC 043-EG/2012/0008 e TC 111-EG/2013/0001, a recontratação de serviços no Contrato TC 0111 a preços superiores aos mesmos serviços existentes no TC 043 e que haviam sido suprimidos desse último, levando a um possível prejuízo em torno de R$ 3 milhões.
Nexo de causalidade: tendo em vista a sobreposição de vigência dos contratos e o fato de terem como executantes as mesmas empresas, a não verificação da recontratação de serviços por valores acima dos pré-existentes levou a uma contratação anti-econômica, com possível prejuízo.
Culpabilidade: é razoável afirmar que era possível ao responsável ter consciência dos indícios de irregularidades apontados pela equipe de fiscalização.
3.4 - Inadequação no recebimento, estocagem ou guarda de equipamentos e materiais.
3.4.1 - Tipificação do achado: 
Classificação - irregularidade esclarecida (ESC) 
Justificativa de enquadramento (ou não) no conceito de IG-P da LDO - O achado não é referente a irregularidade grave, contudo o sistema não permite a modificação para OI.
3.4.2 - Situação encontrada: 
Em conformidade com a o art. 23, §1º, da Lei n° 8.666/1993, que estabelece, quando possível, a necessidade de parcelamento das compras efetuadas pela Administração, a Infraero firmou contrato cujo objeto era a aquisição das pontes de embarque, segregando-o dos demais ajustes feitos para execução das obras do aeroporto de Florianópolis/SC.
Contudo, ocorreram atrasos na execução das obras, especialmente do Contrato TC 0126-EG/2012/0001, referente à construção do novo terminal de passageiros e, então, as pontes de embarque foram entregues anteriormente à inteira realização das obras que se faziam necessárias à sua instalação.
Ocorre que, quando da visita in loco realizada entre os dias 7 e 8 de agosto de 2014, constatou-se que tais compras se encontravam expostas na área externa do aeroporto da cidade, conforme fotos 5 e 6 apresentadas no anexo 7.3.
3.4.3 - Objetos nos quais o achado foi constatado: 
 (ESC) - Contrato 0126-EG/2012/0001, 27/12/2012, Contratação de empresa para execução dos serviços de engenharia e obras de construção do novo terminal de passageiros, edifícios de apoio, central de utilidades, estação de produção de água de reuso, automação predial e sistemas eletrônicos (lotes 2 e 5 de obras) do aeroporto internacional de Florianópolis - Hercílio Luz/SC, Consórcio Espaço Aberto-Viseu.
3.4.4 - Causas da ocorrência do achado: 
Deficiência nos controles - Deficiência no acondicionamento de equipamento adquiridos.
3.4.5 - Efeitos/Conseqüências do achado: 
Deterioração de bens públicos. (efeito real) 
3.4.6 - Critérios: 
Lei 8666/1993, art. 15, § 7º, inciso III
3.4.7 - Evidências: 
Foto - pontes de embarque, folha 1.
3.4.8 - Conclusão da equipe: 
Constatou-se, por ocasião da execução da auditoria, que as pontes de embarque se encontravam na área externa do aeroporto.
Após manifestação preliminar da empresa aeroportuária, esta garantiu que tal situação não trará problemas aos equipamentos, tendo tomado as providências necessárias para sua adequada estocagem. Dessa maneira, considerou-se esclarecido o achado, sendo desnecessário encaminhamento para o assunto.
4 - ESCLARECIMENTOS ADICIONAIS
1 - Escolha do Relator?
A escolha do relator se deu conforme o art. 18-A da Resolução-TCU nº 175, de 25/5/2005. Assim, a presidência dos autos coube ao Ministro-Substituto Weder de Oliveira, detentor da LUJ que engloba Santa Catarina, local da obra.
2 - Informações sobre o TC 0126-EG/2012/0001?
O Contrato, assinado em 3/12/2012, tem como objeto a execução dos serviços de engenharia e obras de construção do novo terminal de passageiros, edifícios de apoio, central de utilidades, estação de produção de água de reuso, automação predial e sistemas eletrônicos do Aeroporto Internacional de Florianópolis - Hercílio Luz/SC, e foi firmado com o Consórcio Espaço Aberto-Viseu.?
Em dezembro de 2013, mês correspondente à 11ª medição, haviam sido medidos serviços no valor acumulado de R$ 14.042.456,64, perfazendo apenas 18,34% do valor acumulado planejado para o período, de R$ 76.577.418,36, conforme relatório da gerência de Florianópolis da Infraero, de 4/4/2014.?
Como conclusão, o citado relatório cita que: "o que se pode constatar é que não há por parte do Consórcio executor um método de decisão que antecipe uma ação futura programada, que utilize meios eficazes para materializá-la e que objetive a otimização do tempo de execução. Inexiste uma programação diária e semanal das diferentes atividades para a conclusão efetiva do empreendimento. Tendo em vista que o planejamento se constitui no principal fator para o desenvolvimento de qualquer empreendimento e que a execução dos trabalhos no TPS vem acontecendo de forma desordenada, sem dimensionamento de execução e de tempos, ou seja, sem qualquer tipo de planejamento executivo, conclui-se que as obras do TPS estão fadadas ao insucesso pela má gestão da Executora e sua incapacidade por não implantar uma ferramenta gerencial de apoio à coordenação das atividades a serem executadas e dos recursos a serem utilizados."?
E continua mais adiante: "Não bastasse, a qualidade dos serviços continua deixando a desejar. Há indícios de mão de obra desqualificada, devido aos retrabalhos e ociosidade. As não conformidades persistem, sendo corrigidas após verificação da equipe de Fiscalização e apoio à fiscalização. A mão de obra existente continua apresentar baixa produção, seja pela falta de qualificação ou pela falta de material em campo para execução das atividades, tornando-se deste modo ociosa."?
Foi relatado também a emissão, por parte de agentes do Ministério do Trabalho e Emprego, de autos de notificação e de embargo das obras por pendências de segurança do trabalho e de pendências de documentação trabalhista.?
Ainda conforme o relatório, a Infraero teve a intenção de aplicar multas ao consórcio em três oportunidades. Em duas delas as justificativas apresentadas levaram à não consumação das penalidades. Já na terceira, a penalidade foi parcialmente aplicada. 
Em decorrência de diversos problemas, entre os quais os relatados, os fiscais e gestores do contrato sugeriram a rescisão da avença, que se encontra em análise na sede da Infraero.?
5 - ANÁLISE DOS COMENTÁRIOS DOS GESTORES 
Diante das irregularidades constatadas no empreendimento em tela, em consonância com a recomendação prevista nos parágrafos 144 a 148 das Normas de Auditoria do TCU (NAT) , a versão preliminar deste relatório foi submetida à apreciação da Infraero. Em resposta, a estatal encaminhou o Ofício n° 8585/PRAI (CPAAE) /2014, elaborado pelo atual responsável pelos contratos objetos desta auditoria, Alexandre Jablonski Philippi, constituindo a peça 8 do presente processo.      
O resumo dos argumentos apresentados pela estatal, bem como a sua análise, encontram-se no Anexo 8.6 deste relatório.      
6 - CONCLUSÃO 
As constatações deste trabalho foram o superfaturamento por pagamento indevido de despesas relativas a atraso na execução da obra, o adiantamento de pagamentos, a escolha de proposta diferente da mais vantajosa para a Administração em decorrência da existência de jogo de planilha e a inadequação no recebimento, estocagem ou guarda de equipamentos e materiais.
Em relação ao superfaturamento, verificou-se que no Contrato TC 0043-EG/2012/0008 houve prorrogação de prazo contratual por meio do segundo termo aditivo, com acréscimo dos itens de administração local e manutenção do canteiro de obras na mesma proporção do que vinha sendo pago mensalmente. Ocorre que tais rubricas já haviam sido inteiramente medidas, apesar da execução de aproximadamente 70% do contrato, o que beneficiou indevidamente a empresa contratada.
Quanto ao adiantamento de pagamentos, como citado para o Contrato TC 0043-EG/2012/0008, observou-se que até maio de 2014 já haviam sido medidos integralmente os valores totais previstos para a administração local e manutenção de canteiros, apesar de realizados aproximadamente 70% do contrato. Assim, as medições de tais rubricas não estão sendo realizadas de forma proporcional às medições, como recomenda a jurisprudência desta Corte de Contas - Acórdãos 1978/2013 e 2622/2013, ambos do Plenário.
Já sobre a escolha de proposta não vantajosa, o Contrato TC 111-EG/2013/0001 promoveu a recontratação de serviços existentes no Contrato TC 043-EG/2012/0008, que haviam sido suprimidos deste último por força de seu 1º Termo Aditivo. Considerando que os contratos tiveram vigências sobrepostas e que foram assinados com as mesmas empresas consorciadas, e mesmo levando em conta a diferença entre datas-bases, tais serviços, se executados no âmbito do TC 043, levariam a economia em torno de R$ 3 milhões.
Assim, em relação ao primeiro e terceiro achados, considera-se pertinente realizar a audiência do gestor do contrato para apresentar razões de justificativa pelos fatos aqui inquinados, bem como a oitiva da Infraero e das empresas contratadas, haja vista a possibilidade de decisão do Tribunal no sentido de intervir na execução dos contratos. Quanto ao segundo achado, considerando os argumentos trazidos por ocasião da manifestação preliminar, considera-se oportuno realizar a oitiva da Infraero e das contratadas, por motivo semelhante ao citado, deixando-se de propor a audiência inicialmente alvitrada. 
Por último, quanto à inadequação no recebimento, estocagem ou guarda de equipamentos e materiais, verificou-se que as pontes de embarque do novo terminal de passageiros foram recebidas no local e encontram-se estocadas no pátio de aeronaves. Em sua manifestação preliminar, a Infraero garantiu que tal situação não trará problemas aos equipamentos, tendo tomado as providências necessárias para sua adequada estocagem. Dessa maneira, considerou-se esclarecido o achado, sendo desnecessário encaminhamento para o assunto.
Entre os benefícios estimados desta fiscalização pode-se mencionar o aprimoramento da gestão dos contratos e da fiscalização das obras, bem como a manutenção da expectativa de controle.
7 - PROPOSTA DE ENCAMINHAMENTO 
Proposta da equipe
Ante todo o exposto, submetem-se os autos à consideração superior, propondo encaminhá-los ao Gabinete do Ministro-Relator, Exmo Sr Weder de Oliveira, no sentido de:
a) realizar, com fulcro no art. 43, inciso II, da Lei 8.443/1992 c/c art. 250, inciso IV do Regimento Interno do TCU, a audiência do Sr. Alexandre Jablonski Philipi (CPF XXX.738.099-XX) , gestor dos Contratos TC 0043-EG/2012/0008 e TC 0111-EG/2013/0001, por:
a.1) promover acréscimo contratual ao TC 0043-EG/2012/0008 nos itens relativos a administração local e manutenção do canteiro de obras, por meio do 2º termo aditivo, fora das hipóteses previstas no art. 65, inciso II, alínea d, da Lei 8.666/93, e em desconformidade com a jurisprudência deste Tribunal de Contas (Acórdãos 3103/2010, 2622/2013 e 1978/2013, todos do Plenário) , que estabelece a necessidade de que os custos destes itens estejam atrelados ao andamento da obra e os seus itens medidos de forma proporcional à execução financeira (achado 3.1) ; e
a.2) permitir a recontratação de serviços no Contrato TC 0111-EG/2013/0001 a preços superiores aos mesmos serviços existentes no TC 0043-EG/2012/0008, e que haviam sido suprimidos deste último em seu 1º termo aditivo, sem esgotar o limite de alteração previsto no art. 65, § 1º, da Lei 8.666/93, levando a contratação menos vantajosa para a Administração Pública, em desacordo com art. 3º da Lei de Licitações (achado 3.3) .
b) promover, com amparo no art. 250, inciso V, do Regimento Interno do TCU, a oitiva da Infraero, do Consórcio Aeroportos Brasil, formado pelas empresas Produman Engenharia S/A, Conenge Construções e Engenharia Ltda e Alves Ribeiro, responsável pelo TC 0043-EG/2012/0008, e do Consórcio Produman/Alves Ribeiro/Conenge-SC, responsável pelo TC 0111-EG/2013/0001, para, no prazo de 15 dias, manifestarem-se a respeito das irregularidades abaixo indicadas, haja vista a possibilidade do Tribunal emitir decisão que venha intervir nos contratos sob sua gestão e execução:
b.1) acréscimo contratual ao TC 0043-EG/2012/0008 nos itens relativos a administração local e manutenção do canteiro de obras, por meio do 2º termo aditivo, fora das hipóteses previstas no art. 65, inciso II, alínea d, da Lei 8.666/93 (achado 3.1) ;
b.2) medição dos itens relativos a administração local e manutenção do canteiro em desconformidade com a jurisprudência deste Tribunal de Contas (Acórdãos 3103/2010, 2622/2013 e 1978/2013, todos do Plenário) , que estabelece a necessidade de que os custos destes itens estejam atrelados ao andamento da obra e os seus itens medidos de forma proporcional à execução financeira, redundando em adiantamento de pagamentos no TC 0043-EG/2012/0008 (achado 3.2) ; e
b.3) recontratação de serviços no Contrato TC 0111-EG/2013/0001 a preços superiores aos mesmos serviços existentes no TC 0043-EG/2012/0008, e que haviam sido suprimidos deste último em seu 1º termo aditivo, sem esgotar o limite de alteração previsto no art. 65, § 1º, da Lei 8.666/93, levando a contratação menos vantajosa para a Administração Pública, em desacordo com art. 3º da Lei de Licitações (achado 3.3) ."
1. Os autos me foram submetidos na mesma data. Em 13/11/2014, determinei a oitiva da Infraero e dos consórcios responsáveis pelos contratos TC 043-EG/2012/0008 e TC 111-EG/2013/0001, solicitando que se pronunciassem quanto às seguintes ocorrências[footnoteRef:3]:  [3:  Peça 30.] 
"Tratam os autos de auditoria realizada na Empresa Brasileira de Infraestrutura Aeroportuária (Infraero) no período de agosto a setembro de 2014.
2.	A fiscalização teve o objetivo de fiscalizar os seguintes objetos, relacionados ao aeroporto de Florianópolis/SC: (i) obras de construção da infraestrutura do novo TPS, pátio de aeronaves, pista de táxi, estacionamento e acesso viário (TC 0043-EG/2012/0008) ; (ii) obras para execução de complementação de serviços de terraplanagem, drenagem, pavimentação e balizamento luminoso do novo complexo terminal (TC 0111-EG/2013/0001) ; (iii) execução dos serviços de engenharia e obras de construção do novo terminal de passageiros, edifícios de apoio, central de utilidades, estação de produção de água de reuso, automação predial e sistemas eletrônicos (TC 0126-EG/2012/0001) .
3.	As principais constatações do trabalho foram:
-	"superfaturamento por pagamento indevido de despesas relativas a atraso na execução da obra;
-	adiantamento de pagamentos;
-	escolha de proposta diferente da mais vantajosa para a Administração em decorrência da existência de jogo de planilha;
-	inadequação no recebimento, estocagem ou guarda de equipamentos e materiais".
4.	Ao tratar do achado 'superfaturamento por pagamento indevido de despesas relativas a atraso na execução da obra', a SecobUrban analisou e concluiu (peça 22) :
"Todavia, da análise desse segundo termo aditivo, observou-se que o seu objeto foi exclusivamente a prorrogação do prazo de execução em 94 (noventa e quatro) dias consecutivos, alterando-se os prazos de execução e vigência para 05/06/2014 e 03/09/2014, respectivamente. Derivado dessa prorrogação, realizou-se alteração no montante do contrato, conforme antes descrito. Como se observa na documentação disponibilizada pela unidade jurisdicionada, os únicos itens contratuais que sofreram acréscimos foram os seguintes: i) 01.06 - Manutenção do Canteiro de Obras; e ii) 01.07 Administração Local.
No que tange à 'Administração Local', a jurisprudência do TCU afirma que, além da discriminação desses custos administrativos como 'diretos', a remuneração deste item seja efetuada com valor proporcional ao verificado na execução financeira realizada da obra, de forma a manter inalterado o valor total previsto a ser pago para remuneração da 'Administração Local' no decorrer da execução do objeto contratado (Acórdão 3103/2010-TCU-Plenário) . A previsão do pagamento pelo item 'Administração Local' proporcionalmente ao andamento das obras civis traz um incentivo para que a contratada realize o serviço dentro do prazo inicialmente previsto.
Nesse mesmo sentido, foi prolatado recentemente o Acórdão 2622/2013-TCU-Plenário, conforme detalhado abaixo:
'220. Sobre isso, é recomendável que os critérios de medição dos custos da administração local estejam atrelados ao andamento da obra e os seus itens medidos de forma proporcional à execução financeira, de forma a resguardar o ritmo programado da obra que não será beneficiada com aditivos de prorrogação de prazo em decorrência de atrasos injustificáveis e a garantir que a obra chegue ao fim juntamente com a medição e o pagamento de 100% da parcela de administração local, conforme entendimento contido no relatório que antecede o Acórdão 2369/2011-TCU-Plenário  (grifo nosso) .'
Entende-se que esse mesmo entendimento é válido para o item "Manutenção do Canteiro de Obras. Caso não existam justificativas plausíveis para a prorrogação do contrato, a empresa estaria sendo beneficiada pelos atrasos por ventura existentes na execução do cronograma de uma obra.
No caso concreto, considera-se, também, que, conforme documentação disponibilizada pela Infraero, a contratada executou com atraso os itens do contrato. A título de exemplo, segue trecho retirado do Memorando n° 1184/GTFL/2014, que trata de novo pedido da contratada para celebração de um terceiro termo aditivo:
'Os serviços com rachão se deram em julho de 2012, com a liberação dos acessos e caminhos de serviços para obra. A partir de setembro de 2012, constata-se o início efetivo do rachão na infraestrutura da obra (...) .
 Os serviços de compactação com solo nas áreas do acesso viário principal, pátio de aeronaves e táxi ECHO poderiam ter sido iniciados em dezembro de 2012, visto que já haviam frentes liberadas, porém o início das atividades ocorreu somente em janeiro de 2013.
 Nos meses de abril e maio de 2013, verifica-se a redução das atividades de aterro com solo em prol da execução de rachão. Consequentemente houve o retardo dos trabalhos com solo e sua execução se deu em períodos com maiores índices de dias impraticáveis, com base em médias históricas. '
   Ademais, ao tratar da execução dos serviços de aterro compactado no período de janeiro a setembro de 2013, a Infraero afirma que 'a estrutura disponibilizada para a execução dos serviços de terraplanagem (aterro compactado) foi deficiente. '
Nesse mesmo sentido, observa-se inclusive que a contratada apresentou novo pleito de aditamento contratual (terceiro termo aditivo) que continha acréscimos nos mesmos itens ora discutidos, contudo a Infraero negou o pedido, afirmando que o consórcio vem apresentando pouco empenho na execução dos serviços de terraplanagem em solo, mesmo em período de tempo seco. " 
5.	Após analisar os comentários do gestor, a SecobUrban considerou que os argumentos apresentados justificariam a prorrogação do prazo contratual por apenas 32 dias, razão pela qual propôs realizar a oitiva da Infraero e do consórcio responsável pelo contrato TC 043-EG/2012/0008 para que se manifestem sobre a irregularidade (peça 22, p. 42-44) .
6.	Adicionalmente, propôs a audiência do gestor do referido contrato, por "autorizar o acréscimo do valor contratual para os itens relativos à Administração Local e Manutenção do Canteiro de Obras em desconformidade com a jurisprudência deste Tribunal de Contas, que estabelece a necessidade de que os custos destes itens estejam atrelados ao andamento da obra e os seus itens medidos de forma proporcional à execução financeira, de forma a se resguardar o ritmo programado da obra que não será beneficiada com aditivos de prorrogação de prazo em decorrência de atrasos injustificáveis" (peça 22, p. 10) .
7.	O achado 'adiantamento de pagamentos' foi assim descrito (peça 22, p. 11-12) :
"No que se refere ao TC 0043-EG/2012/0008, o ofício de requisição nº . 1-473/2014, de 28 de julho de 2014, solicitou, no item 'b.8', os cronogramas físico-financeiros desse ajuste. Em resposta ao referido documento, foram encaminhadas as planilhas eletrônicas de medição desde junho de 2012 (mês 1) até junho de 2014 (mês 25) .
De posse dos dados disponibilizados, constatou-se que as rubricas 'Administração Local' e 'Manutenção do Canteiro de Obras', que totalizavam, em junho/2014, R$ 7.426.000,15 e R$ 1.287.670,80, respectivamente, já se encontravam integralmente pagas, apesar de até o referido mês terem sido desembolsados apenas 68,19% do montante do contrato. Adicionalmente, verificou-se que o valor pago mensalmente para essas rubricas permaneceu fixo (R$ 319.532,54 e R$ 58.336,39, respectivamente) de janeiro/2013 até maio/2014. Por fim, não houve qualquer pagamento nessas contas no mês de junho/2014, visto que os valores previstos como custos diretos já haviam sido completamente pagos.
Acerca do tema, o relatório que fundamentou o Acórdão 2622/2013-TCU-Plenário indica o seguinte:
'220. Sobre isso, é recomendável que os critérios de medição dos custos da administração local estejam atrelados ao andamento da obra e os seus itens medidos de forma proporcional à execução financeira, de forma a resguardar o ritmo programado da obra que não será beneficiada com aditivos de prorrogação de prazo em decorrência de atrasos injustificáveis e a garantir que a obra chegue ao fim juntamente com a medição e o pagamento de 100% da parcela de administração local, conforme entendimento contido no relatório que antecede o Acórdão 2369/2011-TCU-Plenário. (grifo nosso) '
Nota-se que o TCU posiciona-se no sentido de que a medição proporcional ao andamento da obra é uma forma de evitar o pagamento indevido da Administração Local, assegurando a proporcionalidade entre o andamento da obra e o pagamento da parcela de 'Administração Local'.
Entende-se, também, que esse mesmo entendimento é válido para a rubrica 'Manutenção do Canteiro de Obras', de forma que o pagamento deva ser efetuado também de maneira proporcional ao desembolso financeiro realizado.
Ademais, é forçoso lembrar que sobre o tema a própria Infraero já recebeu recomendação para realizar o pagamento das citadas rubricas de maneira proporcional ao andamento da obra. O Acórdão 1978/2013-TCU-Plenário, ao deliberar sobre fiscalização no aeroporto do Galeão, assim se posicionou:
'9.4 recomendar à Infraero, com base no art. 250, inciso III, do Regimento Interno do TCU, que institua, como regra contratual, o pagamento dos serviços relacionados à 'administração local' e à 'manutenção do canteiro de obras' vinculado e proporcional ao andamento físico da obra, tal qual julgado no Acórdão 3103/2010-TCU-Plenário, de modo a tanto estimular a eficiência da contratada como reduzir o risco de pagamentos a maior dessas rubricas, em comparação com os encargos efetivamente incorridos pelo particular.'
De maneira complementar, caso esse entendimento não prosperasse, a empresa seria incentivada a prorrogar o prazo de execução do contrato, já que haveria entrada no fluxo de caixa da empresa sem a respectiva prestação do serviço."
8.	Ao analisar os comentários do gestor, a SecobUrban observou que não haveria, no item 9.1.2 do Acórdão 325/2007-TCU-Plenário, utilizado pela Infraero como fundamento para o critério de medição adotado, determinação para adoção de critério de medição com pagamento mensal das rubricas 'administração local' e 'manutenção de canteiro' (peça 22, p. 44) .
9.	Em vista disso, propôs a realização de oitiva da Infraero e do consórcio responsável pelo contrato TC 043-EG/2012/0008, para que se manifestem sobre a irregularidade (peça 22, p. 44) .
10.	Em relação ao achado 'escolha de proposta diferente da mais vantajosa para a Administração em decorrência da existência de jogo de planilha', a SecobUrban assim o analisou (peça 22, p. 13-15) :
"Em resumo, o confronto dos serviços contratados por meio dos ajustes assinados para a construção das pistas de táxi e pátio de aeronaves, respectivamente TC 043-EG/2012/0008 e TC 111-EG/2013/0001, aponta para a constatação de que a maior parte dos itens do segundo contrato, formada por serviços existentes na planilha do primeiro contrato, poderia ter sido objeto de aditivação a este último, levando em conta que os dois contratos têm como contratado o mesmo consórcio de empresas e que têm vigências sobrepostas, e considerando ainda o respeito aos limites legais da Lei 8.666/93. A citada aditivação representaria economia em torno de R$ 3 milhões de reais.
O contrato TC 043-EG/2012/0008 - Contratação de empresa para execução de serviços de engenharia e obras de terraplenagem, drenagem, pavimentação e balizamento luminoso do novo complexo terminal do Aeroporto Internacional de Florianópolis - Hercílio Luz - foi firmado em 17/5/2012 pelo valor global de R$ 117.139.181,91, com data-base de novembro de 2011, no regime de empreitada por preços unitários. Como contratado figurou o Consórcio Aeroportos do Brasil, formado pela Produman Engenharia S/A, Conenge Construções e Engenharia Ltda. e Alves Ribeiro S.A.
Foi alterado por meio de dois termos aditivos. O primeiro, de 21/3/2013, realizou supressões de serviços no montante de R$ 14.954.402,35 e acréscimos de R$ 20.814.377,92, alterando o valor global da avença para R$ 122.999.157,48. Justificou-se à época pela "necessidade de revisar os serviços e as quantidades do Contrato, motivados pela revisão dos Projetos de Geotécnica e de Terraplenagem, uma vez que o projeto de terraplenagem licitado se tornou inexequível e a solução técnica definida em projeto apresentou-se incompatível, e pela adequação dos serviços e quantidades da execução de um caminho de serviço e infraestrutura básica através do loteamento Santos Dumont, atendendo ao pedido da comunidade vizinha ao sítio aeroportuário e solicitado pela Prefeitura Municipal de Florianópolis para minimizar o impacto e riscos do fluxo de veículos, conforme informado por meio dos pareceres do fiscal operacional e do gestor, Parecer Técnico do Gestor e da Fiscalização de 23/01/2013.
Já a segunda modificação ocorreu em 5/3/2014, operando acréscimos de serviços, exclusivamente 'Manutenção do Canteiro de Obras' e 'Administração Local', com impacto de R$ 1.172.912,77. Assim, o valor global contratual passou para R$ 124.172.070,25. Foi acrescido também prazo complementar de 94 dias, alterando os prazos de término de execução e vigência para 5/6/2014 e 3/9/2014
Em termos quantitativos, percebe-se então que as supressões realizadas no TC 043-EG/2012/0008 atingiram o percentual de 12,77% de seu valor inicial, enquanto os acréscimos, no montante total de R$ 21.987.290,69, representaram 18,77% do valor inicial contratado. Assim, as alterações realizadas mantiveram-se dentro dos limites do art. 65, § 1º, da Lei 8.666/93 e consentâneas com a jurisprudência do TCU - Acórdão 749/2010-TCU-Plenário.
As alterações também não alteraram significativamente o equilíbrio econômico-financeiro do contrato. O desconto inicial oferecido em relação ao orçamento de referência da Infraero atingiu o expressivo valor de 27,48%. Após as alterações, e considerando como preços de referência para os três novos únicos serviços incluídos no contrato os respectivos valores contratados, por serem itens de baixíssima relevância, houve decréscimo de 0,9% no desconto, passando para 26,58%.
Em termos qualitativos, as supressões concentraram-se em serviços de fornecimento e transporte de material de 1ª categoria, execução de aterros, fornecimento e transporte de brita, execução de base em brita, execução de concreto betuminoso usinado a quente e alguns serviços de instalações elétricas. Já os acréscimos ocorreram, em sua maioria, em serviços de fornecimento e transporte de rachão, execução de fundação de aterro em rachão e escavação, carga e transporte de solo compressível.
O contrato posterior, TC 111-EG/2013/0001 - Contratação de empresa para execução de complementação de serviços da obra de terraplenagem, drenagem, pavimentação e balizamento luminoso do no complexo terminal do Aeroporto Internacional de Florianópolis - Hercílio Luz - foi firmado em 30/9/2013 pelo valor global de R$ 24.990.000,00, com data-base de agosto de 2013, também no regime de empreitada por preços unitários. Como contratado figurou o Consórcio Produman/Alves Ribeiro/Conenge-SC, formado pelas empresas Produman Engenharia S/A, Alves Ribeiro S.A. e Conenge-SC Construções e Engenharia Ltda, mesmas integrantes do Consórcio Aeroportos do Brasil, responsável pelo contrato TC 043-EG/2012/0008. Observa-se que a vigência dessa nova avença, foi iniciada ainda com o contrato anterior em execução.
A planilha orçamentária desse novo contrato contemplou 183 serviços. Desse conjunto, pode-se identificar 23 serviços que foram considerados como não existentes no contrato anterior. Figuram nesse rol algumas rubricas que, ainda que presentes na planilha do TC 043, podem ser avaliadas como exclusivas do novo contrato, tais como mobilização e desmobilização de pessoal e equipamentos, algumas construções do canteiro de obras, sua manutenção e administração local. A planilha 1, à próxima página, apresenta o resultado de tal avaliação. Esses 23 serviços representam R$ 2.561.821,42 do TC 111, ou 10,25% do total contratado. Assim, verifica-se que os outros 160 serviços, ou 87% da planilha, já existiam no contrato pregresso.
A citada planilha também mostra que boa parte dos serviços recontratados foram suprimidos do contrato TC 043 por meio de seu 1º termo aditivo. Em valores totais, considerando os quantitativos desses serviços no novo contrato, obtém-se R$ 12.235.928,24. Ocorre que, tais quantitativos de serviços, no TC 043, importavam o valor de R$ 8.824.679,70, como pode ser visto adiante, ao final da planilha 2. Assim, ainda que haja lapso temporal de um ano e nove meses entre as duas datas-bases, caso tais serviços não tivessem sido suprimidos da planilha original do TC 043, sendo executados nesse contrato, que frise-se, ainda estava vigente, representariam economia em torno de R$ 3 milhões.
Há que se comentar também que alguns serviços foram suprimidos do TC 043 e recontratados no TC 111 com quantidades superiores. O valor monetário da diferença desses quantitativos de serviços, somado ao valor dos demais serviços do TC 111 que já existiam no TC 043, atingem o montante de R$ 10.193.239,49.
Como já citado, os acréscimos ao TC 043 representaram 18,77% do valor inicial contratado. Haveria então margem para 6,23% de acréscimos, até o limite de 25% da Lei 8.666/93, o que representa R$ 7.297.504,79. Dessa maneira, boa parte dos serviços que atingiram o montante de R$ 10.193.239,49 no contrato TC 111 poderia ter sido executada por meio do contrato TC 043."
11.	Após analisar a manifestação do gestor concernente a esse achado, a SecobUrban concluiu que não foram apresentadas novas alegações acerca da supressão de serviços no TC 043 e de sua inclusão no TC 111 (peça 22, p. 44-45) . 
12.	Em vista disso, propôs a oitiva da Infraero e do consórcio responsável pelo contrato TC 111-EG/2013/0001 acerca das irregularidades, bem como a realização de audiência do gestor dos contratos TC 043-EG/2012/0008 e TC 111-EG/2013/0001 por haver permitido, "como gestor dos Contratos TC 043-EG/2012/0008 e TC 111-EG/2013/0001, a recontratação de serviços no Contrato TC 0111 a preços superiores aos mesmos serviços existentes no TC 043 e que haviam sido suprimidos desse último, levando a um possível prejuízo em torno de R$ 3 milhões" (peça 22, p. 27) .
13.	Por último, quanto à inadequação no recebimento, estocagem ou guarda de equipamentos e materiais, a unidade técnica verificou que as pontes de embarque do novo terminal de passageiros foram recebidas no local e encontram-se estocadas no pátio de aeronaves. 
14.	Em sua manifestação preliminar, a Infraero garantiu que tal situação não traria problemas aos equipamentos, tendo tomado as providências necessárias para sua adequada estocagem. Diante disso, a unidade técnica considerou dirimidas as dúvidas e desnecessária a proposição de encaminhamento para o assunto.
II
15.	Em caráter liminar, acompanho as análises e conclusões da SecobUrban, razão pela qual determino a realização das oitivas da Infraero e dos consórcios responsáveis pelos contratos  TC 043-EG/2012/0008 e TC 111-EG/2013/0001, conforme o caso, acerca das evidências de irregularidades identificadas, com fulcro no art. 250, V, do RI/TCU, alertando o consórcio quanto à possibilidade de o Tribunal determinar a adoção de providências no sentido de anular atos administrativos em seu desfavor, caso não seja apresentada manifestação ou esta não seja acolhida.
16.	Considerando que o acolhimento das manifestações pode levar ao afastamento das imputações de irregularidades, deixo de realizar as audiências do responsável nesta etapa processual, medida esta que pode ser adotada em momento posterior, caso ainda remanesçam irregularidades com gravidade suficiente a ensejar-lhe a aplicação de multa.
17.	Determino, ainda, à SecobUrban que, nos ofícios de notificação, detalhe o teor da oitiva segundo o que considerar imprescindível à melhor elaboração dos esclarecimentos e à obtenção das informações necessárias à sua análise e à decisão do Tribunal."
1. Nesta etapa processual, a Secretaria de Fiscalização de Infraestrutura Rodoviária e de Aviação Civil (SeinfraRodoviaAviação) me submete instrução, exarada em 3/8/2021, contendo seu exame sobre as oitivas determinadas[footnoteRef:4]: [4:  Peça 124.] 
"INTRODUÇÃO
1. Trata-se de auditoria realizada na Empresa Brasileira de Infraestrutura Aeroportuária (Infraero) , no período de agosto a setembro de 2014, com objetivo de fiscalizar os seguintes objetos, relacionados ao Aeroporto Internacional de Florianópolis/SC - Hercílio Luz (SBFL) : (i) as obras de construção de infraestrutura do novo terminal de passageiros (TPS) , pátio de aeronaves, pista de táxi, estacionamento e acesso viário (TC 043-EG/2012/0008) ; (ii) obras de execução de complementação de serviços de terraplanagem, drenagem, pavimentação e balizamento luminoso do novo complexo terminal (TC 111-EG/2013/0001) ; e (iii) execução dos serviços de engenharia e obras de construção do novo terminal de passageiros, edifícios de apoio, central de utilidades, estação de produção de água de reuso, automação predial e sistemas eletrônicos (TC 126-EG/2012/001) .
2. Os achados de auditoria foram, conforme relatório de fiscalização à peça 22: superfaturamento por pagamento indevido de despesas relativas a atraso na execução da obra, no montante de R$ 1.172.912,77 (data-base: novembro/2011) , equivalente a 1,00% do valor do contrato TC 043-EG/2012/0008 (achado 3.1) ; o adiantamento de pagamentos no contrato TC 043-EG/2012/0008 (achado 3.2) ; a escolha de proposta diferente da mais vantajosa para a Administração em decorrência da existência de jogo de planilha, detectada nos contratos TC 043-EG/2012/0008 e 111-EG/2013/0001 (achado 3.3) ; e a inadequação no recebimento, estocagem ou guarda de equipamentos e materiais, detectada no contrato TC 126-EG/2012/001, irregularidade esclarecida pela Infarero (achado 3.4) . 
HISTÓRICO
3.  Em 13/11/2014, por meio de Despacho (peça 30) , o Ministro Relator Weder de Oliveira determinou a oitiva da Infraero e dos consórcios responsáveis pelos contratos TC 043-EG/2012/0008 e TC 111-EG/2013/0001, solicitando que se pronunciassem quanto às seguintes ocorrências: 
Quanto ao contrato TC 043-EG/2012/0008: 
a) acréscimo contratual nos itens relativos a administração local e manutenção do canteiro de obras, por meio do 2º termo aditivo, fora das hipóteses previstas no art. 65, inciso II, alínea d, da Lei 8.666/93 (achado 3.1) ; 
b) medição dos itens relativos a administração local e manutenção do canteiro em desconformidade com a jurisprudência deste Tribunal de Contas (Acórdãos 3103/2010, 2622/2013 e 1978/2013, todos do Plenário) , que estabelece a necessidade de que os custos destes itens estejam atrelados ao andamento da obra e os seus itens medidos de forma proporcional à execução financeira, redundando em adiantamento de pagamentos no TC 0043-EG/2012/0008 (achado 3.2) . 
Quanto ao contrato TC 111-EG/2013/0001: 
a) recontratação de serviços a preços superiores aos mesmos serviços existentes no TC 0043-EG/2012/0008, e que haviam sido suprimidos deste último em seu 1º termo aditivo, sem esgotar o limite de alteração previsto no art. 65, § 1º, da Lei 8.666/93, levando a contratação menos vantajosa para a Administração Pública, em desacordo com art. 3º da Lei de Licitações (achado 3.3) . 
4. Em 8/12/2014, por meio do Ofício 10411/PRAI (CPAAE) /2014-R, a Infraero encaminhou a resposta à oitiva (peça 40) . A resposta do Consórcio Aeroportos do Brasil consta na peça 53. 
5. Instrução da extinta SeinfraAeroTelecom propôs a realização de nova oitiva da Infraero e Consórcios, nos seguintes termos (peça 54) :
a) encaminhe toda a documentação (memorandos, correspondências, pareceres jurídicos etc.) referente ao pleito e aprovação do 2º Termo Aditivo do contrato TC 043-EG/2012/0008; 
b) encaminhe informações atualizadas, com a respectiva documentação comprobatória, que esclareçam qual a atual situação do contrato TC 043-EG/2012/0008 e encaminhe os respectivos boletins de medição. Em caso de o contrato encontrar-se rescindido ou concluído, encaminhe também o termo de recebimento definitivo; e 
c) encaminhe toda a documentação (memorandos, correspondências, pareceres jurídicos etc.) referente ao pleito e aprovação do 1º Termo Aditivo do contrato TC 043-EG/2012/0008, os orçamentos de referência e os orçamentos das propostas vencedoras, com as respectivas composições analíticas de preços unitários (CAPU's) , relativos às licitações que deram origem aos contratos TC 043-EG/2012/0008 e TC 111-EG/2013/0001.
6. Em 29/9/2016, mediante Ofício n. 3484/PRAI (AIOC) /2016, a Infraero encaminhou a resposta à oitiva (peça 58) .
7. Após análise da documentação enviada, a extinta SeinfraAeroTelecom propôs a realização de diligência à Infraero, nos seguintes termos (peça 59) :
a) apresente a Ordem de Serviço referente ao contrato TC 0043-EG/2012/0008 assim como a identificação (nome, CPF e função) dos responsáveis pela sua emissão; 
b) apresente justificativas e/ou informações complementares acerca dos motivos da Ordem de Serviço ter sido emitida antes da obtenção regular das licenças ambientais; 
c) apresente a Licença de Instalação relativa às obras do contrato TC 0043-EG/2012/0008; 
d) apresente o protocolo de solicitação da Autorização de Corte de Vegetação (AuC nº 327/2012) e da Licença de Instalação junto à FATMA/SC; 
e) apresente os registros no diário de obras, no período dos dias 12/6/2012 a 19/6/2012, que relatem a interferência do atraso na emissão da Autorização de Corte no cronograma de execução da obra; 
f) apresente os registros no diário de obras que relatem a interferência da realização dos serviços de corte da vegetação de grande porte no cronograma de execução da obra durante os 27 (vinte e sete) dias descritos no Parecer do Gestor acerca do 2º Termo Aditivo; 
g) apresente os registros no diário de obras, no período dos dias 11/7/2012 a 13/8/2012, que relatem a interferência da interrupção de acesso de veículos pesados à obra no cronograma de execução dos serviços; 
h) apresente uma metodologia de cálculo que demonstre a relação entre o acréscimo de quantidades e o respectivo prazo, referente à dilatação de prazo concedida em face dos quantitativos e serviços adicionados no 1º Termo Aditivo ao contrato; 
i) apresente a documentação que descreve a metodologia de medição para as rubricas Administração Local e Manutenção do Canteiro de Obras (edital da licitação, caderno de Especificações Técnicas (ET) ) , assim como a identificação dos responsáveis pela aprovação destes documentos dentro da Infraero (Nome e CPF) ; e 
j) apresente a ata de recebimento e julgamento da documentação de habilitação e a ata de recebimento e julgamento das propostas, ambas referentes ao RDC 07/DALC/SBFL/2013. 
8. Em 6/12/2016, mediante Ofício n. 4284/PRAI (AIOC) /2016, a estatal apresentou sua resposta ao ofício de diligência (peça 64) . 
9. Como consta na instrução à peça 68, esta unidade técnica verificou que foram publicados no Diário Oficial da União os termos de distrato dos contratos 043-EG/2012/0008 e 111-EG/2013/0001 (peças 66 e 67) e diante disso entendeu por bem, antes de avaliar os documentos enviados pela Infraero, solicitar todos os documentos atinentes aos referidos termos de distrato:
a) com fundamento no art. 157 do Regimento Interno do TCU, e nas delegações de competência conferidas pelo inciso II do art. 1º da Portaria-MINS-WDO n. 7, de 1/7/2014, c/c inciso I do art. 2º da Portaria-SeinfraRodoviaAviação n.1, de 17/5/2019, diligenciar à Infraero para que, no prazo de quinze dias, remeta toda a documentação (memorandos, correspondências, pareceres jurídicos, memória de cálculo do encontro de contas etc.) referente aos termos de distrato dos contratos 043-EG/2012/0008 e 111-EG/2013/0001.
10. Em 11/5/2020, mediante Ofício N. SEDE-OFI-2020/01221, a Infraero encaminhou sua resposta e anexos (peças 72-75) .
11. Após análise da documentação enviada, e verificando que a mídia digital fornecida pela Infraero em anexo à peça 58 não foi localizada, esta unidade técnica propôs nova realização de diligência à Infraero, nos seguintes termos (peça 78) :
... encaminhe as seguintes informações:
a) toda a documentação (memorandos, correspondências, pareceres jurídicos etc.) referente ao pleito e aprovação do 1º Termo Aditivo do contrato TC 043-EG/2012/0008, os orçamentos de referência e os orçamentos das propostas vencedoras, com as respectivas composições analíticas de preços unitários (CAPU's) , relativos às licitações que deram origem aos contratos TC 043-EG/2012/0008 e TC 111-EG/2013/0001; 
b) toda a documentação (memorandos, correspondências, pareceres jurídicos etc.) referente ao pleito e aprovação do 2º Termo Aditivo do contrato TC 043-EG/2012/0008; 
c) todos os boletins de medição dos contratos TC 043-EG/2012/0008 e TC 111-EG/2013/0001.
12. A presente instrução tem como objetivo analisar a oitivas da Infraero e do Consórcio, oriundas do Despacho do Ministro Relator Weder de Oliveira à peça 30, ante os indícios de irregularidades apontadas no relatório de fiscalização 473/2014 (peça 22) .
EXAME TÉCNICO
I. Superfaturamento por pagamento indevido de despesas relativas a atraso na execução da obra, no montante de R$ 1.172.912,77 (data-base: novembro/2011) , equivalente a 1,00% do valor do contrato TC 043-EG/2012/0008 (achado 3.1) 
13. A equipe de auditoria apontou inicialmente que a Infraero adotou critério de medição em desacordo com precedentes do TCU para os itens "administração local" e "manutenção do canteiro de obras", levando à concessão indevida de termo aditivo no valor de R$ 1.172.912,77 (novembro/2011) para aumentar o quantitativo dos referidos itens, em função de acréscimo de prazo da execução das obras objeto do contrato 043-EG/2012/0008.
14. Após a análise dos comentários do gestor, enviados por meio do Ofício n. 8885/PRAI (CPAAE) /2014 (peça 8) , ficou consignado no Relatório de Auditoria a aceitação parcial dos argumentos apresentados, que com razoabilidade justificaram a prorrogação do prazo contratual por apenas 32 dias (peça 22) .
15. A estimativa de potencial prejuízo ao erário foi ajustada para o valor de R$ 773.623,32 (novembro/2011) .
16. Em resposta à oitiva quanto a esse ponto, a Infraero apresentou seus argumentos à peça 40.
I.1 Manifestação da Infraero
17. Esclareceu que o acréscimo nos itens relativos a administração local e manutenção do canteiro de obras no TC 043-EG/2012/0008, quando da celebração do 2º termo aditivo, se deu em virtude do acréscimo de prazo por causa do atraso na emissão da autorização de corte de vegetação, pelas restrições de acesso de veículos pesados à obra exigidas pela comunidade local e pelo acréscimo de serviços devido às adequações do projeto de geotecnia e terraplanagem, conforme já exposto no Memorando n. 1614/GTFL/2014-R (peça 8, p. 3-8) .
18. A estatal entendeu que a contratada não poderia ser penalizada com a não remuneração das despesas de "administração local" e "manutenção do canteiro de obras" nos meses em que houve atrasos aos quais não deu causa, sob o risco de ocorrer o desequilíbrio econômico-financeiro da avença.
I.2 Manifestação do Consórcio Aeroportos do Brasil
19. O Consórcio Aeroportos do Brasil apresentou sua resposta à peça 53, após uma solicitação de prorrogação de prazo (peça 39) .
20. Argumentou que não houve irregularidade alguma no caso concreto, tendo em vista que o acréscimo no valor do contrato para as rubricas "Administração local" e "Manutenção do canteiro de obras" foi consequência de fatos e circunstâncias alheias à vontade do contratado, não sendo possível imputar-lhe a responsabilidade da prorrogação da vigência contratual e, por conseguinte, dos dispêndios alusivos aos itens citados.
21. Alegou que o contratado não foi beneficiado com aditivos por prorrogação de prazo em decorrência de atrasos, haja vista que não foi responsável por atraso algum, sendo inclusive, prejudicado com o alongamento da vigência contratual, sobrecarregando a sua administração central, inviabilizando o desenvolvimento de novos negócios e postergando o incremento de seu acervo técnico operacional.
22. Sintetizou que o processo administrativo que deu origem ao termo aditivo em tela constatou a ocorrência de fatos e circunstâncias não imputáveis ao contratado, o que justificou a prorrogação do contrato e a necessidade de seu reequilíbrio econômico-financeiro, por meio do acréscimo das rubricas "Administração local" e "Manutenção do canteiro de obras".
23. Em 20/9/2012, o contratado enviou à Infraero uma carta informando sobre os impactos dos atrasos na obra - AF-SM-50 (peça 53, p. 94-96) . Esses mesmos problemas foram reiterados na carta AF-SM-77 (peça 53, p. 97-98) e AF-SM-89 (peça 53, p.100-105) , quando foi solicitado o primeiro termo aditivo, justificado pelos seguintes motivos, dentre outros: a) atraso na liberação da licença ambiental; b) restrição de acesso de caminhões com materiais ao local da obra pelas ruas do Bairro dos Carianos; c) alteração do projeto executivo de terraplanagem, para adequar a solução de suporte do subleito; d) estudo e aprovação de novas jazidas de solos, pois as indicadas no Projeto Executivo estavam exauridas; e) atraso na liberação pelo Instituto do Patrimônio Histórico e Artístico Nacional (Iphan) das áreas de bota fora e canteiro (peça 53, p. 87-209) .
I.2.1 Atraso na autorização do órgão ambiental e do Iphan para liberação de áreas para o bota-fora e para o canteiro de obras
24. O consórcio alegou que todos os serviços necessitavam parecer da extinta Fundação de Amparo à Tecnologia e ao Meio Ambiente (Fatma) , atual Instituto do Meio Ambiente de Santa Catarina (Ima) e do Iphan para liberação das áreas para bota-fora e canteiro de obras. As áreas previstas inicialmente para depósito de bota-fora não haviam sido liberadas até 22/11/2012, quando a Infraero emitiu a primeira Liberação de serviços, a de n. 041 (peça 53, p. 87) e entregou ao contratado somente em 21/12/2012.
25. Nesse ínterim, os materiais provenientes das escavações estavam sendo depositados provisoriamente ao lado das obras como bota-espera e, posteriormente levados ao bota-fora definitivo, o que causou retrabalho e mais custos.
26. O atraso na liberação do Iphan gerou perda de produtividade na execução do caminho de serviço, pois não foi possível a execução contínua das escavações / aterro com rachão, causou retrabalho devido a utilização de bota-espera e impossibilitou o acesso ao canteiro de obras.
27. Devido ao atraso na autorização, o contratado se viu obrigado a realizar atividades nas demais frentes de obra, o que levou a ter um custo maior nas atividades, ou seja, uso de mais recursos pelo consórcio para faturar conforme o previsto, mesmo diante destas restrições.
I.2.2. Restrição de acesso de caminhões com materiais ao local da obra pelas ruas do Bairro do Carianos.
28. Segundo o consórcio, o caminho indicado pela Infraero para o tráfego de caminhões relacionados à obra era a Rua Vereador Oswaldo Bittencourt, localizada no Bairro Carianos.
29. Para acesso ao canteiro de obras era necessário passar pela Rua do Aviador, que estava apenas projetada e precisava ser melhorada visando atender à vontade da população local e diminuir o impacto social negativo no bairro.
30. Para adequar a via ao fluxo de veículos pesados foram realizados os seguintes serviços, autorizados pela contratante: raspagem e limpeza do terreno com largura de 10m; reforço do subleito, com aplicação de um forro de rachão e bica corrida; pavimentação com concreto betuminoso usinado a quente (CBUQ) , extensão de 320m; drenagem fluvial com tubo de concreto diâmetro 800mm, extensão 320m.
31. O consórcio alegou que o tempo despendido para a realização destes serviços impactou o ritmo da execução do contrato, obrigando a uma reorganização e replanejamento do andamento da obra.
I.2.3 Alteração do projeto executivo de terraplanagem, para adequar a solução de suporte do subleito
32. O consórcio aduz que, de acordo com o Relatório de Auditoria, a prorrogação de 32 dias no prazo contratual e o devido acréscimo proporcional estava suficientemente justificada pelos equívocos encontrados no projeto executivo pelo contratado ao iniciar as obras.
33. A necessidade de revisão do projeto teria levado, no entender do consórcio, a um aumento no volume dos serviços de escavação de solo mole e aterro com rachão, obrigando a um atraso na construção do caminho de serviço que permitiria o acesso às zonas de trabalho de serviços que compunham o caminho crítico da obra - construção das táxis D, E e pátio de aeronaves -, gerando atraso no cronograma físico-financeiro.
34. Em relação ao questionamento do TCU quanto ao atraso no início dos serviços de rachão, o consórcio explicou a necessidade de evidenciar que nesse período, que seria de junho a outubro de 2012, as equipes de terraplanagem foram mobilizadas para construir o novo acesso à obra pela Rua do Aviador. Como os serviços de rachão só foram formalizados por ocasião do termo aditivo 01, assinado em 21/3/2013, não aparecem quantificadas nas medições mensais.
35. Esclareceu que os trabalhos de escavação de solo mole e aterro com rachão foram iniciados em 26/6/2012 (peça 53, p. 222) . Em 9/7/2012, os serviços foram paralisados pela Infraero para esclarecimento da metodologia a implementar face aos solos moles encontrados (peça 53, p. 221) .
36.  Em 16/7/2012, ocorreu a primeira visita da projetista, onde foram solicitados vários ensaios utilizando diferentes espessuras de rachão. Em 31/7/2012, foram reiniciados os trabalhos de escavação e aterro com rachão no caminho de acesso à obra (peça 53, p. 220) , com ritmo reduzido, pois não existia percurso para os caminhões com rachão chegarem à obra. Assim mesmo foram produzidos 12.681,54m3 de rachão (peça 53, p. 226-228) . Em 4/9/2012, foram realizados novos testes de campo com a projetista para definição da solução para estabilização do solo. O consórcio afirma que, após a conclusão do acesso à obra pela Rua do Aviador, o serviço de aterro com rachão teve um aumento na sua produtividade, chegando a 23.834m3 (peça 53, p. 229-231) .
37. Registrou que não era possível a execução de aterro com solo nos dias de chuva e nos dias subsequentes, até que a camada anterior de solo ficasse seca e permitisse a circulação de equipamentos pesados. Normalmente eram necessários três dias após as chuvas para que houvesse condições ideais para a continuidade dos serviços.
38. Em dezembro/2012 choveu nos dias 2, 11 e 15, o que tornou impraticável a execução de aterro com solo nos dias 3, 4, 5, 12, 13, 14, 16, 17 e 18 (peça 53, p. 217-219) . Os dias 22 a 31 foram compensados por meio de acordo com o Sindicato durante a desmobilização da greve por ser época festiva (Natal e Ano Novo) , o que indicou que não houve uma única semana propícia à execução, o que levou o consórcio a manter suas equipes nos serviços de aterro com areia e rachão, que eram atividades compatíveis com pluviosidade. Também, no mês de dezembro, foram realizados trechos experimentais de aterro para aprovação da metodologia junto à fiscalização.
39. O consórcio questionou a afirmação do TCU de que nos meses de abril e maio/2013 houve redução dos meios no aterro em solo em prol do rachão. A produção de rachão foi de: 21.800m3 (janeiro/2013) ; 25.879m3 (fevereiro/2013) ; 27.926m3 (março/2013) ; 22.053m3 (abril/2013) ; 20.532m3 (maio/2013) . Como não houve aumento de produção nos meses de abril e maio, argumentou que os recursos alocados à execução do aterro com rachão foram mantidos, considerando que essa atividade não era susceptível à pluviosidade.
40. Contrariou a Infraero, que por meio do Memorando 1184/GTFL/2014 mencionado no Relatório de Auditoria, afirmou que a estrutura para execução dos serviços de terraplanagem foi insuficiente, o que, no entender do consórcio, foi utilizado pela estatal para imputar a responsabilidade do atraso ao Contratado. Alegou que a estrutura disponibilizada era suficiente, porém não conseguiu obter sua produtividade máxima devido às condições atmosféricas adversas à atividade de aterro compactado pelo método do Proctor modificado. Justificou que, sempre que possível, foram mantidas frentes de trabalho separadas para garantir a segurança na circulação do elevado fluxo de caminhões e assim manter o rendimento pleno dos equipamentos de espalhamento e compactação do solo. 
41. O consórcio afirma que protocolou junto à Infraero, mediante AF-SM-89 (peça 53, p. 100-105) , o pedido de ressarcimento pela ociosidade dos meios existentes em obra (equipamentos e mão-de-obra) , destinados aos aterros compactados. Constatou que apesar de haver disponibilidade dos meios, a técnica de aterro não estava ajustada ao regime pluviométrico da região, não permitindo a eficaz utilização dos equipamentos e mão de obra.
42. Destacou que o caminho crítico da obra era a construção da pista de taxiway, que estava parada aguardando a revisão do projeto executivo. A sequência dos serviços envolvia troca de solos por rachão, aterro compactado, drenagem corrente, drenagem de pavimento, sub-base em brita graduada, base em brita graduada tratada com cimento (BGTC) , camada intermediária antirreflexão de trincas (Sami) , pavimentação em CBUQ, balizamento noturno e sinalização. O tempo necessário para a execução de todas as atividades era de dezesseis meses, o que implicaria que o limite de prazo para início das atividades na Pista de Táxiway seria 30/11/2012, caso contrário seria impossível a conclusão da obra dentro do prazo (peça 53, p. 94-96) .
I.2.4 Estudo e aprovação de novas jazidas de solos, pois as indicadas no Projeto Executivo estavam exauridas
43. O consórcio afirma que em 29/8/2012 foi enviada à Infraero a correspondência AF-SM-37, onde relatava a situação das jazidas de solos apresentadas no documento "Estudo de jazidas", concluindo que a jazida Comércio de Minerais Moirá, considerada pela estatal no Edital, não reunia condições legais nem tinha quantidade suficiente para o atendimento da obra, com agravante de que no local estava em construção um empreendimento de loteamento.
44. O Consórcio concentrou suas equipes na escavação de solo mole e aterro com rachão no caminho de serviço, numa tentativa de chegar às atividades críticas o mais rápido possível, o que ocorreu em setembro/2012. Apesar do cumprimento do cronograma financeiro até outubro/2012, os trabalhos desenvolvidos fora do caminho crítico geraram um atraso irrecuperável no cronograma físico-financeiro a partir de novembro/2012.
45. O projeto inicial previa a construção de um caminho de serviço para acesso às frentes de serviço críticas, ou seja, as pistas de táxi D, E e o pátio de aeronaves. A previsão era a necessidade de substituição de solo mole por rachão na extensão de 650m nesse caminho de serviço. Entretanto, devido às falhas do projeto, a fiscalização definiu a substituição em toda a extensão, ou seja, 2.600m.
46.  Segundo o consórcio, em 7/12/2012, foi proposta como alternativa a jazida OM Juncks, que estava na lista de "Estudos da Infraero', cuja distância média de transporte (DMT) era de 38,38km, superior aos 30km previstos em contrato. Essa situação foi regularizada contratualmente na formalização do primeiro termo aditivo em 21/3/2013.
47. Acrescenta que, embora tenha havido equivalência financeira entre o previsto e o realizado, conforme apontado no Relatório de Auditoria, não significa dizer que não houve impacto no tempo de execução contratual. Foi necessário restabelecer o ordenamento dos serviços e foram atacadas frentes não previstas inicialmente para aquela fase da obra. 
Tabela 1 - Resumo dos serviços a acrescentar ao contrato
	Item
	Planilha anexa
	Discriminação
	Valores (R$) 

	A
	AD03_rev1
	Execução do caminho de acesso à obra, pela Rua do Aviador
	1.019.911,06

	B
	AD10
	Transporte de material de jazida
	4.843.567,85

	C
	AD01
	Remanejamento de BSTC Ø 0,80m - PA -2, entre as estadas 24 e 29+10, no caminho de serviço
	56.151,15

	D
	AD05
	Execução de caminhos de acesso ao bota-fora
	582.276,85

	E
	AD09
	Escavação de valeta trapezoidal para o lançamento da vala de amortecimento sul e para rebaixamento do nível do lençol freático
	130.019,10

	F
	AD11
	Aterro complementar para construção de canteiro de obras
	285.948,85

			Total
	6.915.847,86

 Fonte: peça 53, p. 17
48. Pontuou que o Relatório de Auditoria não considerou o sobrecusto nas atividades e a necessidade do uso de mais recursos para faturar conforme o previsto, mesmo diante de fatores que atrasaram o cronograma físico da obra e a tornaram mais custosa, conforme correspondências, relatórios e planilhas (peça 53, p. 94-218) .
49. De acordo com o consórcio, todas as circunstâncias que motivaram a celebração do 2º Termo aditivo à avença teriam sido devidamente documentadas e reconhecidas pela Administração. Nesse condão, causou surpresa os argumentos utilizados pela estatal no Memorando 1184/GTFL/2014 para negar uma nova alteração contratual para adequação do projeto à realidade de campo identificada na obra.
50. Diante do exposto, o consórcio entende que não deve ser responsabilizado pelo superfaturamento em questão porque: as jazidas de solos indicadas no projeto executivo estavam exauridas; as áreas de bota fora e canteiro não estavam liberadas apesar de ter sido dada a ordem de início de serviço; a licença ambiental não foi concedida tempestivamente; o projeto executivo estava inadequado à realidade do leito e subleito do local da obra; e o trajeto de acesso à obra consignado no projeto não estava liberado para caminhões.
I.3 Análise
51. Inicialmente cabe destacar que a equipe de auditoria já tinha acatado a alteração do prazo por 32 dias motivado pelas adequações no projeto de geotecnia e terraplanagem, que interferiram diretamente no objeto do contrato e motivaram a promoção do primeiro termo aditivo ao contrato (peça 22, p. 43) .
52. Os demais motivos expostos pela Infraero e o consórcio - atraso na emissão da autorização de corte de vegetação, restrições de acesso de veículos pesados à obra exigidas pela comunidade local, atraso na autorização do órgão ambiental e do Iphan para liberação de áreas para o bota-fora e para o canteiro de obras - apresentam potencial risco de causar atrasos nos serviços subsequentes e nas áreas impedidas, bem como, de impactar o prazo total da obra e já tinham sido apresentados e analisados pela equipe de auditoria. Ademais, tais motivos foram de fato provocados pela Infraero sem a participação do consórcio. Entretanto, não basta por si só que a estatal tenha falhado em cumprir com suas obrigações contratuais para implicar em acréscimo de prazo contratual, é imperativo que exista uma relação de causalidade entre a conduta da estatal e o atraso no cumprimento dos deveres do particular, conforme se extrai do art. 57, §1º, inciso VI da Lei de Licitações. A materialização desses riscos e falhas da estatal restaria evidenciada pelo atraso na obra no período em que esses impedimentos ocorreram. 
53. Conforme exposto de forma reiterada pelo consórcio, a execução da obra foi replanejada em consequência desses problemas e conforme demonstrado na análise realizada pela equipe de auditoria, durante o período em que tais problemas ocorreram não houve atrasos na execução da obra, demonstrados pelos valores executados ante aos previstos para o período.
54. Diferentemente do defendido pelo consórcio, tal análise não é simplista, constitui-se uma técnica de gerenciamento de projetos denominada gerenciamento do valor agregado, tendo sido aplicada no acompanhamento da execução contratual pela Infraero, conforme será exposto a seguir. 
55. Para evidenciar a técnica empregada pela equipe de fiscalização será usado como base o PMBOK Guide elaborado pelo Project Management Institute - PMI. 
56. O PMI é a principal associação profissional sem fins lucrativos para profissão de gerenciamento de projetos. Sua atuação envolve a certificação, desenvolvimento de padrões globais, treinamento, e pesquisa na área de gerenciamento de projetos (https://pmisp.org.br/o-que-e-o-pmi/, acesso em 14/4/2021) .
57. O PMBOK Guide, Guia para o Conjunto de Conhecimentos em Gerenciamento de Projetos, fornece uma estrutura para aplicação dos padrões para gerenciamento de projetos e leva a designação da American National Standards Institute (ANSI) . Ele é revisado e atualizado a cada quatro anos e atualmente está em sua 7ª edição (disponível em: https://pmisp.org.br/pmbok-guide/, acesso em 14/4/2021) . À época dos fatos alegados pela Infraero e o Consórcio, 2012, estava em vigor a 4ª edição do PMBOK, que será empregada nas exposições de argumentos seguintes por representar as melhores práticas que vigoraram naquele momento. 
58. Em relação ao controle de cronograma, o item "6.2 Controlar o cronograma: ferramentas e técnicas" do PMBOK traz o seguinte:
1 Análise de desempenho
As análises de desempenho medem, comparam e analisam o desempenho do cronograma como as datas reais de início e término, porcentagem completa e duração restante para o trabalho em andamento. Se o gerenciamento de valor agregado (GVA) for utilizado, a variação de prazos (VP) (Seção 7.3.2.1) e o índice de desempenho de prazos (IDP) (Seção 7.3.2.3) são usados para avaliar a magnitude de variações do cronograma. 
 (...) 
.2 Análise da variação
Medições do desempenho do cronograma (VP, IDP) são usadas para avaliar a magnitude de variação à linha de base do cronograma. A variação da folga total também é um componente essencial de planejamento para avaliar o desempenho de tempo do projeto. Aspectos importantes do controle do cronograma do projeto incluem a determinação da causa e grau de divergência relativos à linha de base do cronograma (Seção 6.5.3.2) e a decisão se ação corretiva ou preventiva é necessária.
59. A seção "7.3.2 Controlar os custos: ferramentas e técnicas" do PMBOK traz as definições mencionadas no texto descrito anteriormente:
.1 Gerenciamento do valor agregado
O gerenciamento do valor agregado (GVA - EVM em Inglês) , em suas várias formas, é um método comumente usado para medição do desempenho. Integra as medidas de escopo, custos e cronograma para auxiliar a equipe de gerenciamento a avaliar e medir o desempenho e progresso do projeto. É uma técnica de gerenciamento de projetos que requer as informações de uma linha de base integrada contra a qual o desempenho pode ser medido na duração do projeto. Os princípios do GVA podem ser aplicados a todos os projetos em qualquer setor. O GVA desenvolve e monitora três dimensões chave para cada pacote de trabalho e conta de controle:
¿ Valor planejado. O valor planejado (VP) é o orçamento autorizado designado para o trabalho a ser executado para uma atividade ou componente da estrutura analítica do projeto. Inclui o trabalho autorizado em detalhes, mais o orçamento para o mesmo, distribuído por fase pela vida do projeto. O total do VP algumas vezes é chamado de linha de base de medição do desempenho (PMB sigla em inglês) . O valor total planejado para o projeto também é conhecido como Orçamento no Término (ONT) .
¿ Valor agregado. Valor agregado (VA) é o valor do trabalho terminado expresso em termos do orçamento aprovado atribuído a esse trabalho para uma atividade ou componente da estrutura analítica do projeto. É o trabalho autorizado que foi terminado, mais o orçamento autorizado para o mesmo. O VA sendo medido deve ser relacionado à linha de base do VP, e o VA medido não pode ser maior que o orçamento VP de um componente. O termo VA é frequentemente usado para descrever a porcentagem completa de um projeto. Um critério de medição do progresso deve ser estabelecido para cada componente da EAP para medir o trabalho em andamento. Os gerentes de projeto monitoram o VA, tanto em incrementos para determinar a situação corrente e de forma acumulativa para determinar as tendências de desempenho a longo prazo.
 (...) 
Os valores da VP e VC podem ser convertidos em indicadores de eficiência para refletir o desempenho dos custos e dos prazos de qualquer projeto para serem comparados com todos os outros projetos ou num portfólio de projetos. As variações e os índices são úteis para determinar o andamento do projeto e fornecer uma base para a estimativa de custos e resultado dos prazos.
¿ Índice de desempenho de prazos. O índice de desempenho de prazos (IDP) é uma medida do progresso alcançado comparado ao progresso planejado num projeto. Às vezes é usado em conjunto com o índice de desempenho de custos (IDC) para prever as estimativas finais do término do projeto. Um valor de IDP menor que 1.0 indica que menos trabalho foi executado do que o planejado. Um valor de IDP maior que 1.0 indica que mais trabalho foi executado do que o planejado. Uma vez que o IDP mede todo o trabalho do projeto, o desempenho no caminho crítico deve também ser analisado para determinar se o projeto acabará antes ou depois da data de término planejada. O IDP é igual a razão entre o VA e o VP. 
Equação: IDP = VA/VP.
60. Conforme o relatório de fiscalização, dos impedimentos listados pela Infraero e consórcio, o que mais se estendeu foi a liberação do IPHAN, que ocorreu em 29/10/2012. Segundo a Infraero, "a partir dessa data todas as áreas de bota-fora e canteiro de obras estavam liberadas para a realização dos serviços previstos no contrato em epígrafe" (peça 22, p. 43) .
61. Para outubro/2012, o valor previsto acumulado (VP) no cronograma físico financeiro era de R$ 7.793.255,66 ante a R$ 8.955.543,11 do valor realizado (VA) , conforme se verifica na documentação encaminhada pelo consórcio na solicitação da 6ª medição, referente ao mês de novembro/2012 (peça 113, p. 20) . Com esses dados, obtém-se índice de desempenho de prazos (IDP) de 1,15 (R$ 8.955.543,11/ R$ 7.793.255,66) , indicando que foi executado mais trabalho do que o planejado, conforme transcrição acima acerca da metodologia de gerenciamento de valor agregado indicada pelo PMBOK. 
62. A partir de novembro/2012 é que a obra começou a apresentar atrasos, IDP = 12.036.849,53/12.772.773,13 = 0,94. 
63. Com relação ao caminho crítico citado pelo consórcio como sendo a construção da pista de taxiway, cabe destacar as definições trazidas pelo PMBOK para o termo:
Caminho crítico
Geralmente, mas não sempre, a sequência de atividades do cronograma que determina a duração do projeto. É o caminho mais longo através do projeto. Veja também método do caminho crítico.
Método do caminho crítico (CPM) 
Uma técnica de análise de rede do cronograma usada para determinar a flexibilidade na elaboração de cronogramas (a quantidade de folga) nos diversos caminhos lógicos de rede do cronograma do projeto e para determinar a duração mínima total do projeto. As datas de início e de término mais cedo são calculadas através de um caminho de ida, usando uma data de início especificada. As datas de início e de término mais tarde são calculadas através de um caminho de volta, começando de uma data de término especificada, que ocasionalmente é a data de término mais cedo do projeto determinada durante o cálculo do caminho de ida. 
64. Tal metodologia fornece como saída de documentação o diagrama de rede do cronograma de projeto, conforme ensina o PMBOK:
6.5.3 Desenvolver o cronograma: saídas
 (...) 
¿ Diagramas de rede do cronograma do projeto. Esses diagramas, com informações sobre as datas das atividades, normalmente mostram tanto a lógica da rede do projeto como suas atividades do seu caminho crítico. Podem ser apresentados no formato de diagrama de atividade no nó, como mostrado na Figura 6-7, ou no formato de diagrama de rede do cronograma com escala de tempo que às vezes é chamado de gráfico de barras lógico, como mostrado no cronograma detalhado na Figura 6-14. Esse exemplo mostra como cada pacote de trabalho é planejado como uma série de atividades relacionadas.
65. Nas solicitações de medições encaminhadas pelo consórcio à Infraero, os documentos encaminhados eram: boletim mensal de medição, cronograma financeiro, planilha de medição, quadro de serviços, relatório fotográfico, mapa de chuva, controle tecnológico, e diário de obras. Um exemplo dos documentos encaminhados pode ser verificado à peça 113.
66. Logo não há qualquer evidência acerca de diagramas de rede do cronograma do projeto de forma a comprovar que o consórcio e a Infraero tenham empregado o método do caminho crítico para controlar a obra. Cabe destacar ainda que mesmo que tenha sido elaborado o referido diagrama, ele teria sido objeto de modificações pelos replanejamentos executados diversas vezes pelo consórcio, conforme afirma em sua defesa. Com isso, possivelmente seria alterado o caminho crítico ao longo de cada alteração de planejamento. 
67. Por outro lado, verifica-se apenas o emprego do cronograma físico financeiro para o controle do andamento da obra, uma vez que acompanha as medições e são extraídas informações dele quanto aos valores previstos (planejados) e executados (agregados) nas justificativas feitas pelo consórcio para atrasos na obra (peça 114) .  Essas informações empregadas no acompanhamento da obra são compatíveis com a metodologia de gerenciamento do valor agregado empregada pela equipe do TCU. 
68.  Desse modo, as causas elencadas pela Infraero e Consórcio ocorridas nesse período não justificam a existência de atrasos, uma vez que durante suas ocorrências a obra estava adiantada. 
69. Outro ponto acerca da defesa do consórcio que merece ser abordado é quanto a alegação de acréscimos de custos decorrentes dos remanejamentos dos serviços e replanejamentos. Conforme se verifica na documentação da Infraero, o segundo termo aditivo foi motivado pelo acréscimo de prazo e respectiva remuneração dos itens administração local e manutenção de canteiro de obras no prazo acrescido.  
70. Pela teoria dos motivos determinantes, "o motivo do ato administrativo deve sempre guardar compatibilidade com a situação de fato que gerou a manifestação da vontade", conforme ensina a doutrina de José dos Santos Carvalho Filho, Manual de Direito Administrativo, Ed. Atlas, 34ª Edição. Desse modo, caso o consórcio tenha de fato incorrido com esses custos, que independem dos itens orçamentários que sofreram acréscimo no aditivo, eles deveriam ter sido objeto de pleito específico por parte do consórcio ou se foi empregado o segundo termo aditivo para tal finalidade, esse se mostraria inquinado de vício de legalidade. Assim, na ausência de evidências que suportem as afirmações do consórcio e baseado nos demais documentos que motivaram o segundo termo aditivo, não será realizada análise referente aos supostos custos de replanejamento. 
71. Com relação ao montante do débito, foi diligenciado por duas vezes à Infraero o processo de medição - mediante o Ofício 0469/2016-TCU/SeinfraAeroTelecom (peça 56) , de 9/9/2016, e Ofício 53570/2020TCU/Seproc (peça 80) , de 28/9/2020 - entretanto, os arquivos entregues encontravam-se incompletos, contemplavam até a 7ª medição, e um deles não foi possível ter acesso, denominado "3341.04 - 13 a 16ª avaliação das medições.pdf".
72. Apesar disso, verifica-se no processo de distrato do contrato TC 0043-EG-2012-0008 que foram pagas 27 medições (peça 74, p. 39) e que já não havia saldo contratual para os serviços de administração local e manutenção de canteiro (peça 74, p. 121) , indicando que todo o valor referente ao segundo termo aditivo já tinha sido pago. Assim, o valor do débito corresponde a R$ 773.623,32, da data-base de 23/11/2011, indicado no relatório de fiscalização 473/2014 (peça 22, p. 43) .
73. Com relação ao responsável pelo débito, o Relatório de Fiscalização 473/2014 indicou o Sr. Alexandre Jablonski Philipi, Gestor do Contrato TC 043-EG/2012/0008 desde 11/6/2012, por autorizar o acréscimo do valor contratual em desconformidade com a jurisprudência do TCU que estabelece o pagamento dos itens em questão de forma proporcional à execução financeira. Nesse aspecto, fruto da análise dos demais documentos entregues, pede-se às devidas vênias à equipe de fiscalização que elaborou o referido relatório para discordar quanto a conduta, nexo de causalidade e culpabilidade empregadas no achado em análise. 
74. À época dos fatos, a Norma da Infraero que tratava do assunto de licitações e contratos era a NI-6.01/E (LCT) de 1/9/2011 (peça 115) que estabelecia o seguinte quanto a fiscalização dos contratos e seus aditivos por prorrogação de prazo:
4.29 - Fiscalização - atividade exercida de modo sistemático por comissão ou empregado, designado por meio de Ato Administrativo, com o objetivo de zelar pelo cumprimento das disposições relativas à execução do contrato e do total adimplemento das obrigações contratuais.
 (...) 
4.31 - Fiscal Operacional - empregado da INFRAERO, preferencialmente lotado no local da execução do serviço/fornecimento, ou pessoa física, ou jurídica Contratada pela INFRAERO, designado por meio de Ato Administrativo, para subsidiar ou assistir aos gestores do contrato, com atribuições limitadas ao controle e acompanhamento da execução física do objeto.
 (...) 
4.36 - Gestor do Contrato - empregado da INFRAERO, designado por meio de Ato Administrativo, responsável pelo acompanhamento e fiscalização dos contratos de obras e serviços de engenharia, com vistas ao integral cumprimento do objeto contratual.
 (...) 
20.2.9 - O Gestor do Contrato exercerá as seguintes atribuições: 
a) gerenciar e supervisionar a execução do contrato, com auxílio do Fiscal Operacional e do Fiscal de Documentação, e autorizar o pagamento do objeto contratado;
 (...) 
l) controlar o prazo de vigência contratual;
m) conduzir o processo de prorrogação, ouvido o Fiscal Operacional;
 (...) 
t) realizar análise preliminar e emissão de parecer sobre eventuais pedidos de revisão de preços e alterações contratuais efetuados pela Contratada. (grifos acrescidos) 
75. Da leitura transcrita acima, verifica-se que a responsabilidade pela supervisão do contrato, prazo e processo de prorrogação era do gestor do contrato. Os demais membros da fiscalização assistiam o gestor e suas opiniões não vinculam a atuação dele.
76. O segundo termo aditivo foi assinado pelo Diretor de Obras de Engenharia e Superintendente de Empreendimentos do Sul e Sudeste da Infraero (peça 116, p. 3) . Segundo consta no parecer jurídico, o processo do segundo termo aditivo foi instruído com as seguintes manifestações (peça 117, p.2) : 
a) Equipe de fiscalização contratual;
b) Empresa de apoio à fiscalização;
c) Gestor do Contrato, Memorando 2305/GTFL/2013;
d) Superintendência de Empreendimentos do Sul e Sudeste;
e) Superintendência de Contratos e Convênios.
77. O Superintendente de Empreendimentos do Sul e Sudeste da Infraero, que assina o segundo termo aditivo (peça 116, p. 3) , concluiu da seguinte forma a sua manifestação (peça 122, p. 5) :
Diante da documentação apresentada pela Fiscalização e Gestão do contrato TC Nº 043EG/2012/008, por meio do MEMORANDO n.º 2305/GTFL/2013, de atendimento às solicitações, esclarecimentos e complementação de documentação, somos de acordo com a realização e aprovamos o referido aditamento. (grifos acrescidos) 
78. Como se verifica da transcrição acima, o Superintendente na sua manifestação se baseou na opinião emitida pelo gestor do contrato, o qual tinha entre as atribuições definidas no normativo interno a de controlar o prazo e de conduzir o processo de prorrogação contratual.
79. Destaca-se que pela natureza do pleito do segundo termo aditivo, a averiguação das justificativas para a prorrogação da obra competiria à fiscalização da obra, de atribuição do gestor do contrato. Ademais, conforme demonstrado anteriormente, o acompanhamento do cronograma da obra era realizado pela metodologia do gerenciamento do valor agregado, com informações extraídas diretamente das medições acumuladas, sendo que o controle do prazo e a realização financeira do contrato também eram de atribuições do gestor do contato, segundo o item 20.2.9, "l" e "p" do NI-6.01/E (LCT) de 1/9/2011 (peça 115, p. 76-77) . Desse modo, mantém-se como responsável para o achado em questão o Sr. Alexandre Jablonski Philipi, Gestor do Contrato TC 043-EG/2012/0008 (desde 11/6/2012) , com a seguinte modificação das condutas, nexo de causalidade e culpabilidade:
a) Conduta: como gestor do contrato,  responsável pelo acompanhamento e fiscalização, tendo como atribuições o controle do prazo de vigência contratual e conduzir o processo de prorrogação, solicitou e aprovou, mediante o Memorando 2305/GTFL/2013 (peça 123) , proposição para aditamento contratual de 94 dias de prazo com acréscimo no valor de R$ 1.172.912,77, referente aos itens de manutenção do canteiro de obras e administração local pela extensão do prazo acrescido, justificando tal aditivo por fatores que ocorreram até outubro/2012, quando a obra se encontrava com um valor executado acumulado maior que o valor previsto acumulado, indicando um adiantamento da execução da obra. 
b) Nexo de causalidade: a manifestação favorável do aditivo mediante o Memorando 2305/GTFL/2013, tendo como justificativas fatores decorrentes do acompanhamento de obras, de atribuições do cargo de gestor do contrato que desempenhava à época, foi determinante para a assinatura do segundo termo aditivo que acresceu de forma indevida 62 dias de prazo contratual e R$ 773.623,32 no preço total, referente aos itens de manutenção do canteiro de obras e administração local pela extensão do prazo acrescido.
c) Culpabilidade:  não se pode afirmar que o gestor do caso concreto tenha agido de boa-fé e apesar de ter baseado sua manifestação nas opiniões emitidas pela equipe de fiscalização orgânica da Infraero e empresa de apoio à fiscalização contratada, essas não eram vinculativas ao seu ato, conforme demonstra o item 20.2.9, m, da NI-6.01/E (LCT) Infraero, de 1/9/2011. Ademais, é razoável afirmar que era possível ao responsável ter consciência dos indícios de irregularidades, uma vez que os fatores motivantes da proposição do segundo termo aditivo ocorreram até outubro/2012, quando a obra se encontrava com um valor executado acumulado maior que o valor previsto acumulado, indicando um adiantamento da execução da obra.
80. Ante o exposto, cabe propor a conversão do presente processo em TCE e a citação do Sr. Alexandre Jablonski Philipi, Gestor do Contrato TC 043-EG/2012/0008, e do consórcio formado pelas Consórcio Aeroportos do Brasil, formado pelas empresas Produman Engenharia S/A, Conenge Construções e Engenharia Ltda, e Alves Ribeiro S/A pelo débito de R$ 773.623,32, data base novembro/2011, referente ao pagamento indevido dos itens de administração local" e "manutenção do canteiro de obras" no contrato em tela. 
II. Medição dos itens relativos à administração local e manutenção do canteiro emdesconformidade com a jurisprudência deste Tribunal de Contas (Acórdãos 3103/2010,2622/2013 e 1978/2013, todos do Plenário) , que estabelece a necessidade de que os custosdestes itens estejam atrelados ao andamento da obra e os seus itens medidos de formaproporcional à execução financeira, redundando em adiantamento de pagamentos no TC 0043EG/2012/0008 (achado 3.2) 
II.1 Manifestação da Infraero
81. A Infraero alegou que para o correto atendimento dos acórdãos mencionados no achado, pressupõe-se que a forma descrita pelo TCU para o pagamento dos itens de administração local e manutenção do canteiro esteja prevista no edital de licitação, o que não ocorreu quando da publicação do certame que resultou no contrato em questão. 
82. A estatal asseverou que o TCU, por meio do TC Processo 016.661/2011-7, auditou o edital das obras, resultando no Acórdão 522/2012-TCU-Plenário que não apontou impropriedade com relação à distribuição mensal dos itens.
83. Afirmou que de modo a resguardar a Infraero ante a eventuais prejuízos, reteve o valor de R$ 1.967.100,00 até a 25ª medição, ao passo que os itens questionados totalizavam R$ 3.033.705,26.
84. Ademais, a Infraero anexou o Memorando 20665/DESS/2014 de 24/11/2014, que solicita à Superintendência de Assuntos regulatórios da Infraero - Diretoria Jurídica para adequar os instrumentos normativos internos da empresa em consonância aos acórdãos mencionados pelo TCU, para que esta recomendação seja instituída como regra licitatória e contratual e ainda aplicada aos contratos em andamento.
II.2 Manifestação do Consórcio Aeroportos do Brasil
85. O consórcio alegou que houve equívoco do relatório uma vez que o TCU reconhece que os itens de administração local e manutenção do canteiro devem ser considerados nas planilhas orçamentárias como custo direto da obra e transcreve trecho do Acórdão 2622/2013-TCU-Plenário.
86. Argumentou que o contrato firmado com a Infraero estabelece que a renumeração desses itens independe do nível de atividades desenvolvidas e que a equipe de administração local não esteve ociosa apesar do avanço físico-financeiro aquém do previsto, sendo impossível desmobilizar a equipe para os dias improdutivos. 
87. Asseverou que o entendimento de que os atrasos injustificados não devem acarretar vantagem financeira para o contratado não significa que nas situações em que há atraso nas obras não imputáveis ao contratado que caber-lhe-á suportar os dispêndios com essas rubricas. 
88. Afirmou que no caso em tela, todos os registros realizados no momento da ocorrência dos fatos e circunstâncias que acarretaram o atraso na obra demonstram que o contratado não é responsável pelo atraso na obra e cita novamente os motivos de atraso referente ao achado 1 e sobre outros ocorridos durante a execução da obra, dentre eles a ocorrência de chuvas.
89. Alegou que a alteração que implique em modificação da forma de pagamento exige acordo das partes e transcreve trecho da doutrina de Marçal Justen e artigos da lei de licitações. 
90. Afirmou ainda que os entendimentos do TCU posteriores ao firmamento do contrato não podem retroagir em nome da segurança jurídica e transcreve as hipóteses em que os contratos administrativos podem ser alterados unilateralmente pela Administração. 
II.3 Análise
91. Para subsidiar a instrução desse ponto, foi diligenciado à Infraero que (peça 61) :
i) apresente a documentação que descreve a metodologia de medição para as rubricas Administração Local e Manutenção do Canteiro de Obras (edital da licitação, caderno de Especificações Técnicas (ET) , assim como a identificação dos responsáveis pela aprovação destes documentos dentro da Infraero (Nome e CPF) ;  
92. Em resposta, a estatal encaminhou apenas o edital de licitação em formato eletrônico e identificou como responsável pela aprovação do TR-SBFL - FL.01_000.99_4530_01 o Sr. Alexandre Jablonski Philippi, CPF: XXX.738.099-XX, função: Gerente de Empreendimentos entre 16/5/2011 e 26/3/2015.
93. Em consulta à internet foi localizado o endereço eletrônico com o material disponibilizado à época da licitação, com data de referência de 9/9/2011 (disponível em: https://licitacao.infraero.gov.br/portal_licitacao/servlet/DetalheLicitacao?idLicitacao=45053, acesso em: 22/4/2022) .
94. O documento citado pela Infraero na resposta corresponde ao termo de referência no qual o responsável indicado assina como gestor do contrato (peça 118, p. 1) . A data de elaboração do documento é de 2/8/2011. 
95. No capítulo introdutório desse documento são indicados outros documentos a serem empregados em caso de divergência, conforme transcrição a seguir:
Em caso de divergências entre este documento e as especificações técnicas (ETE) anexas, deverão ser considerados os dispostos neste documento, bem como qualquer divergência entre este e o caderno de critérios de medição, deverá prevalecer sempre o caderno de critérios de medição. (peça 118, p. 2) 
96. Os itens "1.4 Manutenção do Canteiro" e "1.6 Administração Local" do termo de referência não trazem quaisquer esclarecimentos acerca dos critérios de medição (peça 118, p. 23-24) . 
97. Na documentação disponibilizada no site, não foi localizado o caderno de critérios de medição e identificou-se questionamento de participante da licitação sobre tal ausência no documento "ESCLARECIMENTO DE DÚVIDAS Nº 004/LCLI/2011 - de 24/10/2011" (peça 119, p. 2) :
134ª PERGUNTA
Solicitamos fornecimento dos "Critérios de Medição".
RESPOSTA
Os critérios de medição estão descritos nos itens de serviços especificados nos cadernos de projeto respectivos (Memorial Descritivo e Especificações Técnicas) assim como as unidades estão descritas na Planilha de Preço.
98. Entre os demais documentos que compunham o edital disponibilizado no site, apenas o FL.01/012.75/004270/00 trazia o memorial descritivo para as especialidades "infraestrutura/ canteiro", porém, do mesmo modo que o termo de referência, não fazia menção aos critérios de medição e sequer tratava da administração local. 
99. Desse modo, o único documento que compunha o edital, sob o regime de empreitada por preços unitários, e indicava como seria a medição era a planilha de preços. 
100. Quanto a planilha, cabe ainda trazer à baila a pergunta feita pelo licitante no documento ESCLARECIMENTO DE DÚVIDAS Nº 003/LCLI/2011 - de 17/10/2011 (peça 120, p. 5) :
35ª PERGUNTA
Favor fornecer composição da Administração local legível. 
RESPOSTA
O orçamento está em revisão para posterior republicação.
101. Os fatos narrados em conjunto com a documentação caracterizam a deficiência do projeto licitado no tocante aos critérios de medição. Entretanto, para a responsabilização do achado ora em análise é fundamental que se verifique se à época dos fatos era exigível que a Infraero estabelecesse como critério a medição proporcional ao andamento da obra para os itens de "1.4 Manutenção do Canteiro" e "1.6 Administração Local".
102. Dos acórdãos citados na oitiva, apenas um deles é anterior aos fatos narrados, que é o Acórdão 3103/2010-TCU-Plenário, que tratou o assunto da seguinte forma:
Relatório
Adoto, com os ajustes de forma pertinentes, a instrução da unidade técnica (fls. 63/81) :
' (...) 
Em função dos recorrentes atrasos verificados nas obras da Codevasf e do cronograma físico-financeiro deficiente para este empreendimento, entende-se que o pagamento do item administração local deve se adequar a esta situação. Desta forma, propõe-se que a remuneração deste item seja efetuada com valor proporcional ao verificado na execução financeira realizada da obra, de forma a manter inalterado o valor total previsto a ser pago para remuneração da administração local no decorrer da execução do objeto contratado, a exemplo do item 10, Forma de Pagamento, do Edital nº 02/2007 do Ministério da Integração Nacional para implantação do Projeto de Integração do Rio São Francisco, conforme o seguinte excerto, in verbis:
Proposta da equipe
1 - Determinação a Órgão/Entidade:
Propõe-se, com fulcro no art. 43, inciso I, da Lei nº 8.443/1992, c/c art. 250, inciso II, do Regimento Interno/TCU, determinar à Companhia de Desenvolvimento dos Vales do São Francisco e do Parnaíba para que:
- Acrescente na minuta do contrato, para suprir a omissão, cláusula prevendo forma de pagamento para administração local, evitando que esse item seja remunerado de forma desproporcional ao faturamento dos serviços de obras civis, de modo que o montante global ofertado pela licitante não seja ultrapassado, adotando o mesmo cuidado em futuras licitações.'
Voto
Muito embora a forma de pagamento pela execução dos serviços, inclusive administração local, esteja prevista na cláusula oitava e vinculada à medição, é recomendável, a luz das ponderações realizadas pela unidade técnica, que a Codevasf delas tenha conhecimento e avalie a conveniência de utilizar a forma de pagamento para o item administração local similar àquela adotada no Edital nº 02/2007 do Ministério da Integração Nacional, bem como sobre a análise pertinente ao cronograma físico-financeiro.
	ACÓRDÃO
9.1. dar conhecimento desta deliberação à Codevasf a fim de que, tendo em vista o achado 3.1 descrito no relatório que acompanha este acórdão, avalie a conveniência de:
9.1.1. revisar o cronograma físico-financeiro do empreendimento;
9.1.2. adotar forma de pagamento similar à preconizada no item 10.1 do Edital nº 02/2007 do Ministério da Integração Nacional relativamente à administração local; (grifos acrescidos) 
103. Conforme transcrito, verifica-se que o Pleno do TCU preferiu não adotar uma postura cogente como proposto pela Unidade Técnica em relação ao critério de medição da administração local, deixando o gestor agir segundo sua discricionaridade.
104. Cotejando a jurisprudência do TCU relacionada aos anos de 2010 e 2011 sobre a administração local, verificou-se que a principal irregularidade era quanto a ausência de planilha discriminativa no custo direto. Inclusive tal tema foi pontuado no Roteiro de Auditoria de Obras Públicas, junho/2010, implementado pela Portaria-Segecex 20, de 30/6/2010: 
41.5 A jurisprudência do TCU considera que a administração local da obra e a mobilização/desmobilização não devem compor o BDI, pois tais parcelas são custos diretos, devendo integrar a planilha orçamentária da Obra. No entanto, a inclusão destas parcelas no BDI ainda é adotada por alguns órgãos/entidades auditados. Neste caso, a equipe de auditoria deverá estimar percentuais paradigma para estas rubricas. Sugere-se adotar o procedimento acolhido no Acórdão 2029/2008-TCU-Plenário, o qual estimou o percentual de administração local do BDI baseado nos custos de alimentação, transporte, EPI e ferramentas manuais incidentes sobre a mão de obra, acrescidos do percentual de 2,5% adotado pelo Sicro como administração local. (grifos acrescidos) 
105. Das decisões do TCU contemporâneas ao edital das obras, o mais pragmático sobre o tema é o Acórdão 2369/2011-TCU-Plenário, de 31/8/2011, data pouco anterior ao edital, com o seguinte sumário:
ADMINISTRATIVO. ADOÇÃO DE VALORES REFERENCIAIS PARA TAXAS DE BENEFÍCIO E DESPESAS INDIRETAS - BDI PARA DIFERENTES TIPOS DE OBRAS E SERVIÇOS DE ENGENHARIA E PARA ITENS ESPECÍFICOS PARA A AQUISIÇÃO DE PRODUTOS. ORIENTAÇÕES ÀS UNIDADES TÉCNICAS. DETERMINAÇÃO À SEGECEX QUE CONSTITUA GRUPO DE TRABALHO INTERDISCIPLINAR COM VISTAS A EFETUAR A VERIFICAÇÃO DA ADEQUABILIDADE DOS PARÂMETROS UTILIZADOS E DA REPRESENTATIVIDADE DAS AMOSTRAS SELECIONADAS, TANTO NO ÂMBITO DESTES AUTOS QUANTO NO ESTUDO QUE ORIGINOU O Acórdão 325/2007-TCU-Plenário.
106.  No relatório do Ministro Relator são transcritos a instrução e despacho da Unidade Técnica, porém não foi realizada uma análise de mérito sobre o assunto e tampouco prolatada decisão nesse sentido no supramencionado acórdão. Ainda assim, cabe transcrição de alguns trechos do relatório para demonstrar o entendimento à época. 
RELATÓRIO
4. Transcrevo a seguir, com os ajustes de forma pertinentes, parte da instrução da AUFC da 1ª Secob (fls. 24/77) :
'...
28. Ao indicar os critérios de aceitabilidade e as condições de pagamento dos itens a seguir especificados, o gestor deve também ter como base as seguintes recomendações: 
a) o pagamento do item Administração Local seja feito na proporção da execução financeira dos serviços, de forma a garantir que a obra chegue ao fim juntamente com a medição e o pagamento de 100% da parcela de administração local. Busca-se com esse critério que a contratada tome as medidas cabíveis para resguardar o ritmo programado da obra já que não será beneficiada com aditivos por prorrogação de prazo em decorrência de atrasos pelos quais seja responsável;
 (...) 
X. PROPOSTA DE ENCAMINHAMENTO
IV. recomendar, aos órgãos jurisdicionados, as seguintes proposições de melhorias relacionadas aos itens Administração Local e Mobilização e Desmobilização em contratos de obras públicas: 
IV.1. que o pagamento do item Administração Local seja feito na proporção da execução financeira dos serviços, de forma a garantir que a obra chegue ao fim juntamente com a medição e o pagamento de 100% da parcela de Administração Local;'
5. O Diretor da 1ª Secob, no despacho de fls. 98/114, que contou com a anuência do dirigente daquela unidade técnica especializada, fl. 116, ... 
 (...) 
7. Transcrevo a seguir, com os ajustes de forma pertinentes, as ponderações contidas no aludido despacho que embasaram esse entendimento (fls. 98/113) :
'...
88. Com relação à proposta do item 4 da instrução, considero pertinente que os órgãos jurisdicionados sejam orientados quanto à premissa que estabelece que os pagamentos do item Administração Local¿ devem ser feitos na proporção da execução financeira dos serviços, garantindo que o pagamento de 100% da parcela de Administração Local somente se verifique ao final da execução financeira da obra. Cumpre ressaltar que tal posicionamento já se encontra previsto na jurisprudência do Tribunal, a exemplo do recente Acórdão 3103/2010-TCU-Plenário, que inovou quanto ao critério de medição e pagamento do item administração local exatamente nos termos propugnados acima. Somente como ajuste de forma, sem alteração do mérito, proponho que o texto da proposta seja redigido de forma alternativa.
 (...) 
95. Diante do exposto, o Tribunal recomendou à Codevasf a adoção de um critério de medição e pagamento para a administração local com valor proporcional ao faturamento dos serviços de obras civis e de acordo com o montante global ofertado pelo licitante. Dessa forma, mitiga-se o risco de extrapolação dos custos de execução da obra advindos de atrasos na sua execução.
 (...) 
97. Portanto, o Acórdão 3103/2010-TCU-Plenário inovou apenas quanto ao critério de medição e pagamento do item administração local. A forma de orçamentação da administração local preconizada pela jurisprudência do TCU, no sentido de incluir o aludido serviço na planilha orçamentária da obra e de proibir-se sua inclusão no BDI, manteve-se inalterada.'
VOTO
9. A seguir é feito um resumo das principais premissas teóricas adotadas neste estudo:
9.5. o pagamento do item administração local deve ser feito na proporção em que os serviços são executados, de tal forma que somente quando a obra estiver concluída ocorrerá o pagamento de 100% do referido item; com esse procedimento, a tendência é que a contratada procure seguir à risca o cronograma físico-financeiro previsto, pois, caso contrário, não será beneficiada com aditivos por prorrogação de prazo em decorrência de atrasos pelos quais seja responsável; (grifos acrescidos) .
107. Verifica-se que a Unidade Técnica reconhece o caráter de inovação do Acórdão 3103/2010-TCU-Plenário sobre o critério de medição e pagamento da administração local, o qual, como já visto, facultou a sua adoção ao jurisdicionado. Nesse aspecto é importante diferenciar o conceito de precedente e jurisprudência adotados na doutrina jurídica. O primeiro refere-se "a uma decisão relativa a uma situação particular", ao passo que jurisprudência trata de "uma pluralidade de decisões relativas a vários e diversos casos concretos" no mesmo sentido (disponível em : https://www.conjur.com.br/2015-jul-07/paradoxo-corte-anotacoes-conceitos-jurisprudencia-precedente-judicial-sumula#:~:text=Quando%20se%20alude%20a%20precedente, diferen%C3%A7a%20n%C3%A3o%20%C3%A9%20apenas%20sem%C3%A2ntica., acesso em 23/4/2021) .
108. O entendimento acerca da exigibilidade do critério de medição proporcional ao andamento das obras ficou pacificado dentro do TCU a partir do Acórdão 2622/2013-TCU-Plenário que prolatou a seguinte decisão:
9.3. determinar ao Ministério do Planejamento, Orçamento e Gestão que:
 (...) 
9.3.2. oriente os órgãos e entidades da Administração Pública Federal a:
 (...) 
9.3.2.2. estabelecer, nos editais de licitação, critério objetivo de medição para a administração local, estipulando pagamentos proporcionais à execução financeira da obra, abstendo-se de utilizar critério de pagamento para esse item como um valor mensal fixo, evitando-se, assim, desembolsos indevidos de administração local em virtude de atrasos ou de prorrogações injustificadas do prazo de execução contratual, com fundamento no art. 37, inciso XXI, da Constituição Federal e no arts. 55, inciso III, e 92, da Lei n. 8.666/1993;
109. Ante o exposto, considerando o art. 2ª, parágrafo único da Lei 9784/1999 e art. 24 da Lei 4657/42, que vedam aplicação retroativa de nova interpretação, pede-se as devidas vênias para discordar do entendimento da equipe de auditoria de que tenha ocorrido adiantamento de pagamento decorrente de critério de medição dos itens relativos a administração local e manutenção do canteiro em desconformidade com a jurisprudência deste Tribunal de Contas. Desse modo, considera-se elidida a irregularidade nos termos da presente análise.
III. Recontratação de serviços a preços superiores aos mesmos serviços existentes no TC 0043-EG/2012/0008, e que haviam sido suprimidos deste último em seu 1º termo aditivo, sem esgotar o limite de alteração previsto no art. 65, § 1º, da Lei 8.666/93, levando a contratação menos vantajosa para a Administração Pública, em desacordo com art. 3º da Lei de Licitações (achado 3.3) . 
III.1 Manifestação da Infraero
110. A Infraero esclareceu que após o início da obra foram detectados problemas geotécnicos que resultaram na necessidade de revisão do projeto e, por consequência, na alteração de quantitativos dos itens da planilha, o que provocaria um acréscimo superior ao limite de 25% do contrato. 
111. Alegou a estatal que ante a essa situação foram levantadas as seguintes possibilidades:
a) Rescisão do contrato, revisão dos projetos e recontratação dos serviços em sua totalidade, tendo sido descartado por causa dos impactos operacionais, de prazo e passivos jurídicos;
b) Celebração de termo aditivo superior aos 25% permitidos em Lei, descartado pela Diretoria da Infraero;
c) Alteração do escopo do contrato para adequação aos limites estabelecidos pela Lei 8.666/1993 e contratação do escopo do restante em novo processo licitatório, opção escolhida pela diretoria da empresa.
112. Explicou que fruto dessa escolha foi assinado o contrato TC 0111-EG/2013/0001 pelo valor de R$ 24.990.000,00 e que desse valor cerca de R$ 12 milhões, aproximadamente 50% do total, correspondiam a serviços e quantidades que poderiam ter sido aproveitados do TC 0043EG/2012/0008. 
113. Argumentou que caso tivesse aproveitado o contrato TC 043-EG/2012/0008 para executar os serviços do TC 0111-EG/2013/0001, incorreria em uma espécie de parcelamento de obra e entende ser tecnicamente inviável a divisão dos serviços de terraplenagem, drenagem, pavimentação e balizamento luminoso de uma mesma área do sítio aeroportuário.
114. Justificou que o processo de licitação para a contratação do objeto do TC 0111EG/2013/001 foi realizado com ampla divulgação e participação, com nove participantes, com desconto de 19% em relação aos preços de referência. 
III.2 Manifestação do Consórcio Aeroportos do Brasil
115. Alegou o consórcio que inicialmente entedia que poderia ter sido realizado o aditivo contratual justificando a extrapolação dos 25%, entretanto, a decisão de recontratação dos serviços existentes coube unicamente a Infraero e que a comparação efetuada pela unidade técnica foi impertinente pois considerou preços unitários com data-base distintas (novembro de 2011 para o TC 043-EG/2012/0008 e agosto/2013 no caso do TC 0111-EG/2013/0001) , sendo que o reajustamento médio foi de aproximadamente 11%, desconsiderados os itens que não tinham equivalência direta. Com isso, afirmou o consórcio que o suposto gasto a maior com a contratação do TC 0111-EG/2013/0001 já cairia para R$ 1,50 milhão. 
116. Argumentou que não foi evidenciada a existência de combinações nos preços unitários para que fosse feito o jogo de planilha durante a fase de execução contratual. 
117. Asseverou que o fato do valor do TC 0111-EG/2013/0001 ser apenas 21% do primeiro contrato impossibilita a comparação.
118. Afirmou que tanto a conjuntura econômica como os custos praticados nos períodos dos dois contratos eram díspares e impossibilitavam qualquer comparação. 
119. Argumentou que ambas as contratações decorreram de procedimentos licitatórios regulares e que não seria legalmente possível a repactuação compulsória dos valores do TC 111EG/2013/0001, contrato diverso e independente do TC 043-EG/2012/0008.
III.3 Análise
120. Inicialmente cabe reforçar que o contrato TC 043-EG/2012/0008 foi firmado com o Consórcio Aeroportos do Brasil, CNPJ 15.641.216/0001-03, formado pelas empresas Produman Engenharia S/A, CNPJ 00.860.705/0001-89, Conenge Construções e Engenharia Ltda, CNPJ 75.554.030/0001-49, e Alves Ribeiro S/A,  CNPJ 15.282.831/0001-70. O contrato TC 111EG/2013/0001 foi firmado com o Consórcio Produmam/Alves Ribeiro/Conenge-SC, CNPJ 00.860.705/0001-89, constituído pelas mesmas empresas do Consórcio Aeroportos do Brasil.
121. Os ofícios de oitiva (peça 33 e 34) foram encaminhados para a empresas Conenge-SC Construções e Engenharia Ltda, CNPJ 75.554.030/0001-49, e Produman Engenharia S/A, CNPJ 00.860.705/0001-89. Não foi solicitada a oitiva da empresa Alves Ribeiro S/A, entretanto, foram apresentadas as manifestações em nome da Conenge-SC e Consórcio Aeroportos do Brasil (peça 53) . Nesse sentido, cabe destacar que o art. 239, § 1º, do Código de Processo Civil - de aplicação subsidiária aos processos no âmbito no TCU, conforme art. 298 do Regimento Interno - estabelece que o "comparecimento espontâneo do réu ou do executado supre a falta" da citação. Desse modo não há prejuízo na defesa de ambos os consórcios, uma vez que todas as empresas integrantes se manifestaram.
122. Passando à análise da oitiva, a Infraero relatou que após o início da obra foram detectados problemas geotécnicos que implicaram em modificação de diversos itens orçamentários que resultariam em um acréscimo ao contrato superior ao limite de 25% do art. 65, § 1º da Lei 8.666/1993. 
123. A comunicação da empresa projetista com a equipe de fiscalização (peça 121, p. 11-12) , detalha o problema da seguinte forma:
Na ocasião das investigações geotécnicas realizadas em campo na fase de projeto, para desenvolvimento do projeto de infraestrutura para a ampliação do aeroporto de Florianópolis, constatou-se na região a existência de uma camada superficial de aproximadamente 1,5 m de espessura, composta por argilas orgânicas, areias finas e areias finas pouco argilosas, de cor cinza, cinza escura, preta e amarela.
 (...) 
Contudo, o comportamento da camada de areia pouco argilosa encontrada na região da via de serviço, sondagem SP-03, cujos valores de NSPT variam de 4 a 9 golpes/30cm, mostrou-se similar ao de uma argila muito mole (NSPT de zero golpes/30 cm) , com comportamento elasto-plástico e presença intensa de gases provenientes de decomposição de matéria orgânica (provavelmente metano) .
124. Pela narrativa, verifica-se que ocorreram falhas nos estudos geotécnicos que comprometeram a solução de terraplanagem do projeto, sendo necessário revisá-lo. Falhas dessas naturezas têm sido constantes nos projetos da estatal fiscalizados por este Tribunal e frequentemente conduzem a modificações substanciais no projeto. 
125. Ante tal cenário a Infraero vislumbrou três possibilidades que serão analisadas a seguir. 
126. Quanto à rescisão do contrato, revisão de projetos e nova licitação, verifica-se que os impactos negativos temidos pela administração se materializaram mesmo sem ter optado por essa alternativa. Ambos os contratos tiveram sua execução suspensa e acabaram por ser rescindidos sem a conclusão da obra. Entretanto, não há como asseverar que a estatal pudesse prever tal desfecho. Apesar da ausência de evidências no processo, seria razoável supor que essa opção impactaria na operação do aeroporto, admitindo-se que tenha sido descartada.
127. Sobre a celebração de termo aditivo superior aos 25% permitidos em lei, tal situação é possível em situações excepcionalíssimas para alterações de natureza qualitativas desde que seja consensual com a contratada e atendidas aos requisitos cumulativos da Decisão 215/1999 - TCU-Plenário. Doutrina do Ministro Valmir Campelo esclarece as circunstâncias da aplicabilidade de tal decisão:
Em todos os casos, para qualquer percentual, a legitimidade das modificações contratuais deve envolver, sempre, situações imprevisíveis, ou previsíveis de consequências incalculáveis, nos termos da lei. Eventos que, por sua natureza, não se anteviam previamente à contratação. Termo aditivo baseado em situação que já se sabia necessária - ou se deveria saber - anteriormente ao edital (e, consequentemente, ao contrato) possui vício de origem e macula a competitividade do certame, por não tornar pública todas as particularidades - já conhecidas - do objeto a ser executado; o que inclui a eventual inépcia e incompletude na elaboração do projeto básico. (CAMPELO, Valmir; CAVALCANTE, Rafael Jardim. Obras públicas: comentários à jurisprudência do TCU. 4. ed. rev e atual. Belo Horizonte: Fórum, 2018) . (grifos acrescidos) 
128. Nessa mesma linha, o Ministro se manifestou em seu voto para o Acórdão 89/2013-TCU-Plenário:
 .... Se a revisão for decorrente de projeto básico deficiente (situação comum) , a possibilidade de ultrapassagem dos aditamentos aos limites do art. 65 da Lei de Licitações estaria já maculada. Bastaria, ao contrário, realizar um projeto básico sem qualquer elemento. Todas as alterações decorrentes seriam então "imprevisíveis". .... (grifos acrescidos) 
129. As modificações de projeto foram decorrentes de falhas nos estudos geotécnicos e, pelos elementos analisados nesta instrução, caracterizam-se como deficiências no projeto básico. Portanto, não seriam passíveis de se enquadrarem nas condições descritas na Decisão 215/1999 - Plenário.
130. Restou a solução escolhida pela estatal de redução dos serviços do contrato original e nova licitação, opção que oferecia desafios práticos quanto ao parcelamento da obra e imprevisibilidade dos preços da nova licitação, ambos correlacionados.
131. Para o edital do contrato original foi empregada concorrência internacional no regime de contratação de empreitada por preços unitários com critério de julgamento de menor preço global, sob a égide da Lei de licitações. Já o edital da nova contratação foi à luz do Regime Diferenciado de Contratações Públicas - RDC na forma eletrônica, com o mesmo regime de contratação e critérios de julgamento do contrato original. 
132. Em relação ao parcelamento, haja vista a contratação do escopo integral da obra no contrato original, infere-se que a estatal tinha inicialmente entendido pela impossibilidade técnica e econômica de parcelamento. Entretanto, as circunstâncias fáticas se impuseram de modo a ter que ser viabilizada uma solução técnica para fazê-lo. Em sua defesa, a Infraero apresenta as duas soluções propostas para parcelamento da obra (peça 40, p. 6-7) . Verifica-se que se procurou deliminar as áreas das diferentes contratações de forma a minimizar possíveis interferências recíprocas, bem como a responsabilidade pela execução. Ainda assim, não foram atendidos todos os requisitos em relação à viabilidade técnica descritos no Roteiro de Auditoria de Obras Públicas do TCU, transcritos a seguir, uma vez que houve uma fragmentação da pista de taxiway, principal escopo da contratação:
I.4.3.1 - Requisitos do Parcelamento
a) Viabilidade técnica:
353. Apesar de a lei não definir o conceito de viabilidade técnica, esta deve ser entendida no sentido de que não pode haver descaracterização do objeto quando de sua fragmentação, de modo a evitar a perda de sua integridade original.
 (...) 
356. É importante, também, que seja comprovada a viabilidade técnica do parcelamento do objeto quanto à responsabilização técnica pela execução do empreendimento em sua integralidade. A ausência de definição precisa das responsabilidades pela execução do objeto parcelado dificulta a gestão e a fiscalização da obra e compromete a qualidade e o cronograma físico financeiro das obras.
357. Por fim, deve-se sopesar os riscos de não cumprimento de prazos contratuais, quando uma empresa atrasa parte do objeto parcelado e compromete a execução contratual a cargo de outra empresa. Por exemplo, em uma obra de edificação em que se licitou separadamente o fornecimento e instalação dos elevadores, o atraso do fabricante do elevador pode comprometer o cronograma do construtor encarregado da execução das obras civis. (grifos acrescidos) 
133. Tal fragmentação realizada resultaria em inoperabilidade do conjunto caso o contrato original não fosse cumprido, porém, o mesmo não ocorreria em relação ao inadimplemento do TC 0111-EG/2013/0001, possibilitando a operação das pistas de taxiway do contrato original, ainda que não fosse cumprida toda a finalidade das contratações. 
134. Apesar da solução proposta ter suas falhas, ela se mostra mais factível que a proposta feita pela equipe de fiscalização na análise dos valores do jogo de planilha, irregularidade ora analisada. No relatório não foram consideradas alternativas técnicas para o parcelamento e seus cálculos foram feitos apenas pela margem existente para acréscimos contratuais abaixo do limite legal, conforme transcrito a seguir:
Como já citado, os acréscimos ao TC 043 representaram 18,77% do valor inicial contratado. Haveria então margem para 6,23% de acréscimos, até o limite de 25% da Lei 8.666/93, o que representa R$ 7.297.504,79. Dessa maneira, boa parte dos serviços que atingiram o montante de R$ 10.193.239,49 no contrato TC 111 poderia ter sido executada por meio do contrato TC 043. (peça 22, p. 15) . (grifos acrescidos) 
135. Importante também repisar que o regime dos contratos era de empreitada por preços unitários e o acréscimo contratual de toda a margem de folga até o limite legal dos 25% em fase ainda inicial da obra poderia trazer dificuldades ao longo da execução do contrato em caso de necessidade de novos ajustes contratuais, que ocorreram como no caso do aditivo relativo à extensão do prazo contratual e demais despesas da rescisão contratual.
136.  Além dos critérios técnicos, o parcelamento deveria atender aos critérios de viabilidade econômica e de economia de escala descritos da seguinte forma no Roteiro de Auditoria de Obras Públicas do TCU:
b) Viabilidade econômica:
358. Outro requisito a ser observado é a viabilidade econômica, que só é assegurada se o parcelamento não elevar os custos a cargo da Administração, ainda que haja um maior número de participantes e o subsequente aumento da competitividade.
359. Os ganhos devidos ao aumento da competitividade devem compensar a eventual perda de economia de escala devido ao parcelamento do objeto. Dessa forma, a Administração precisa se certificar de que o parcelamento trará redução de custos globais, sob pena de restar caracterizada a inviabilidade econômica da divisão do objeto.
c) Economia de escala:
360. Não obstante o parcelamento seja a regra estabelecida na lei, sua obrigatoriedade é mitigada em face da necessidade de comprovação das viabilidades técnica e econômica de se parcelar o objeto, esta última ainda condicionada à demonstração de que não haverá perda de economia de escala com a divisão da contratação.
361. Portanto, constitui ponto fulcral de qualquer decisão sobre parcelamento a análise fática de cada caso concreto, reveladora de características intrínsecas a cada situação, as quais possibilitarão a emissão de um juízo apropriado em particular. Além disso, cumpre ao gestor público, ao decidir pelo parcelamento ou não do objeto, motivar seu ato conforme os requisitos previstos na lei. (grifos acrescidos) 
137. Conforme descrito no relatório de auditoria (peça 22, p. 15) , o valor total do novo contrato para os serviços que constavam no contrato original era de R$ 12.235.928,24, data base agosto/2013. Retroagindo esse valor para a data base do contrato original - outubro/2011, empregando o INCC-DI ([483,758/558,34] x R$ 12.235.928,24) - e adicionando o valor do contrato original após o 1º aditivo, R$ 124.172.070,25, obtém-se o valor total de R$ 134.773.546,36. 
138. Caso esses serviços objeto da nova contratação tivessem mantido os preços do contrato original, o valor total seria de R$ 8.824.679,70, que somados ao valor do contrato original após o 1º aditivo alcançaria o montante de R$ 132.996.749,95. Desse modo, a alternativa de parcelamento resultou em um acréscimo de 1,34% em relação ao valor total da obra com os serviços pelos preços do contrato original. Logo, a nova contratação fruto do parcelamento não atendeu aos critérios de viabilidade econômica e de escala.
139. Entretanto, é importante destacar que não há como antecipadamente se prever o resultado da licitação e para que fosse satisfeito os critérios de viabilidade econômica e de escala, a Infraero deveria ter definido os critérios de aceitabilidade dos preços unitários iguais aos do contrato original. Esse procedimento estaria em total consonância com o art. 102 da Lei 12.708/2012, que dispõe sobre as diretrizes para a elaboração e execução da Lei Orçamentária de 2013, e art. 8º, § 3º da Lei do RDC que estipulam os preços do Sinapi e Sicro como referência máxima, não impedindo que sejam menores, ademais, existe espaço para considerar as especificidades da obra. 
140. Apesar desse procedimento possibilitar a obtenção de preços iguais ou inferiores ao contrato original, devido ao fato de serem mais restritivos aumentariam a probabilidade de uma licitação frustrada, mesmo após as negociações de preços com os licitantes, conforme preconiza o art. 26 da Lei do RDC. Ainda que se considere que o primeiro colocado da licitação foi o novo consórcio formado pelas empresas do contrato original, que se manifestou de forma favorável a realização do aditivo dos serviços que estavam sendo licitados por seus preços do contrato original, não se pode afirmar que seria razoável a assunção do risco pela Infraero, haja vista a possibilidade de resultar em atraso na contratação da nova parcela de obra. 
141. Outro ponto acerca dos preços referenciais é que a jurisprudência do TCU assevera que não há sobrepreço se os preços unitários estiverem dentro dos limites referenciais. Esse sobrepreço não foi demonstrado no relatório de fiscalização, o qual comparou os preços unitários em contratos distintos. Ademais, a existência de sobrepreço nesses moldes é determinante para o enquadramento como jogo de planilha, conforme demonstra o voto condutor do Acórdão 3011/2014-TCU-Plenário, que avaliou o jogo de planilha em aditivo contratual que modificou os preços unitários do contrato original:
Voto do Ministro Relator José Múcio Monteiro:
16. Um dos pontos em que a avaliação do Tribunal foi relativamente dura naquela decisão, sem dúvida, foi a classificação da alteração contratual como "jogo de planilha".
17. A instrução da TCE não faz menção a isso. Ao contrário, segundo a unidade técnica (então 1ª Secex) , não havia como caracterizar a má-fé dos responsáveis, embora também não fosse possível reconhecer boa-fé na condução da renovação contratual.
18. Não obstante, o voto condutor da decisão enquadrou os fatos como "clássico caso de jogo de planilha", o que, evidentemente, envolve má-fé.
20. Lembra que, no jogo de planilha clássico, os preços unitários são incompatíveis com as realidades de mercado desde o momento de apresentação da proposta, ocorrendo, no curso da execução contratual, alterações quantitativas de modo a diminuir o emprego dos itens com desconto e aumentar os com sobrepreço, eliminando a vantagem econômica conquistada quando da adjudicação.
21. No caso concreto, alteraram-se indevidamente os preços contratuais, operação não albergada pelo ordenamento jurídico, mas não houve desvirtuamento dos valores praticados comparativamente aos de mercado. Seria até plausível qualificar o acontecido como uma espécie de celebração de novo contrato, dada a alteração dos preços de itens relevantes, com comprometimento do balanço entre custos e remuneração do contrato original, mas não como jogo de planilha clássico, que abrange má-fé desde a apresentação, na proposta, de itens com sobrepreço e desconto em relação aos preços de mercado, o que não ficou demonstrado no caso em análise.
22. A análise da Serur ressalva que não se trata aqui de acolher uma alegada presunção de boa-fé dos ora recorrentes, nem de se ignorar a gravidade dos efeitos da conduta, mas de reconhecer que a irregularidade foi cometida em contexto diferente do apresentado no Acórdão 2408/2009-TCU-Plenário, já que o ilícito verificado nos autos, embora possa ser considerado grave e punível, difere do jogo de planilha, fundamentalmente, por não ser necessariamente doloso.
 (...) 
58. Dizer que não há débito pelo fato de os preços resultantes da modificação serem possivelmente os de mercado é argumento descontextualizado, pois deprecia a licitação como instrumento que define o melhor gasto para a Administração ou, se se preferir, o menor preço possível de ser obtido no mercado em determinadas condições, valendo ressalvar que, conforme reconhecido nos autos, não sobrevieram variações nas circunstâncias do contrato que justificassem a sua repactuação com base no desequilíbrio econômico-financeiro. Houve, portanto, pagamentos indevidos, pelos quais também deve responder a empresa, por ter se deles se beneficiado.
59. Outro argumento totalmente dissociado do problema real é a alegada incerteza de que, se outra licitação tivesse sido realizada, a Petrobras teria obtido o melhor preço para os serviços em questão.
60. Ora, os fatos acabaram por mostrar que o melhor preço teria sido o originalmente pactuado, obtido na forma admitida em contratos administrativos, qual seja, mediante licitação. Se os contratantes decidiram, por sua conta e risco, promover alterações desautorizadas nesses valores, devem responder pelas consequências de seus atos. As considerações feitas neste voto foram todas no sentido de reconhecer a boa-fé dos gestores da Petrobras (acreditavam, ainda que equivocadamente, na legalidade da operação e tinham a expectativa de estarem fazendo um bom negócio para a empresa) , mas tal condição não torna o ato regular nem desconstitui o prejuízo. Nesse contexto, e lembrando que, como se falou, nunca houve da parte da contratada restrições à prorrogação contratual nas condições originalmente acordadas, não vejo qual a relação entre um possível novo certame e as questões em discussão, porquanto a opção plausível ao aditivo formalizado sem amparo da lei era o seguimento da avença nos termos iniciais, e não a realização de uma nova licitação para a obtenção desses serviços. (grifos acrescidos) 
142. No retromencionado voto condutor do acórdão, que avaliou modificações de preços de serviços dentro de um contrato existente, considerou-se não ter existido jogo de planilha, pois não se demonstrou que os preços estavam acima do referencial, restando apenas a irregularidade gerada pela alteração indevida dos valores contratados. Ademais, o voto consagra a licitação como instrumento adequado para se obter os menores preços de mercado em determinadas condições. 
143. Acerca de preços diferentes em contratos distintos de um mesmo fornecedor, o voto condutor do Ministro Relator Bruno Dantas no Acórdão 2500/2014-TCU-Plenário tratou da seguinte forma:
2. São três os contratos investigados: 14/2009, 49/2010 e 09/2012.
3. As ocorrências que motivaram as oitivas do órgão público e da empresa contratada foram, em síntese:
 (...) 
d) diferença significativa de preços em determinados itens, em contratos distintos com a empresa Delta, com potencial de ocorrer prejuízos à Administração.
4. Tendo em vista essas ocorrências, consideradas não elididas pela unidade técnica após a análise das justificativas apresentadas, foi proposto assinar prazo para que a Samf/DF adotasse providências necessárias à rescisão dos contratos em tela.
5. Por sua vez, o Ministério Público discorda do encaminhamento, considerando, entre outros fundamentos, que na situação concreta, não houve restrição à ampla competitividade e, após os lances, logrou-se redução de preços estimados pela Administração em até 30%. Além disso, o aventado risco de prejuízo decorrente de eventual execução sob demanda de serviços com diferença significativa de preços, na prática, tem baixo risco de ocorrer, uma vez que a efetiva prestação desses serviços oscila entre 5 e 10% do total dos contratos, conforme demonstrado no parecer do Parquet.
6. Não obstante o habitual zelo da unidade técnica, considerando as ponderações do MP/TCU acompanho o entendimento da Subprocuradora-Geral no sentido que não se vislumbram razões que justifiquem determinação para a rescisão dos contratos.
7. Conforme bem demonstrou o Parquet, a falta de fixação de critério técnico-histórico para se estimar os quantitativos efetivamente demandados desses serviços, ainda que tivesse ensejado, de forma irregular, a elevação das exigências de qualificação econômico-financeira, "17. (...) não constituiu obstáculo intransponível à ampla participação das empresas do ramo interessadas nos objetos licitados, não se configurando o prejuízo alegado pela Unidade Técnica, pois houve competição com quantidade significativa de lances e, consequentemente, sagrou-se vencedora a empresa que ofereceu o menor preço".
8. Outrossim, a diferença significativa de preços nos serviços sob demanda em contratos distintos não deve ser o motivo determinante para rescisão dos contratos em questão, dado o baixo risco de dano elevado oriundo de tais serviços ainda não executados, já que têm representado historicamente menos de 8,4% do valor dos contratos, segundo a média da série histórica transcrita no item 19 do parecer do MP/TCU.
9. Quanto a esse aspecto da economicidade, cumpre ressaltar que a tese de sobrepreço foi objeto de análise do TC Processo Processo 013.319/2011-6, no âmbito do Pregão Eletrônico 47/2010, referente ao Contrato 49/2010, também objeto destes autos. O aludido processo foi julgado pelo Acórdão 403/2013-TCU-Primeira Câmara, em que se concluiu que "a falta de diligência dos gestores [consubstanciada na ausência de pesquisa de preços praticados em contratos congêneres, então mantidos pela Coordenação-geral de Recursos Logísticos do Ministério da Fazenda], entretanto, não se revelou danosa ao Erário, porque a disputa comercial havida no certame licitatório conduziu à contratação do serviço por valor correspondente à metade do estimado".
10. Diante dessas considerações, acolho, em essência, a proposta de encaminhamento sugerida pelo MP/TCU, cabendo incluir alerta ao destinatário da reiteração proposta, no sentido de que o descumprimento de deliberação do TCU pode ensejar a aplicação da multa prevista no artigo 58, § 1º, da Lei 8.443/92. (grifos acrescidos) 
144. Os argumentos expostos pelo Ministro Relator em seu voto demonstram que a diferença significativa de preços de serviços em contratos distintos não deveriam ser determinantes para rescisão do contrato e concordou com os argumentos do Parquet quanto as licitações terem sido competitivas, com desconto significativo em relação ao preço base e impacto financeiro dessas diferenças de preços resultarem em menos de 8,4% do valor do contrato, bem como, a economicidade dos contratos evidenciada pela inexistência de sobrepreço. 
145. No presente caso objeto desta instrução, o relatório de fiscalização à peça 22 não apontou irregularidades na licitação, que contou com nove participantes e desconto de 19% em relação ao preço de referência. Ademais, os preços dos serviços no novo contrato impactaram em apenas 1,34% o valor global do empreendimento como um todo, considerando o contrato original somado ao novo contrato. 
146. Assim, ainda que se reconheça que os procedimentos adotados pela Infraero na execução da obra em questão não resultaram na melhor combinação economicamente possível para o empreendimento como um todo, há de se considerar que:
a) segundo a doutrina e jurisprudência não compete ao órgão julgador substituir o gestor nas suas escolhas, nesse sentido cita-se Barroso:
Em resumo, o princípio da razoabilidade ou da proporcionalidade permite ao Judiciário invalidar atos legislativos ou administrativos quando: (a) não haja adequação entre o fim perseguido e o instrumento empregado; (b) a medida não seja exigível ou necessária, havendo meio alternativo para chegar ao mesmo resultado com menor ônus a um direito individual (vedação do excesso) ; (c) não haja proporcionalidade em sentido estrito, ou seja, o que se perde com a medida é de maior relevo do que aquilo que se ganha. Nessa avaliação, o magistrado deve ter o cuidado de não invalidar escolhas administrativas situadas no espectro do aceitável, impondo seus próprios juízos de conveniência e oportunidade. Não cabe ao Judiciário impor a realização das melhores políticas, em sua própria visão, mas tão somente o bloqueio de opções que sejam manifestamente incompatíveis com a ordem constitucional. O princípio também funciona como um critério de ponderação entre proposições constitucionais que estabeleçam tensões entre si ou que entrem em rota de colisão. (Curso de direito constitucional contemporâneo: os conceitos fundamentais e a construção do novo modelo / Luís Roberto Barroso. - 9. ed. - São Paulo: Saraiva Educação) . (grifos acrescidos) .
b) a opção de parcelamento da obra era viável do ponto de vista legal e exigiria que fossem atendidos requisitos técnicos mínimos expostos nesta instrução, não considerados no relatório de fiscalização;
c) o dano ao erário, bem como questões ligadas a economicidade, são tratados na jurisprudência do TCU como sendo ligados ao atendimento do preço referencial, cujo descumprimento não foi demonstrado no relatório de fiscalização;
d) a jurisprudência do TCU reconhece a licitação como instrumento apto para se obter os menores preços de mercado em determinadas condições, e o relatório de fiscalização não apresentou qualquer evidência que maculasse os processos realizados;
e) não havia alternativa que possibilitasse a continuidade da obra sem incorrer em riscos de processos licitatórios frustrados. 
f) o gestor enfrentou obstáculos e dificuldades reais na situação concreta, o que deve ser considerado na interpretação de normas sobre gestão pública, em consonância com o art. 22 do Decreto-Lei 4657/1942.
147. Ante as considerações do parágrafo anterior, conclui-se que a recontratação de serviços a preços superiores aos mesmos serviços existentes no TC 0043-EG/2012/0008, e que haviam sido suprimidos deste último em seu 1º termo aditivo, sem esgotar o limite de alteração previsto no art. 65, § 1º, da Lei 8.666/93, não se configurou em manifesta incompatibilidade com o ordenamento jurídico.
CONCLUSÃO
148. A presente instrução teve como objetivo analisar a oitivas da Infraero e do Consórcio, oriundas do Despacho do Ministro Relator Weder de Oliveira à peça 30, ante os indícios de irregularidades apontados no relatório de fiscalização 473/2014 (peça 22) .
149. A referida fiscalização apontou os seguintes achados: 3.1 - Superfaturamento por pagamento indevido de despesas relativas a atraso na execução da obra; 3.2 - Adiantamento de pagamentos; e 3.3 - Escolha de proposta diferente da mais vantajosa para a Administração em decorrência da existência de jogo de planilha.
150. Em relação ao achado 3.1, manteve-se o superfaturamento de R$ 773.623,32 (novembro/2011) decorrentes do pagamento indevido dos itens de administração local e manutenção do canteiro de obras, uma vez que se demonstrou que durante o período em que ocorreram os fatos motivadores da celebração do 2º termo aditivo não ocorreu atraso na obra, pelo contrário, a metodologia de gerenciamento do valor agregado - empregada na análise desta instrução e pela Infraero no acompanhamento do contrato em questão, amparada ainda pelas melhores práticas da área de gerenciamento de projeto, conforme PMBOK Guide -  demonstrou que a obra estava adiantada no referido período. 
151. Dos argumentos trazidos na oitiva quanto ao achado 3.1, o único com condão de afastar o superfaturamento foi o impedimento de realizar as tarefas do caminho crítico do projeto, porém, à exceção da afirmativa feita pelo consórcio em sua defesa, não há qualquer evidência no processo que suporte a assertiva de que o método do caminho crítico foi empregado para acompanhamento das obras. Ademais, o consórcio alegou ter feito diversos replanejamentos em função dos fatos motivadores do aditivo, o que implicaria na modificação do suposto caminho crítico.
152. Em função da análise dos demais documentos, foram ajustados a conduta, nexo de causalidade e culpabilidade do responsável pelo achado, conforme demonstrado no Anexo I - Matriz de Responsabilização.
153. Desse modo, cabe propor a conversão do presente processo em TCE e a citação do Sr.  Alexandre Jablonski Philipi, Gestor do Contrato TC 043-EG/2012/0008, e das empresas Produman Engenharia S/A, Conenge Construções e Engenharia Ltda, e Alves Ribeiro S/A pelo débito de R$ 773.623,32, data base novembro/2011, referente ao pagamento indevido dos itens de administração local e manutenção do canteiro de obras no contrato em tela.
154. Quanto ao achado 3.2, considerou-se elidida a irregularidade, pois demonstrou-se que o entendimento do critério de pagamento dos itens administração local e manutenção do canteiro de forma proporcional ao andamento da obra tinha caráter inovador no TCU à época e o precedente ainda arbitrava ao gestor a sua adoção.
155. Sobre o achado 3.3, reconheceu-se que os procedimentos adotados pela Infraero na execução da obra em questão não resultaram na melhor combinação economicamente possível para o empreendimento como um todo, porém, considerando os argumentos listados no §146 da presente instrução, concluiu-se que a recontratação de serviços a preços superiores aos mesmos serviços existentes no TC 0043-EG/2012/0008, e que haviam sido suprimidos deste último em seu 1º termo aditivo, sem esgotar o limite de alteração previsto no art. 65, § 1º, da Lei 8.666/93, não se configurou em manifesta incompatibilidade com o ordenamento jurídico.
PROPOSTA DE ENCAMINHAMENTO
156. Submetem-se os autos à consideração superior, propondo:
154.1	com fundamento no art. 47 da Lei 8.443/1992 c/c art. 252 do Regimento Interno do TCU, converter o presente processo em tomadas de contas de especial;
154.2	com fulcro nos arts. 10, § 1º, e 12, incisos I e II, da Lei 8.443/1992 c/c o art. 202, incisos I e II, do RI/TCU, realizar a citação solidária da Produman Engenharia S/A (CNPJ 00.860.705/0001-89) ,  Conenge Construções e Engenharia Ltda (CNPJ 75.554.030/0001-49) , e Alves Ribeiro S/A  (CNPJ 15.282.831/0001-70) que formavam o Consórcio Aeroportos do Brasil (CNPJ 15.641.216/0001-03) , signatário do Contrato TC 043-EG/2012/0008, e do Sr. Alexandre Jablonski Philipi (CPF XXX.738.099-XX) , que ocupou o cargo de Gestor do Contrato 043-EG/2012/0008 no período de 16/05/2011 a 26/03/2015, para que apresentem alegações de defesa quanto ao superfaturamento por pagamento indevido de 62 dias dos itens "administração local" e "manutenção do canteiro de obras" relativos a atraso na execução da obra no referido contrato, ou recolham, solidariamente,  aos cofres da Infraero a quantia discriminada a seguir, atualizada monetariamente a partir da respectivas data até o efetivo recolhimento, abatendo-se na oportunidade a quantia eventualmente ressarcida, na forma da legislação em vigor:
	VALOR ORIGINAL (R$) 
	DATA DA OCORRÊNCIA

	R$ 773.623,32
	1/11/2011

Valor atualizado até 4/6/2021: R$ 1.307.191,32
154.3	informar os responsáveis de que, caso venham a ser condenados pelo Tribunal, os débitos ora apurados serão acrescidos de juros de mora, nos termos do § 1º do art. 202 do RI/TCU;
154.4	encaminhar o acórdão que vier a ser proferido à Infraero e também aos responsáveis, destacando que o relatório e o voto que fundamentam a deliberação ora encaminhada podem ser acessados por meio do endereço eletrônico www.tcu.gov.br/acordaos e que, caso tenham interesse, o Tribunal pode encaminhar-lhes cópia desses documentos sem quaisquer custos."
É o relatório.

8.1. Márcia Uchôa de Oliveira da Rocha e outros, representando Empresa Brasileira de Infraestrutura Aeroportuária.  
8.2. Paola Gomes Estrella Krueger (OAB/SC 6611) e outros, representando Conenge-SC Construções e Engenharia Ltda.

Não atuou.

AUDITORIA. OBRAS NO AEROPORTO INTERNACIONAL DE FLORIANÓPOLIS/SC. ACHADOS. SUPERFATURAMENTO POR PAGAMENTO INDEVIDO DE DESPESAS. MEDIÇÃO DE ITENS EM DESCONFORMIDADE. RECONTRATAÇÃO A PREÇOS SUPERIORES. COMENTÁRIOS DO GESTOR. OITIVAS. DILIGÊNCIAS. POSSÍVEL DANO AO ERÁRIO. CONVERSÃO EM TOMADA DE CONTAS ESPECIAL. COMUNICAÇÕES.

RELATÓRIO DE AUDITORIA (RA)

Secretaria de Fiscalização de Infraestrutura Rodoviária e de Aviação Civil (SeinfraRodovia Aviação).

Trata-se de auditoria realizada na Empresa Brasileira de Infraestrutura Aeroportuária (Infraero) , entre agosto e setembro de 2014, com objetivo de fiscalizar os seguintes objetos, relacionados ao Aeroporto Internacional de Florianópolis/SC - Hercílio Luz (SBFL) : 
a) as obras de construção de infraestrutura do novo terminal de passageiros, pátio de aeronaves, pista de táxi, estacionamento e acesso viário (contrato TC 043-EG/2012/0008) ; 
b) obras de execução de complementação de serviços de terraplanagem, drenagem, pavimentação e balizamento luminoso do novo complexo terminal (contrato TC 111-EG/2013/0001) ; e 
c) execução dos serviços de engenharia e obras de construção do novo terminal de passageiros, edifícios de apoio, central de utilidades, estação de produção de água de reuso, automação predial e sistemas eletrônicos (contrato TC 126-EG/2012/001) .
1. O volume de recursos fiscalizados alcançou R$ 337.162.070,25, que corresponde ao somatório dos contratos: (i) 0043-EG/2012/0008 (obras de infraestrutura) , que após o segundo termo aditivo totalizou R$ 124.172.070,25; (ii) 0111-EG/2013/0001 (obras de complementação) , R$ 24.990.000,00; e (iii) TC 0126-EG/2012/0001 (obras do terminal de passageiros) , no valor de R$ 188.000.000,00.
1. Os achados de auditoria, todos considerados graves com recomendação de continuidade (IG-C) , foram os seguintes[footnoteRef:2]:  [2:  Peça 22.] 
a) superfaturamento por pagamento indevido de despesas relativas a atraso na execução da obra, no montante de R$ 1.172.912,77 (data-base: novembro de 2011) , equivalente a 1% do valor do contrato TC 043-EG/2012/0008 (achado 3.1) ; 
b) adiantamento de pagamentos no contrato TC 043-EG/2012/0008 (achado 3.2) ; 
c) escolha de proposta diferente da mais vantajosa para a administração em decorrência da existência de jogo de planilha, detectada nos contratos TC 043-EG/2012/0008 e 111-EG/2013/0001 (achado 3.3) ; e 
d) inadequação no recebimento, estocagem ou guarda de equipamentos e materiais, detectada no contrato TC 126-EG/2012/001 (achado 3.4) . 
1. O relatório foi encaminhado para comentários dos gestores[footnoteRef:3], tendo sido esclarecida pela Infraero e acatada pela equipe a irregularidade apontada no achado 3.4[footnoteRef:4].  [3:  Peça 5.]  [4:  Peça 22, p. 45.] 
1. Em sequência, o relatório foi submetido ao meu gabinete em 29/10/2014, com proposta de realização de audiência do Sr. Alexandre Jablonski Philippi, na condição de gestor dos contratos[footnoteRef:5], e de oitivas da Infraero e dos consórcios responsáveis pelos contratos TC 043-EG/2012/0008 (obras de infraestrutura) e TC 111-EG/2013/0001 (obras de complementação) , respectivamente Consórcio Aeroportos do Brasil, formado pelas empresas Produman Engenharia S.A., Conenge Construções e Engenharia Ltda. e Alves Ribeiro S.A., e Consórcio Produman/Alves Ribeiro/Conenge-SC, constituído pelas mesmas empresas. [5:  Peça 22, p. 27.] 
1. No despacho de 13/11/2014, no qual autorizei as oitivas, determinei que a Infraero e os consórcios se pronunciassem quanto às seguintes ocorrências: 
a) contrato TC 043-EG/2012/0008 (obras de infraestrutura) : (i) acréscimo contratual nos itens relativos a "administração local" e "manutenção do canteiro de obras", por meio do segundo termo aditivo, fora das hipóteses previstas no art. 65, II, 'd', da Lei 8.666/1993 (achado 3.1) ; e (ii) medição dos itens relativos a "administração local" e "manutenção do canteiro" em desconformidade com a jurisprudência deste Tribunal (acórdãos 3103/2010, 2622/2013 e 1978/2013, todos do Plenário) , que estabelece que os custos destes itens estejam atrelados ao andamento da obra e que sejam medidos de forma proporcional à execução financeira, o que redundou em adiantamento de pagamentos (achado 3.2) ; 
b) contrato TC 111-EG/2013/0001 (obras de complementação) : recontratação de serviços a preços superiores aos mesmos serviços existentes no TC 0043-EG/2012/0008 e que haviam sido suprimidos deste último em seu primeiro termo aditivo, sem esgotar o limite de alteração previsto no art. 65, § 1º, da Lei 8.666/93, levando à contratação menos vantajosa para a Administração Pública, em desacordo com art. 3º da mesma lei (achado 3.3) .
1. A Infraero encaminhou sua resposta em 8/12/2014[footnoteRef:6], ao passo que o Consórcio Aeroportos do Brasil o fez em 22/12/2014[footnoteRef:7]. [6:  Ofício 10411/PRAI (CPAAE) /2014-R, peça 40.]  [7:  Peça 53.] 
1.  Na oportunidade, a extinta SeinfraAeroTelecom, então responsável pelo feito, propôs a realização de novas medidas saneadoras, contemplando oitivas e diligências diversas[footnoteRef:8], em mais de uma ocasião, culminando com a resposta final encaminhada pela estatal em 11/5/2020[footnoteRef:9]. [8:  Peças 54, 59.]  [9:  Peças 72-75.] 
1. Nesta etapa processual, a Secretaria de Fiscalização de Infraestrutura Rodoviária e de Aviação Civil (SeinfraRodoviaAviação) , atual responsável pelo processo, apresenta instrução, exarada em 3/8/2021, expondo seu exame sobre as oitivas, demais medidas saneadoras e audiências[footnoteRef:10]. [10:  Peça 124.] 
II
1. Discorro sobre os achados 3.1, 3.2 e 3.3.
II.1
1. O achado 3.1: "superfaturamento por pagamento indevido de despesas relativas a atraso na execução da obra, no montante de R$ 1.172.912,77 (data-base: novembro de 2011) , equivalente a 1% do valor do contrato TC 043-EG/2012/0008 (obras de infraestrutura) ".
1. A redação da situação encontrada integrante do achado de auditoria constante do relatório foi a seguinte:
"A Infraero contratou, por meio do TC 0043-EG/2012/0008, obras de infraestrutura para o Aeroporto de Florianópolis/SC. Posteriormente, quando da celebração do segundo termo aditivo, houve prorrogação do prazo contratual em 94 (noventa e quatro dias) e, em consequência, ocorreu também acréscimo no valor dos itens contratuais 'Administração Local' e 'Manutenção do Canteiro de Obras'. Todavia, a jurisprudência do TCU afirma que é recomendável que os critérios de medição dos custos da administração local estejam atrelados ao andamento da obra e os seus itens medidos de forma proporcional à execução financeira, de forma a resguardar o ritmo programado da obra que não será beneficiada com aditivos de prorrogação de prazo. Desse modo, percebe-se que a empresa vencedora do certame licitatório foi beneficiada indevidamente com o acréscimo do montante do contrato." (grifei) 
1. O valor inicial do contrato TC 0043-EG/2012/0008 (obras de infraestrutura) , celebrado em 17/5/2012, era de R$ 117.139.181,91. O primeiro termo aditivo, de 21/3/2013, resultou em R$ 20.814.377,92 e R$ 14.954.402,35 de acréscimos e supressões, respectivamente, sem alteração de prazos. O segundo termo aditivo, de 5/3/2014,  R$ 1.172.912,77, prorrogou o prazo contratual em 94 dias e resultando no valor final de R$ 124.172.070,25[footnoteRef:11]. [11:  Peça 22, p. 35.] 
1. O acréscimo de prazo teria sido causado por: (a) atraso na emissão da autorização de corte de vegetação; (b) restrições de acesso de veículos pesados à obra exigidas pela comunidade local; (c) acréscimo de serviços devido às adequações do projeto de geotecnia e terraplanagem; (d) necessidade de estudo e aprovação de novas jazidas de solo, uma vez que as indicadas no projeto executivo estavam exauridas; e (e) atraso na liberação pelo Instituto do Patrimônio Histórico e Artístico Nacional (Iphan) das áreas de bota-fora e canteiro.
1. O conjunto de intercorrências teria gerado atrasos na obra que redundaram em custos adicionais de administração local e manutenção do canteiro de obras. Contudo, de acordo com a equipe, a adoção de critério de medição inapropriado para os itens em comento, qual seja valores fixos e mensais[footnoteRef:12], levou à concessão indevida do valor referido no segundo termo aditivo: [12:  Edital da Concorrência Internacional 12/DALC/SBFL/2011.] 
" (...) O critério de medição adotado pelo gestor no contrato em análise, no que se refere aos itens Administração Local e Manutenção do Canteiro de Obras, incentiva a contratada a atrasar o andamento da obra e, ainda assim, ser beneficiada com acréscimo no montante contratual.
 (...) 
"Tendo em vista que a Infraero adotou critério de medição para os itens em análise que permite que a contratada seja beneficiada com aditivos de prorrogação de prazo em decorrência de atrasos injustificáveis, entende-se que deve haver o estorno desses valores indevidamente creditados à contratada." (grifei) 
1. A responsabilidade do gestor foi fundamentadas nos seguintes termos:
"Culpabilidade: É razoável afirmar que era possível ao responsável ter consciência dos indícios de irregularidades apontados pela equipe de fiscalização, tendo em vista que o próprio gestor encaminhou à própria contratada, em 11/07/2014, Ofício informando que os itens de Administração Local e Manutenção do Canteiro de Obras passariam a ser medidos em conformidade com o critério definido no item 9.4 do Acórdão 1978/2013-TCU-Plenário." (grifei) .
1. Após submissão do relatório de auditoria a comentários do gestor[footnoteRef:13], a equipe aceitou parcialmente os argumentos apresentados para prorrogação do prazo contratual por apenas 32 dias, em virtude de adequações no projeto de geotécnica e terraplenagem[footnoteRef:14], com redução da estimativa de potencial prejuízo ao erário para R$ 773.623,32 (valores de novembro de 2011) em lugar de R$ 1.172.912,77, valor do segundo termo aditivo. [13:  Ofício 8885/PRAI (CPAAE) /2014 (peça 8) .]  [14:  Peça 22.] 
1. A equipe manteve seu posicionamento quanto aos demais aspectos componentes do achado.
1. A Infraero, em resposta à oitiva que determinei, reafirmou o que já havia sustentado em seus comentários ao relatório: o acréscimo nos itens relativos a administração local e manutenção do canteiro de obras, quando da celebração do segundo termo aditivo, se deu em virtude do acréscimo de prazo por causa do atraso na emissão da autorização de corte de vegetação, pelas restrições de acesso de veículos pesados à obra exigidas pela comunidade local e pelo acréscimo de serviços devido às adequações do projeto de geotecnia e terraplanagem[footnoteRef:15]. [15:  Memorando 1614/GTFL/2014-R (peça 8, p. 3-8) .] 
1. A estatal entendeu que a contratada não poderia ser penalizada com a não remuneração das despesas com os itens em comento nos meses em que houve atrasos aos quais não deu causa, sob o risco de ocorrer o desequilíbrio econômico-financeiro da avença.
1. O Consórcio Aeroportos do Brasil argumentou que o acréscimo no valor do contrato para as rubricas em tela foi consequência de fatos e circunstâncias alheias à vontade do contratado, não sendo possível imputar-lhe a responsabilidade da prorrogação da vigência contratual e, por conseguinte, dos dispêndios alusivos aos itens citados[footnoteRef:16]. [16:  Peça 53; Carta AF-SM-50 (peça 53, p. 94-96) , Carta AF-SM-77 (peça 53, p. 97-98) e AF-SM-89 (peça 53, p.100-105) .] 
1. Em sua derradeira análise, a unidade instrutiva contesta dois aspectos da resposta da Infraero e do consórcio: a existência de atraso consubstanciado no cronograma físico-financeiro e a adoção da metodologia de caminho crítico para demonstrar que não seria possível à contratada seguir com algumas atividades enquanto outras não estivessem disponíveis.
1. Segundo a instrução, embora os motivos elencados não tenham sido provocados nem pelo consórcio nem pela Infraero, não há evidências que suportem a existência de atraso no período indicado:
"60. Conforme o relatório de fiscalização, dos impedimentos listados pela Infraero e consórcio, o que mais se estendeu foi a liberação do IPHAN, que ocorreu em 29/10/2012. Segundo a Infraero, 'a partir dessa data todas as áreas de bota-fora e canteiro de obras estavam liberadas para a realização dos serviços previstos no contrato em epígrafe' (peça 22, p. 43) .
61. Para outubro/2012, o valor previsto acumulado (VP) no cronograma físico financeiro era de R$ 7.793.255,66 ante a R$ 8.955.543,11 do valor realizado (VA) , conforme se verifica na documentação encaminhada pelo consórcio na solicitação da 6ª medição, referente ao mês de novembro/2012 (peça 113, p. 20) . Com esses dados, obtém-se índice de desempenho de prazos (IDP) de 1,15 (R$ 8.955.543,11/ R$ 7.793.255,66) , indicando que foi executado mais trabalho do que o planejado, conforme transcrição acima acerca da metodologia de gerenciamento de valor agregado indicada pelo PMBOK [Project Management Body of Knowledge]. 
63. A partir de novembro/2012 é que a obra começou a apresentar atrasos, IDP = 12.036.849,53/12.772.773,13 = 0,94."
1. Com relação ao caminho crítico, citado pelo consórcio como sendo a construção da pista de taxiway, a unidade contrapõe as manifestações apresentadas asseverando que não há qualquer evidência que comprove o uso da metodologia, mas tão somente o emprego do cronograma físico-financeiro como ferramenta de controle da execução, associado a boletins mensais de medição, planilhas de medição, quadro de serviços, relatório fotográfico, mapa de chuva, controle tecnológico e diário de obras.
1. A instrução conclui, assim, que as causas elencadas pela Infraero e pelo consórcio não justificam a existência de atrasos, motivo pelo qual propugna pela conversão dos autos em tomada de contas especial para citação do gestor do contrato e do consórcio, solidariamente, pelo valor de R$ 773.623,32, justificado em virtude da inexistência de saldo contratual para o segundo termo aditivo.
II.2
1. Achado 3.2: "medição dos itens relativos à administração local e manutenção do canteiro em desconformidade com a jurisprudência deste Tribunal (acórdãos 3103/2010, 2622/2013 e 1978/2013, todos do Plenário) , que estabelece a necessidade de que os custos destes itens estejam atrelados ao andamento da obra e os seus itens medidos de forma proporcional à execução financeira, o que culminou em adiantamento de pagamentos no TC 0043EG/2012/0008 (obras de infraestrutura) ".
1. Ao examinar os cronogramas físico-financeiros do contrato, a equipe reportou o seguinte:
"De posse dos dados disponibilizados, constatou-se que as rubricas 'Administração Local' e 'Manutenção do Canteiro de Obras', que totalizavam, em junho/2014, R$ 7.426.000,15 e R$ 1.287.670,80, respectivamente, já se encontravam integralmente pagas, apesar de até o referido mês terem sido desembolsados apenas 68,19% do montante do contrato. Adicionalmente, verificou-se que o valor pago mensalmente para essas rubricas permaneceu fixo (R$ 319.532,54 e R$ 58.336,39, respectivamente) de janeiro/2013 até maio/2014. Por fim, não houve qualquer pagamento nessas contas no mês de junho/2014, visto que os valores previstos como custos diretos já haviam sido completamente pagos."
1. O relatório destaca que o Acórdão 2622/2013-TCU-Plenário, usado como critério de auditoria, já havia abordado a questão:
"9.3. determinar ao Ministério do Planejamento, Orçamento e Gestão que:
 (...) 
9.3.2. oriente os órgãos e entidades da Administração Pública Federal a:
 (...) 
9.3.2.2. estabelecer, nos editais de licitação, critério objetivo de medição para a administração local, estipulando pagamentos proporcionais à execução financeira da obra, abstendo-se de utilizar critério de pagamento para esse item como um valor mensal fixo, evitando-se, assim, desembolsos indevidos de administração local em virtude de atrasos ou de prorrogações injustificadas do prazo de execução contratual, com fundamento no art. 37, inciso XXI, da Constituição Federal e no arts. 55, inciso III, e 92, da Lei n. 8.666/1993; (...) ." (grifei) 
1. Além disso, a própria Infraero já havia recebido recomendação no mesmo sentido no âmbito do Acórdão 1978/2013-TCU-Plenário.
1. Após submissão do relatório de auditoria a comentários do gestor[footnoteRef:17], a equipe converteu a proposta de realização de audiência em oitiva da Infraero e do consórcio "visto que se constatou a retenção pelo menos parcial do valor relativo ao adiantamento de pagamento das rubricas ora discutidas. Ademais, o fato de o Acórdão 2622/2013-TCU-Plenário ter sido publicado posteriormente ao edital e ao contrato atenua a responsabilidade do gestor"[footnoteRef:18]. [17:  Ofício 8885/PRAI (CPAAE) /2014 (peça 8) .]  [18:  Peça 22, p. 44.] 
1. A Infraero, em resposta à oitiva, reitera o que já havia alegado em seus comentários ao relatório: para o atendimento dos acórdãos mencionados, fazia-se necessário que a forma prescrita para o pagamento dos itens de administração local e manutenção do canteiro estivesse prevista no edital de licitação, o que não ocorreu quando da publicação do certame que resultou no contrato em questão. 
1. A estatal destaca, ainda, que o Acórdão 522/2012-TCU-Plenário, que apreciou o TC Processo 016.661/2011-7, relativo ao edital, não apontou impropriedade com relação à distribuição mensal dos itens. Afirma, ainda, que, de modo a resguardar-se ante a eventuais prejuízos, reteve o valor de R$ 1.967.100,00 até a 25ª medição, em R$ 3.033.705,26, atinentes aos itens questionados. A jurisdicionada comunica que está adequando seus normativos internos aos acórdãos supramencionados.
1. O Consórcio Aeroportos do Brasil alegou que a remuneração desses itens independe do nível de atividades desenvolvidas e que a equipe de administração local não esteve ociosa apesar do avanço físico-financeiro aquém do previsto, sendo impossível desmobilizar a equipe para os dias improdutivos. Portanto, não seria o responsável pelo atraso na obra.
1. A unidade instrutiva destaca que apenas um dos acórdãos mencionados na oitiva é anterior aos fatos narrados: o Acórdão 3103/2010-TCU-Plenário, que não deu tratamento cogente ao tema, permitindo a atuação discricionário do gestor.
1. Por oportuno, transcrevo trechos da decisão:
Relatório : " (...) Propõe-se, com fulcro no art. 43, inciso I, da Lei nº 8.443/1992, c/c art. 250, inciso II, do Regimento Interno/TCU, determinar à Companhia de Desenvolvimento dos Vales do São Francisco e do Parnaíba para que: - Acrescente na minuta do contrato, para suprir a omissão, cláusula prevendo forma de pagamento para administração local, evitando que esse item seja remunerado de forma desproporcional ao faturamento dos serviços de obras civis, de modo que o montante global ofertado pela licitante não seja ultrapassado, adotando o mesmo cuidado em futuras licitações."
Voto: " (...) Muito embora a forma de pagamento pela execução dos serviços, inclusive administração local, esteja prevista na cláusula oitava e vinculada à medição, é recomendável, a luz das ponderações realizadas pela unidade técnica, que a Codevasf delas tenha conhecimento e avalie a conveniência de utilizar a forma de pagamento para o item administração local similar àquela adotada no Edital nº 02/2007 do Ministério da Integração Nacional, bem como sobre a análise pertinente ao cronograma físico-financeiro. (...) "
Acórdão: " (...) 9.1. dar conhecimento desta deliberação à Codevasf a fim de que, tendo em vista o achado 3.1 descrito no relatório que acompanha este acórdão, avalie a conveniência de:
9.1.1. revisar o cronograma físico-financeiro do empreendimento;
9.1.2. adotar forma de pagamento similar à preconizada no item 10.1 do Edital nº 02/2007 do Ministério da Integração Nacional relativamente à administração local; (...) .") 
1. Como frisou a unidade instrutiva, o entendimento acerca da exigibilidade do critério de medição proporcional ao andamento das obras somente ficou pacificado neste Tribunal a partir do Acórdão 2622/2013-TCU-Plenário supracitado, deliberação posterior ao início do contrato.
1. Ante o exposto, a SeinfraRodoviaAviação considerou afastada a irregularidade descrita no achado 3.2.
II.3
1. O achado 3.3: "recontratação de serviços a preços superiores aos mesmos serviços existentes no TC 0043-EG/2012/0008, e que haviam sido suprimidos deste último em seu primeiro termo aditivo, sem esgotar o limite de alteração previsto no art. 65, § 1º, da Lei 8.666/1993, levando a contratação menos vantajosa para a Administração Pública, em desacordo com art. 3º da lei de licitações".
1. A redação da situação encontrada integrante do achado constante do relatório foi a seguinte:
" (...) o confronto dos serviços contratados por meio dos ajustes assinados para a construção das pistas de táxi e pátio de aeronaves, respectivamente TC 043-EG/2012/0008 e TC 111-EG/2013/0001, aponta para a constatação de que a maior parte dos itens do segundo contrato, formada por serviços existentes na planilha do primeiro contrato, poderia ter sido objeto de aditivação a este último, levando em conta que os dois contratos têm como contratado o mesmo consórcio de empresas e que têm vigências sobrepostas, e considerando ainda o respeito aos limites legais da Lei 8.666/93. A citada aditivação representaria economia em torno de R$ 3 milhões de reais.
 (...) 
A planilha orçamentária desse novo contrato contemplou 183 serviços. Desse conjunto, pode-se identificar 23 serviços que foram considerados como não existentes no contrato anterior. Figuram nesse rol algumas rubricas que, ainda que presentes na planilha do TC 043, podem ser avaliadas como exclusivas do novo contrato, tais como mobilização e desmobilização de pessoal e equipamentos, algumas construções do canteiro de obras, sua manutenção e administração local. A planilha 1, à próxima página, apresenta o resultado de tal avaliação. Esses 23 serviços representam R$ 2.561.821,42 do TC 111, ou 10,25% do total contratado. Assim, verifica-se que os outros 160 serviços, ou 87% da planilha, já existiam no contrato pregresso.
 (...) 
Como já citado, os acréscimos ao TC 043 representaram 18,77% do valor inicial contratado. Haveria então margem para 6,23% de acréscimos, até o limite de 25% da Lei 8.666/93, o que representa R$ 7.297.504,79. Dessa maneira, boa parte dos serviços que atingiram o montante de R$ 10.193.239,49 no contrato TC 111 poderia ter sido executada por meio do contrato TC 043."
1. A Infraero, tanto em seus comentários ao relatório quanto em sua resposta à oitiva, esclareceu que após o início da obra foram detectados problemas geotécnicos que resultaram na necessidade de revisão do projeto e, por consequência, na alteração de quantitativos dos itens da planilha, o que provocaria acréscimo superior a 25% do contrato. 
1. Alegou a estatal que foram levantadas as seguintes possibilidades: (i) rescisão do contrato, revisão dos projetos e recontratação dos serviços em sua totalidade, alternativa descartada por causa dos impactos operacionais, de prazo e passivos jurídicos; (ii) celebração de termo aditivo superior aos 25% permitidos em lei, possibilidade descartada pela diretoria da Infraero; e (iii) alteração do escopo do contrato para adequação aos limites estabelecidos pela Lei 8.666/1993 e contratação do escopo do restante em novo processo licitatório, opção escolhida pela diretoria.
1. O resultado dessa decisão foi a celebração do contrato TC 0111-EG/2013/0001 (obras de complementação) pelo valor de R$ 24.990.000,00, cujo valor de cerca de R$ 12 milhões, aproximadamente 50% do total, correspondiam a serviços e quantidades que poderiam ter sido aproveitados do TC 0043EG/2012/0008 (obras de infraestrutura) . 
1. Entende a jurisdicionada, contudo, que caso tivesse aproveitado o contrato TC 043-EG/2012/0008 para executar os serviços do TC 0111-EG/2013/0001, incorreria em uma espécie de parcelamento de obra, o que seria tecnicamente inviável, já que os serviços de terraplenagem, drenagem, pavimentação e balizamento luminoso de uma mesma área do sítio aeroportuário não eram parceláveis.
1. Ademais, embora o novo consórcio vencedor do contrato tenha sido formado pelas mesmas integrantes do contrato anterior, o processo de licitação para a contratação do objeto do TC 0111EG/2013/001 foi realizado com ampla divulgação e participação, com nove participantes, com desconto de 19% em relação aos preços de referência. 
1. O Consórcio Aeroportos do Brasil alegou que: (a) a decisão de recontratação dos serviços existentes coube unicamente a Infraero; (b) a comparação efetuada pela unidade técnica foi impertinente pois considerou preços unitários com datas-base distintas (novembro de 2011 para o TC 043-EG/2012/0008 e agosto de 2013 no caso do TC 0111-EG/2013/0001) , quando o reajustamento médio foi de aproximadamente 11%, desconsiderados os itens que não tinham equivalência direta, o que faria com que o suposto gasto a maior com a contratação do TC 0111-EG/2013/0001 caísse para R$ 1,5 milhão; (c) não foi evidenciada a existência de combinações nos preços unitários para que fosse feito o jogo de planilha durante a fase de execução contratual; e (d) ambas as contratações decorreram de procedimentos licitatórios regulares e que não seria legalmente possível a repactuação compulsória dos valores do TC 111EG/2013/0001, contrato diverso e independente do TC 043-EG/2012/0008.
1. Em sua análise, a unidade instrutiva assevera que a escolha da estatal foi a mais apropriada ao caso, a despeito dos "desafios práticos quanto ao parcelamento da obra e imprevisibilidade dos preços da nova licitação, ambos correlacionados"[footnoteRef:19]. [19:  Peça 124, p. 134.] 
1. Relativamente ao parcelamento, a instrução consigna que deve atender a critérios técnicos e de viabilidade econômica, algo que, no caso concreto, não seria possível, tendo em vista modelo de contratação por escopo integral da obra no contrato original.
1. No tocante ao critério técnico, a unidade destaca que "as circunstâncias fáticas se impuseram de modo a ter que ser viabilizada uma solução técnica para fazê-lo"[footnoteRef:20] e conclui que "apesar da solução proposta ter suas falhas, ela se mostra mais factível que a proposta feita pela equipe de fiscalização na análise dos valores do jogo de planilha"[footnoteRef:21]. [20:  Peça 124, p. 132.]  [21:  Peça 124, p. 134.] 
1. Quanto ao critério de viabilidade econômica, assim se manifestou[footnoteRef:22]: [22:  Peça 124, p. 134.] 
"137. Conforme descrito no relatório de auditoria (peça 22, p. 15) , o valor total do novo contrato para os serviços que constavam no contrato original era de R$ 12.235.928,24, data base agosto/2013. Retroagindo esse valor para a data base do contrato original - outubro/2011, empregando o INCC-DI ([483,758/558,34] x R$ 12.235.928,24) - e adicionando o valor do contrato original após o 1º aditivo, R$ 124.172.070,25, obtém-se o valor total de R$ 134.773.546,36. 
138. Caso esses serviços objeto da nova contratação tivessem mantido os preços do contrato original, o valor total seria de R$ 8.824.679,70, que somados ao valor do contrato original após o 1º aditivo alcançaria o montante de R$ 132.996.749,95. Desse modo, a alternativa de parcelamento resultou em um acréscimo de 1,34% em relação ao valor total da obra com os serviços pelos preços do contrato original. Logo, a nova contratação fruto do parcelamento não atendeu aos critérios de viabilidade econômica e de escala." (grifei) 
1. Apesar dessa conclusão, a SeinfraRodoviaAviação registra que "não há como antecipadamente se prever o resultado da licitação e para que fossem satisfeitos os critérios de viabilidade econômica e de escala, a Infraero deveria ter definido os critérios de aceitabilidade dos preços unitários iguais aos do contrato original"[footnoteRef:23], conforme dispõe o art. 102 da Lei 12.708/2012 (LDO de 2013) e o art. 8º, § 3º, da Lei 12.462/2011 (Lei do Regime Diferenciado de Contratações Públicas) .  [23:  Peça 124, p. 134.] 
1. Ressalta, contudo, que dois aspectos devem ser observados ao adotar tal procedimento: (a) o risco de uma licitação frustrada; e (b) a ausência de sobrepreço quando os preços unitários estão dentro dos limites referenciais.
1. Para o primeiro caso, segundo a SeinfraRodoviaAviação:
"141. (...) Ainda que se considere que o primeiro colocado da licitação foi o novo consórcio formado pelas empresas do contrato original, que se manifestou de forma favorável a realização do aditivo dos serviços que estavam sendo licitados por seus preços do contrato original, não se pode afirmar que seria razoável a assunção do risco pela Infraero, haja vista a possibilidade de resultar em atraso na contratação da nova parcela de obra." (grifei) .
1. Para o segundo caso, da jurisprudência do Tribunal colhe-se que não há sobrepreço se os preços unitários estiverem dentro dos limites referenciais. Esse sobrepreço não foi demonstrado no relatório de fiscalização, o qual comparou preços unitários em contratos distintos. Ademais, a existência de sobrepreço nesses moldes é determinante para o enquadramento como jogo de planilha, conforme demonstra o voto condutor do Acórdão 3011/2014-TCU-Plenário, da lavra do ministro José Múcio Monteiro, que avaliou o jogo de planilha em aditivo contratual que modificou os preços unitários do contrato original.
1. De igual forma, tratou o ministro Bruno Dantas acerca de preços diferentes em contratos distintos de um mesmo fornecedor no âmbito do voto condutor no Acórdão 2500/2014-TCU-Plenário. Em seus argumentos, demonstra que a diferença significativa de preços de serviços em contratos distintos não deve ser determinante para a rescisão do contrato, particularmente, quando as licitações foram competitivas, com desconto significativo em relação ao preço base e impacto financeiro dessas diferenças de preços diminutos, bem como, a economicidade dos contratos evidenciada pela inexistência de sobrepreço. 
1. Por fim, conclui a unidade instrutiva:
"146. Assim, ainda que se reconheça que os procedimentos adotados pela Infraero na execução da obra em questão não resultaram na melhor combinação economicamente possível para o empreendimento como um todo, há de se considerar que:
a) segundo a doutrina e jurisprudência não compete ao órgão julgador substituir o gestor nas suas escolhas, nesse sentido cita-se Barroso:
 (...) 
b) a opção de parcelamento da obra era viável do ponto de vista legal e exigiria que fossem atendidos requisitos técnicos mínimos expostos nesta instrução, não considerados no relatório de fiscalização;
c) o dano ao erário, bem como questões ligadas à economicidade, é tratado na jurisprudência do TCU como sendo ligados ao atendimento do preço referencial, cujo descumprimento não foi demonstrado no relatório de fiscalização;
d) a jurisprudência do TCU reconhece a licitação como instrumento apto para se obter os menores preços de mercado em determinadas condições, e o relatório de fiscalização não apresentou qualquer evidência que maculasse os processos realizados;
e) não havia alternativa que possibilitasse a continuidade da obra sem incorrer em riscos de processos licitatórios frustrados. 
f) o gestor enfrentou obstáculos e dificuldades reais na situação concreta, o que deve ser considerado na interpretação de normas sobre gestão pública, em consonância com o art. 22 do Decreto-Lei 4657/1942."
1. Ante as considerações supracitadas, a SeinfraRodoviaAviação entende que a situação descrita no achado 3.3 não se configurou como manifesta incompatibilidade com o ordenamento jurídico.
III
1. Acolho parcialmente a proposta de encaminhamento alvitrada pela SeinfraRodoviaAviação no tocante aos achados constantes do relatório de auditoria, bem como seus respectivos exames, cabendo comentários adicionais quanto aos achados 3.1 e 3.2 e ajustes na proposta de encaminhamento.
1. Rememoro que a redação dada pela unidade instrutiva para os achados foram as seguintes: "superfaturamento por pagamento indevido de despesas relativas a atraso na execução da obra, no montante de R$ 1.172.912,77 (data-base: novembro de 2011) , equivalente a 1% do valor do contrato TC 043-EG/2012/0008 (obras de infraestrutura) ", para o achado 3.1, e "medição dos itens relativos à administração local e manutenção do canteiro em desconformidade com a jurisprudência deste Tribunal (acórdãos 3103/2010, 2622/2013 e 1978/2013, todos do Plenário) , que estabelece a necessidade de que os custos destes itens estejam atrelados ao andamento da obra e os seus itens medidos de forma proporcional à execução financeira, redundando em adiantamento de pagamentos no TC 0043EG/2012/0008 (obras de infraestrutura) ", para o achado 3.2.
1. Quanto ao achado 3.1, na celebração do segundo termo aditivo houve acréscimo de prazo de 94 dias, causado por: (a) atraso na emissão da autorização de corte de vegetação, de 8 dias; (b) restrições de acesso de veículos pesados à obra exigidas pela comunidade local, de 27 dias; (c) acréscimo de serviços devido às adequações do projeto de geotecnia e terraplanagem, de 32 dias; (d) necessidade de estudo e aprovação de novas jazidas de solo, uma vez que as indicadas no projeto executivo estavam exauridas, cujo atraso não foi esclarecido; e (e) atraso na liberação pelo Instituto do Patrimônio Histórico e Artístico Nacional (Iphan) das áreas de bota-fora e canteiro, de 27 dias. Além da extensão do prazo, como decorrência desses atrasos, os valores dos itens administração local e manutenção do canteiro no foram acrescidos em R$ 1.172.912,77, integralmente pagos ao consórcio.
1. Não está em questionamento aqui a existência das intercorrências apontadas ou os responsáveis por tal, mas se elas comprovadamente causaram atrasos no cronograma da obra, se tais atrasos requereriam compensação financeira para o consórcio e, sendo assim, como fazê-lo, uma vez que a administração de situações desta natureza é típica da gestão de grandes obras.
1. A título de exemplo, a emissão de autorização de corte definitivamente não afetou o cronograma da obra, conforme afirmou a própria Infraero em trecho transcrito do relatório de auditoria:
"Apesar do atraso da emissão da autorização de corte de vegetação n° 327/2012 (8 dias de atraso - emitida em 15/06/2012) , exigência essa decorrente da legislação ambiental, a Infraero, quando da avaliação efetuada (peça 8, p.12) , afirmou: 'Salientamos que os serviços/obras deste contrato iniciaram em frentes disponíveis, onde não havia vegetação nativa'."
1. Ainda exemplificativamente, a liberação do Iphan para as áreas de bota-fora e canteiro, a mais demorada de todas as intercorrências, ocorreu após a publicação do projeto de prospecção arqueológica em 29/10/2012, tendo a Infraero afirmado que "a partir desta data todas as áreas de bota-fora e canteiro de obras estavam liberadas para realização dos serviços previstos no contrato em epígrafe"[footnoteRef:24]. [24:  Peça 22, p. 44.] 
1. Entretanto, a despeito de somente estar liberada em outubro, "as partes adotaram a solução para minimizar os impactos da restrição do bota-fora com a criação de um 'bota-espera', para que houvesse posteriormente o transporte do material de escavação para o bota-fora definitivo"[footnoteRef:25], o que, novamente, indica a não ocorrência de atrasos no cronograma, ainda que se requeresse do consórcio realocações e remanejamentos de tempos, atividades e serviços de sua obra.  [25:  Peça 22, p. 42.] 
1. Por outro lado, o acréscimo de serviços devido às adequações do projeto de geotecnia e terraplanagem foi acatada pela equipe de auditoria conforme trecho seguinte do relatório[footnoteRef:26]: [26:  Peça 22, p. 43.] 
"A Infraero alegou que a alteração do prazo (32 dias) é derivada de adequações no projeto de geotecnia e terraplanagem, que interferiram diretamente no objeto do contrato e motivaram a promoção do primeiro termo aditivo ao contrato. Contudo, ela frisou que esse aditivo somente modificou quantitativo e valores, sem considerar a necessidade de alterar prazos. Posteriormente, as partes concordaram acerca da alteração do prazo, seguindo metodologia de proporcionalidade proposta pelo Consórcio vencedor. Assim, tendo em vista que existiu acréscimo de 5% no valor do contrato, a Infraero entendeu que o prazo também deveria sofrer a mesma alteração de 5%, o que totalizou trinta e dois dias. 
Nesse caso, considera-se razoável a justificativa apresentada pela empresa pública, já que paralelamente ao acréscimo de prazo, houve também inclusões e exclusões de serviços que perfizeram o montante de R$ 5.859.975,57. 
Entende-se que o princípio da proporcionalidade adotado para modificar o prazo do contrato é aceitável, de forma a evitar um desequilíbrio do contrato. Não faria sentido incluir serviços que totalizam aproximadamente R$ 5,9 milhões (5% do valor do contrato) sem alterar, também, o prazo de execução. Tal prática, a nosso sentir, implicaria obrigação desproporcional ao contratado, sendo vedada pela lei 8.666/1993, em seu art. 65, § 6º. 
Logo, considera-se que a justificativa apresentada pela Infraero é suficiente para justificar o acréscimo proporcional a trinta e dois dias dos valores das rubricas 'Administração Local' e 'Manutenção do Canteiro de Obras'." (grifei) 
1. Quanto às restrições de acesso de veículos pesados à obra, exigidas pela comunidade local, a equipe se manifestou nos seguintes termos[footnoteRef:27]: [27:  Peça 22, p. 43.] 
"Devido a esse motivo, o gestor aceitou prorrogar o prazo contratual em 27 dias (peça 8, p. 23, item 3) , alegando que houve interrupção do acesso de caminhões à obra a partir de 11/07/2012 até 13/08/2012. Todavia, da análise do cronograma-físico financeiro da obra para os meses de julho e agosto de 2012, constata-se que, apesar da alegação de interrupção de acesso, a contratada executou e recebeu exatamente o que estava previsto no cronograma físico financeiro, conforme se verifica na tabela abaixo:
 (...) 
Desse modo, constata-se que, apesar da interrupção, a empresa contratada executou exatamente o mesmo valor previsto no cronograma físico-financeiro, o que parece indicar que a empresa tenha realocado suas atividades em frentes de trabalho que não estavam interrompidas. Assim, resta claro que não houve impacto para o prazo de execução contratual."
1. Este último trecho é bastante elucidativo do cerne da questão. Os cronogramas mensais não registraram atrasos desde o início das obras, em 11/6/2012, até o mês de outubro[footnoteRef:28], quando a última das intercorrências apresentadas foi resolvida, conforme demonstrou a unidade instrutiva[footnoteRef:29]. [28:  Peça 113, p. 20.]  [29:  Peça 22, p. 43; Peça 124.] 
1. Outrossim, o consórcio em sua manifestação, consigna que "embora tenha havido equivalência financeira entre o previsto e o realizado, conforme apontado no relatório de auditoria, não significa dizer que não houve impacto no tempo de execução contratual. Foi necessário restabelecer o ordenamento dos serviços e foram atacadas frentes não previstas inicialmente para aquela fase da obra[footnoteRef:30]" (grifei) . [30:  Peça 124, p. 7.] 
1. A afirmação do consórcio atesta a fidedignidade do aspecto financeiro do cronograma ao passo que contesta o tempo de execução contratual, sem a apresentação de qualquer evidência para tal, além de consignar em sua resposta um resumo dos serviços que entende que deveriam ser acrescentados ao contrato.
Tabela 1 - Resumo dos serviços a acrescentar ao contrato
	Item
	Planilha anexa
	Discriminação
	Valores (R$) 

	A
	AD03_rev1
	Execução do caminho de acesso à obra, pela Rua do Aviador.
	1.019.911,06

	B
	AD10
	Transporte de material de jazida.
	4.843.567,85

	C
	AD01
	Remanejamento de BSTC Ø 0,80m - PA -2, entre as estadas 24 e 29+10, no caminho de serviço.
	56.151,15

	D
	AD05
	Execução de caminhos de acesso ao bota-fora.
	582.276,85

	E
	AD09
	Escavação de valeta trapezoidal para o lançamento da vala de amortecimento sul e para rebaixamento do nível do lençol freático.
	130.019,10

	F
	AD11
	Aterro complementar para construção de canteiro de obras.
	285.948,85

			Total
	6.917.874,86

1. A planilha apresentada pelo consórcio é novamente elucidativa da questão sob exame, pois o debate aqui é sobre a existência ou não de atrasos como fator justificador da celebração do termo aditivo para os itens em comento e não sobre a existência de custos adicionais que deveriam ser considerados no contrato.
1. Há, portanto, evidente dissociação entre os serviços a acrescentar, segundo a visão do consórcio, e o objeto do segundo termo aditivo. Sobre o tema, assim se manifestou a unidade instrutiva[footnoteRef:31]: [31:  Peça 124.] 
"70. Pela teoria dos motivos determinantes, 'o motivo do ato administrativo deve sempre guardar compatibilidade com a situação de fato que gerou a manifestação da vontade', conforme ensina a doutrina de José dos Santos Carvalho Filho, Manual de Direito Administrativo, Ed. Atlas, 34ª Edição. Desse modo, caso o consórcio tenha de fato incorrido com esses custos, que independem dos itens orçamentários que sofreram acréscimo no aditivo, eles deveriam ter sido objeto de pleito específico por parte do consórcio ou se foi empregado o segundo termo aditivo para tal finalidade, esse se mostraria inquinado de vício de legalidade. Assim, na ausência de evidências que suportem as afirmações do consórcio e baseado nos demais documentos que motivaram o segundo termo aditivo, não será realizada análise referente aos supostos custos de replanejamento." (grifei) 
1. A existência de eventual passivo da Infraero para com o consórcio decorrente de custos adicionais não poderia ser motivo de compensação, encontro de contas ou similar utilizando-se como fundamentos atrasos não comprovados.
1. O segundo aditivo contratual, portanto, não atende ao disposto no art. 65, II, "d" da Lei 8.666/1993[footnoteRef:32], utilizado como fundamento para sua celebração: [32:  Peça 116, p. 3.] 
"Art. 65. Os contratos regidos por esta Lei poderão ser alterados, com as devidas justificativas, nos seguintes casos: (...) II - por acordo das partes: (...) d) para restabelecer a relação que as partes pactuaram inicialmente entre os encargos do contratado e a retribuição da administração para a justa remuneração da obra, serviço ou fornecimento, objetivando a manutenção do equilíbrio econômico-financeiro inicial do contrato, na hipótese de sobrevirem fatos imprevisíveis, ou previsíveis porém de consequências incalculáveis, retardadores ou impeditivos da execução do ajustado, ou, ainda, em caso de força maior, caso fortuito ou fato do príncipe, configurando álea econômica extraordinária e extracontratual." 
1. Assim, o achado de auditoria corresponde ao reconhecimento e pagamento indevido de despesas relativas a supostos atrasos na execução da obra em período no qual não há comprovação de sua ocorrência. 
1. Portanto, independentemente de a causa identificada para o pagamento dos itens de administração local e manutenção do canteiro de obras relacionar-se ao critério adotado de valores fixos mensais, aceitável à época, mas que enseja incentivos adversos, ou proporcionais, conforme diz atualmente a jurisprudência deste Tribunal, é imprescindível que o fato gerador do ajustamento contratual tenha de fato ocorrido. Não havendo demonstração evidente da existência de atraso, não é possível aquiescer, nesta fase processual, às manifestações do gestor e dos contratados. 
1. Ademais, os incentivos adversos produzidos pelo critério utilizado podem ser percebidos neste trecho do relatório da equipe:[footnoteRef:33] [33:  Peça 22, p. 9.] 
"Nesse mesmo sentido, observa-se inclusive que a contratada apresentou novo pleito de aditamento contratual (terceiro termo aditivo) que continha acréscimos nos mesmos itens ora discutidos, contudo a Infraero negou o pedido, afirmando que o consórcio vem apresentando pouco empenho na execução dos serviços de terraplanagem em solo, mesmo em período de tempo seco." (grifei) 
1. A própria estatal, por meio do memorando 1184/GTFL/2014, de 25/7/2014, do gestor do contrato para Superintendente de Empreendimentos Sul e Sudeste (DESS) da Infraero, é enfática quanto à situação[footnoteRef:34]: [34:  Memorando 1184/GTFL/2014 (peça 19) .] 
"Em atenção ao Memorando em referência, encaminhados Relatório de Avaliação da Fiscalização a respeito do desempenho do TC 043-EG/2012/0008 - Consórcio Aeroportos do Brasil, com considerações a respeito demonstrado que não há justificativa técnica para aceite da proposta do Consórcio.
Ademais, em se tratando especificamente da carta AF-SM-331, há também proposta de aditamento de prazo com respectiva remuneração integral da 'Administração Local' e 'Manutenção do Canteiro', indo de encontro às instruções emanadas pelo Memorando Circular nº 11153/DE/2014. Portanto, esta gestão entende que para o aditamento de prazo deva ser realizados os ajustes devidos, mesmo sabendo-se que o Consórcio formalizou resposta ao nosso Ofício nº 3871/GTFL/2014 informando não ser possível concordar com a alteração na forma de pagamento de 'Administração Local' e 'Manutenção do Canteiro'.
Quanto à solicitação feita através da carta CE-CPAC 040 e dado a similaridade dos serviços, esta gestão, consubstanciado pelo Relatório de Avaliação anexo, não concorda com a proposta do Consórcio em aditar quase 100% (cem por cento) do volume de rachão em relação ao volume contratual, levando o contrato ao limite permitido de aditamento em apenas um serviço. De maio a julho de 2014, o Consórcio executou apenas 2.948 metros cúbicos de aterro compacto em solo. Diante da avaliação, entendemos que a simples alegação de ocorrência de chuvas não é justificativa suficiente para a troca de solução técnica, uma vez que o Consórcio demonstrou dificuldades em atender à produtividade contratada nos dias praticáveis, sem contudo, realizar em campo os ajustes necessários rem relação às patrulhas disponibilizadas para execução dos serviços de terraplenagem. O TC 111-EG/2013/0001 tem executado até hoje aproximadamente 23% (vinte e três por cento) da terraplenagem, não havendo justificativa aceitável para tal pleito.
Observamos, ainda, que o Consórcio vem apresentando pouco empenho na execução dos serviços de terraplenagem em solo. Nas últimas duas semanas de tempo seco neste mês de julho, o Consórcio executou quase nada de terraplenagem no TC 043-EG/2012/0008, demonstrando indício de que o Contratado, por conta própria, vem diminuindo o ritmo dos serviços devido à não efetivação do pleito do 3º termo aditivo solicitado através da carta AF-SM-331.
 (...) ." (grifei) 
1. O ofício[footnoteRef:35] referenciado no excerto transcrito é o documento no qual a Infraero comunica o consórcio sobre a nova forma de medição dos itens em comento que passará a ser proporcional ao andamento físico da obra, conforme disposto no item 9.4 do Acórdão 1978/2013-TCU-Plenário, e que foi rechaçado pela contratada. [35:  Peça 19, p. 14.] 
1. É fato, portanto, que o critério adotado para pagamento dos itens em debate induz comportamentos indesejáveis, conforme trecho do relatório de avaliação do TC 043-EG/2008/0001[footnoteRef:36]: [36:  Peça 19, p. 3.] 
"Os serviços de compactação com solo nas áreas do acesso viário principal, pátio de aeronaves e táxi ECHO poderiam ter sido iniciados em dezembro de 2012, visto que já havia frentes liberadas, porém o início das atividades ocorreu somente em janeiro de 2013.
Nos meses de abril e maio de 2013, verifica-se a redução das atividades de aterro com solo em prol da execução de rachão. Consequentemente houve o retardo dos trabalhos com solo e sua execução se deu em períodos com maiores índices de dias impraticáveis, com base em médias históricas." 
1. Nesse aspecto, o achado 3.1 e o achado 3.2 estão interrelacionados, uma vez que o critério de medição apontado no achado 3.2 foi também indicado como causa do achado 3.1 no relatório de auditoria[footnoteRef:37]. Portanto, segundo a equipe a causa real para o reconhecimento e pagamento indevido de atrasos não comprovados no segundo termo aditivo são os incentivos adversos gerados pelo critério de medição. O uso desse critério induz à tentativa de monetização de quaisquer ocorrências típicas da gestão de uma obra complexa.  [37:  Peça 22.] 
1. Assim, embora a impropriedade apontada no achado 3.2 possa, individualmente, ser afastada, conforme propugnou a unidade instrutiva, tendo em vista que a jurisprudência que pacificou o tema é posterior ao caso, e mesmo não sendo exigível o critério de proporcionalidade à época da celebração do contrato, cabe ao gestor resolver os problemas que surgem ao longo da execução contratual.
1. Assim, presentes os indícios necessários, é acertada a proposta da unidade instrutiva de conversão dos autos em tomada de contas especial para citação do consórcio.
1. No tocante à responsabilidade do gestor do contrato, a despeito da conclusão da SeinfraAviaçãoRodovia, observo que o segundo termo aditivo foi assinado pelo diretor de obras de engenharia e pelo superintendente de empreendimentos do sul e sudeste da Infraero, baseado em parecer jurídico instruído com manifestações da equipe de fiscalização contratual, da empresa de apoio à fiscalização, da Superintendência de Contratos e Convênios e do próprio gestor do contrato.
1. Tendo em vista que a celebração de um aditivo contratual bem como seu pagamento resulta da manifestação de diversas partes, é necessário que a unidade instrutiva reavalie, já nos autos de tomada de contas especial constituídos, a cadeia de responsabilidades, bem como reexamine a conduta dos gestores à luz do Decreto-lei 4.657/1942, e encaminhe a este relator proposta de citação definitiva.
Diante do exposto, manifesto-me pela aprovação do acórdão que ora submeto à apreciação deste Colegiado.
TCU, Sala das Sessões, em 6 de outubro de 2021.
Weder de Oliveira
Relator